ACORDAO-COMPLETO-2249096

ACÓRDÃO 425/2019 ATA 6/2019 - PLENÁRIO

VISTOS, relatados e discutidos estes autos de tomada de contas especial instaurada por força do Acórdão 552/2015-TCU-Primeira Câmara, em razão de indícios de irregularidades ocorridas na Fundação Butantan, envolvendo recursos federais repassados por meio de convênios e contrato celebrados pelo Ministério da Saúde, 
ACORDAM os Ministros do Tribunal de Contas da União, reunidos em sessão do Plenário, ante as razões expostas pelo Relator, em:
9.1. declarar a revelia do Sr. Diego de Angelo Polizio, nos termos do art. 12, § 3º, da Lei 8.443/1992;
9.2. rejeitar as razões de justificativa apresentadas pelos Srs. Expedito José de Albuquerque Luna (167.404.084- 91) , Carmen Lúcia Miranda Silvera (XXX.370.881-XX) e Rosa Castália França Riberito Soares (XXX.796.405-XX) , deixando, entretanto, de sancioná-los, em função da prescrição da pretensão punitiva do TCU;
9.3. com fundamento nos arts. 1º, inciso I, e 16, inciso III, alínea "c", e § 2º, ambos da Lei 8.443/1992 c/c os arts. 19, caput; e 23, inciso III, da mesma lei, julgar irregulares as contas da Fundação Butantan (61.189.445/0001-56) e do Sr. Isaías Raw (045.360.53891) , condenando-os solidariamente ao pagamento das quantias a seguir especificadas, fixando-lhes o prazo de 15 (quinze) dias, a contar da notificação, para que comprovem, perante o Tribunal (art. 214, inciso III, alínea "a", do Regimento Interno do TCU) , o recolhimento da dívida aos cofres do Fundo Nacional de Saúde, atualizada monetariamente e acrescida dos juros de mora, calculados a partir das datas discriminadas, até a data do recolhimento, na forma prevista na legislação em vigor, abatendo-se na oportunidade os valores já ressarcidos:
	Data da Ocorrência
	Débito (R$) 

	15/3/2004
	563.625,20

	15/3/2004
	502.315,80

	17/5/2004
	563.625,20

	17/5/2004
	502.315,80

	10/12/2004
	1.065.941,00

	19/4/2006
	1.065.941,00

	26/8/2006
	1.065.941,00

	20/7/2007
	 (51,88) 

	08/12/2008
	 (1.779,55) 

9.4. aplicar à Fundação Butantan e ao Sr. Isaías Raw a multa prevista no art. 57 da Lei 8.443/1992, no valor de R$ 200.000,00, para cada responsável, fixando-lhes o prazo de 15 (quinze) dias, a contar da notificação, para comprovarem, perante o Tribunal, o recolhimento das dívidas ao Tesouro Nacional, sob pena de cobrança judicial dos valores atualizados monetariamente, na forma da legislação em vigor, desde a data deste acórdão até a do efetivo recolhimento, se forem pagas após o vencimento; 
9.5. com fundamento nos arts. 1º, inciso I, 16, inciso III, alínea "b", da Lei 8.443/1992 c/c os arts. 19, parágrafo único, e 23, inciso III, da mesma Lei, julgar irregulares as contas dos Srs. Diego de Angelo Polizio (XXX.981.978-XX) , Francisco Makoto Ohashi (XXX.702.438-XX) , Marlene Aparecida Mazzo (XXX.914.188-XX) , Rubens Zapata Moreno (XXX.860.088-XX) , Expedito José de Albuquerque Luna (167.404.084- 91) , Carmen Lúcia Miranda Silvera (XXX.370.881-XX) e Rosa Castália França Riberito Soares (XXX.796.405-XX) ;
9.6. com fundamento no art. 58, inciso II, da Lei 8.443/1992, aplicar aos Srs. Diego de Angelo Polizio, Francisco Makoto Ohashi, Marlene Aparecida Mazzo e Rubens Zapata Moreno multas no valor de R$ 30.000,00, para cada responsável, fixando-lhes o prazo de 15 (quinze) dias, a contar da notificação, para comprovarem, perante o Tribunal (art. 214, inciso III, alínea "a", do Regimento Interno) , o recolhimento da dívida aos cofres do Tesouro Nacional, atualizada monetariamente desde a data do presente acórdão até a do efetivo recolhimento, se for paga após o vencimento, na forma da legislação em vigor;
9.7. considerar graves as infrações cometidas pelos Srs. Rubens Zapata Moreno, Francisco Makoto Ohashi, Marlene Aparecida Mazzo e Diego de Angelo Polizio;
9.8. nos termos do art. 60 da Lei 8.443/1992, inabilitar os Srs. Rubens Zapata Moreno, Francisco Makoto Ohashi, Marlene Aparecida Mazzo e Diego de Angelo Polizio para o exercício de cargo em comissão ou função de confiança no âmbito da Administração Pública por um período de 5 (cinco) anos;
9.9. autorizar, desde logo, nos termos do art. 28, inciso II, da Lei 8.443/1992, a cobrança judicial das dívidas caso não atendidas as notificações;
9.10. encaminhar cópia desta deliberação ao Procurador-Chefe da Procuradoria da República no Estado de São Paulo, nos termos do § 3º do art. 16 da Lei 8.443/1992;
9.11. com fundamento no art. 250, inciso II, do RI/TCU, determinar ao Ministério da Saúde que se abstenha de celebrar convênios tendo por objeto o fornecimento de vacinas e soros, o que caracteriza a compra de bens, consoante a definição do art. 6.º, inciso III, da Lei n.º 8.666/1993, e, assim sendo, tais produtos devem ser objeto de instrumentos contratuais junto aos fornecedores, respeitando os dispositivos previstos no Estatuto de Licitações e Contratos.

Tomada de contas especial instaurada em razão de possíveis irregularidades na aquisição de imunobiológicos e de instrumentos para o Instituto Butantan. Análise das alegações de defesa.

Entidades e Órgãos do Governo do Estado de São Paulo.

3. Interessados/Responsáveis:
3.1. Responsáveis: Carmen Lúcia Miranda Silvera (XXX.370.881-XX); Diego de Angelo Polizio (XXX.981.978-XX); Expedito José de Albuquerque Luna (XXX.404.084-XX); Francisco Makoto Ohashi (XXX.702.438-XX); Fundação Butantan (61.189.445/0001-56); Isaías Raw (XXX.360.538-XX); Marlene Aparecida Mazzo (XXX.914.188-XX); Rosa Castalia Franca Ribeiro Soares (XXX.796.405-XX); Rubens Zapata Moreno (XXX.860.088-XX).

13.1. Ministros presentes: José Mucio Monteiro (Presidente), Benjamin Zymler (Relator), Augusto Nardes, Raimundo Carreiro, Ana Arraes e Bruno Dantas.
13.2. Ministros-Substitutos convocados: Augusto Sherman Cavalcanti, Marcos Bemquerer Costa e André Luís de Carvalho.

ACORDAO-COMPLETO-2539123

Acórdão de Relação 1307/2022 - Plenário

Acórdão de Relação

ACORDAO-COMPLETO-2517498

Acórdão de Relação 2648/2021 - Plenário

ACORDAO-COMPLETO-2467523

Acórdão 937/2021 - Plenário

ACORDAO-COMPLETO-2482688

Acórdão 1322/2021 - Plenário

FRANCISCO MAKOTO OHASHI E OUTROS

FUNDACAO BUTANTAN

BENJAMIN ZYMLER

Inicialmente, reproduzo a íntegra da instrução inserta à peça 84, com a qual anuíram os dirigentes da Secretaria de Controle Externo no Estado de São Paulo (peças 85 e 86) :
"INTRODUÇÃO
1.	Cuidam os autos de tomada de contas especial convertida a partir de processo de representação (TC Processo 007.704/2013-5 apensado) , em cumprimento ao Acórdão 552/2015-TCU-Primeira Câmara, que determinou também a realização de citações e audiências dos responsáveis por irregularidades ocorridas na Fundação Butantan, envolvendo recursos federais repassados por meio de convênios e contrato celebrados pelo Ministério da Saúde (MS) . 
HISTÓRICO
2. 	A representação (TC Processo 007.704/2013-5) que originou a presente tomada de contas especial foi formulada pelo Ministério Público Federal (MPF) , por meio do Ofício 1368/2013 (PR-SP-0000555 1/2013) , de 23/1/2013, mediante o qual o órgão comunicou informações obtidas em função do Inquérito Civil Público 1.34.001.005046/2011-32, com apontamentos de irregularidades nas despesas realizadas pelo Instituto Butantan com recursos de convênios celebrados com o Ministério da Saúde para a aquisição de imunobiológicos e de equipamentos, os quais foram objeto de auditoria por parte da Controladoria Geral da União (CGU) em São Paulo. 
2.1. 	Além disso, o MPF encaminhou o Ofício 2526/2013 (PR-SP-00009525/2013) , em 20/2/2013, por meio do qual anexou informações que deveriam ter sido enviadas no Ofício 1368/2013 (PR-SP-00005551/2013) . 
2.2.	No âmbito do TC Processo 007.704/2013-5, foi realizada inspeção na Fundação Butantan no período de 12 a 14/3/2014, conforme Portaria de Fiscalização 199/2014. O objeto da fiscalização envolveu o exame dos convênios SIAFI 385688 (Convênio 2298/1999) , 494308 (Convênio 57/2003) e 497406 (Convênio 2241/2003) , celebrados com a Fundação Butantan (CNPJ 61.189.445/0001-56) .
2.3.	Conforme o Relatório de Inspeção integrante do TC Processo 007.704/2013-5, juntado na peça 2 destes autos, foram identificadas irregularidades graves, algumas delas ensejadoras de débito.
2.4.	O TC Processo 007.704/2013-5 foi julgado por meio do Acórdão 552/2015-TCU-Primeira Câmara (peça 1) , que determinou a conversão daqueles autos na presente tomada de contas especial, a realização das citações e audiências propostas pela unidade técnica (peça 2) , o envio de cópia da instrução produzida pela unidade técnica e daquele Acórdão aos responsáveis, à Procuradora da República, Lisiane C. Braecher, e ao Ministério da Saúde, e dar ciência ao Ministro da Saúde da conversão daqueles autos em tomada de contas especial, na forma prevista no art. 198, parágrafo único, do Regimento Interno do Tribunal.
Relatório 195443/2007: 
 Número original do convênio: 2241/2003 
 Número SIAFI: 497406 
 Município - UF: São Paulo - SP 
 Período de fiscalização: 18/06/2007 a 10/08/2007 
 Data de celebração: 25/12/2003; 
 Período de vigência: 360 dias; 
 Prorrogação da vigência até 21/5/2007; 
 Valor do repasse: R$ 5.329.705,00; 
 Valor da contrapartida: R$ 0,00; 
 Rendimentos financeiros: R$ 28.569,58; 
 Objeto: apoio financeiro para aperfeiçoamento do processo produtivo das vacinas e soros hiperimunes, visando o fortalecimento do Sistema Único de Saúde - SUS. 
2.5	No tocante ao convênio 2241/2003 (SIAFI 497406) , já houve o apontamento por parte da CGU em seu Relatório de Fiscalização 195443/2007, de 18/6/2007 (peça 2 do TC Processo 007.704/2013-5 apensado, p. 24-30) de que a celebração desse instrumento ocorreu somente com o intuito de reajustar retroativamente os valores das vacinas e soros fornecidos pela Fundação Butantan em 2003, no contexto de um contrato celebrado com a FUNASA. Isso teria ocorrido em função de aumento nos custos das matérias primas destinadas à produção e ao controle de qualidade das vacinas e soros. 	Com os dados obtidos da inspeção realizada, verifica-se do termo de convênio celebrado (peça 26 do TC Processo 007.704/2013-5 apensado) que não há detalhamento no Plano de Trabalho acerca dos dispêndios previstos para alcançar o objeto proposto, que seria o "aperfeiçoamento do processo de produção de vacinas e soros hiperimunes". No plano de aplicação existente no termo de convênio consta apenas o item "custeio".
2.6	Constata-se das prestações de contas do convênio em tela (peças 27 a 36 do TC Processo 007.704/2013-5 apensado) que as despesas são relacionadas ao custeio da produção de vacinas e soros, com aquisições de matérias primas como, por exemplo, plasma (empresas fornecedoras IQUEGO e IBEX) , além de invólucros e ampolas para vacinas (fornecedor Schott) , lacres/selos de alumínio e tampas de borracha para os recipientes das vacinas e dos soros (fornecedor West Pharmaceutical) , abrangendo ainda materiais de consumo e serviços de instalação, montagem e manutenção de equipamentos das linhas de produção.
2.7	Foi solicitada a rastreabilidade dos insumos adquiridos para definição dos produtos em que foram utilizados. Em função da restrição de tempo da inspeção (três dias) , não foi possível definir peremptoriamente para quais convênios foram destinadas as matérias primas. Assim, baseando-se nos dados do Relatório de Fiscalização 195443/2007, de 18/6/2007 (peça 2 do TC Processo 007.704/2013-5 apensado, p. 24-30) , tem-se que os produtos do convênio 2241/2003 (SIAFI 497406) foram utilizados para produção dos objetos relativos aos convênios 39/2004, 62/2004, 20/2005, 13/2005, 28/2005 e 10/2006.
2.8	Considera-se que não há justificativas para a utilização do instrumento convenial para remunerar diferenças de custos em contrato celebrado anteriormente entre a FUNASA e a Fundação Butantan. Desse modo, foi utilizado instrumento inadequado para reajustar retroativamente produtos adquiridos pelo MS, por meio de pagamentos em duplicidade no convênio em questão. 
2.9	Em função de todo o exposto, foram citados os responsáveis, Dr. Isaías Raw, presidente do Instituto/Fundação Butantan, à época, e a Fundação Butantan, em função da duplicidade de pagamentos em vários convênios, além de chamar em audiência os responsáveis técnicos no Ministério da Saúde por aprovarem a celebração do convênio 2241/2003 e os técnicos do MS que aprovaram a prestação de contas do convênio 2241/2003, sem verificar as irregularidades apontadas pela CGU no tocante à duplicidade de pagamento.
3.	 Em cumprimento ao Acórdão 552/2015-TCU-Primeira Câmara cujo relator foi o Exmo. Min. Benjamin Zymler (peça 1) que determinou a conversão dos autos da representação TC Processo 007.704/2013-5 na presente TCE, foi promovida a citação do Sr. Isaías Raw (CPF XXX.360.538-XX) e da Fundação Butantan (CNPJ 61.189.445/0001-56) mediante os Ofícios 0512/2015- TCU/SECEX-SP (peça 6) e 0513/2015 - TCU/SECEX-SP (peça 7) , ambos datados de 4/3/2015.
3.1.	Efetuou-se, ainda, a audiência dos Srs. Diego de Angelo Polizio (CPF XXX.981.978-XX) , Rubens Zapata Moreno (CPF XXX.860.088-XX) , Francisco Makoto Ohashi (CPF XXX.702.438-XX) , Marlene Aparecida Mazzo (CPF XXX.914.188-XX) , Carmen Lúcia Miranda Silvera (CPF XXX.370.881-XX) , Expedito José de Albuquerque Luna (CPF 167.404.084- 91) , Rosa Castália França R. Soares  (CPF XXX.796.405-XX) , por meio dos Ofícios 0514/2015 (peça 8) , 0515/2015 (peça 9) , 0516/2015 (peça 10) , 0517/2015 (peça 11) , 0518/2015 (peça 12) , 0519/2015 (peça 13) , 0520/2015 (peça 14) , todos do TCU/SECEX-SP, datados de 4/3/2015.
3.2.	Apesar de o Sr. Diego de Angelo Polizio ter tomado ciência do expediente que lhe foi encaminhado, conforme atesta o aviso de recebimento (AR) que compõe a peça 24, não atendeu a audiência e não se manifestou quanto às irregularidades verificadas.
3.3.	Transcorrido o prazo regimental fixado e mantendo-se inerte o aludido responsável, impõe-se que seja considerado revel, dando-se prosseguimento ao processo, de acordo com o art. 12, § 3º, da Lei 8.443/1992.
3.4. 	O Sr. Isaías Raw tomou ciência do ofício que lhe foi remetido, conforme documento constante da peça 21, tendo apresentado, tempestivamente, suas alegações de defesa, conforme documentação integrante da peça 28.  
3.5.	A Fundação Butantan tomou ciência do ofício que lhe foi remetido, conforme documento constante da peça 49, tendo apresentado, tempestivamente, suas alegações de defesa, conforme documentação integrante da peça 60.  
3.6. 	Os Srs. Rubens Zapata Moreno (CPF XXX.860.088-XX) , Francisco Makoto Ohashi (CPF XXX.702.438-XX) , Marlene Aparecida Mazzo (CPF XXX.914.188-XX) , Carmen Lúcia Miranda Silvera (CPF XXX.370.881-XX) , Expedito José de Albuquerque Luna (CPF 167.404.084- 91) , Rosa Castália França R. Soares (CPF XXX.796.405-XX)  tomaram ciência dos ofícios que lhes foram remetidos, conforme documentos constantes das peças 22 a 27,  tendo apresentado, tempestivamente, suas razões de justificativa, conforme documentação integrante das peças 29, 30, 31, 54, 61 e 62, respectivamente.  
3.11.	Em relação aos responsáveis Rubens Zapata Moreno (CPF XXX.860.088-XX) , Francisco Makoto Ohashi (CPF XXX.702.438-XX) e Marlene Aparecida Mazzo (CPF XXX.914.188-XX) , estes foram chamados em audiência em função das aprovações do Convênio 2241/2003 pelo Ministério da Saúde, exarando pareceres (Parecer GESCON 2733, de 9/8/2012 e Parecer GESCON 1417, de 7/5/2013) nos quais houve a omissão na análise da irregularidade apontada pela CGU em seu relatório de auditoria 195443/2007, de 18/06/2007, relativa à duplicidade de pagamento, a qual gerou prejuízo ao Erário. 
3.12.	No tocante aos responsáveis Carmen Lúcia Miranda Silvera (CPF XXX.370.881-XX) , Expedito José de Albuquerque Luna (CPF XXX.404.084-XX) e Rosa Castália França R. Soares (CPF XXX.796.405-XX) , a audiência foi referente à celebração de convênio sem que houvesse um Plano de Trabalho com detalhamento das despesas e dos produtos previstos e que gerou prejuízo ao Erário.
3.7.  	Os responsáveis Isaías Raw e Fundação Butantan foram ouvidos em decorrência das irregularidades referentes ao Convênio 2241/2003 (SIAFI 497406) , cujos produtos foram utilizados para produção dos objetos relativos aos convênios 39/2004, 62/2004, 20/2005, 13/2005, 28/2005 e 10/2006. Assim, o Ministério da Saúde, por meio do convênio em tela, teria custeado as matérias primas e a manutenção das linhas de produção de soros e vacinas, os quais, por sua vez, foram fornecidos ao Ministério como objeto em outros convênios, com utilização de recursos federais, havendo duplicidade de pagamento dos valores envolvidos no instrumento convenial.
4.	Entretanto, anteriormente à análise dos argumentos dos responsáveis, com o intuito de esclarecer dúvidas acerca do método de identificação dos convênios nos quais houve a duplicidade de pagamentos apontada no Relatório de Fiscalização 195443/2007, de 18/6/2007 (peça 2 do TC Processo 007.704/2013-5 apensado, p. 24-30) , foi enviado o Ofício 1106/2016-TCU - Secex/SP, de 11/5/2016 (peça 63) à antiga CGU, atual Ministério da Transparência, Fiscalização e Controle. Em resposta, foram fornecidos os papéis de trabalho do relatório citado e também houve a explicação, por meio de contato pessoal com o coordenador da auditoria, de que não havia como rastrear univocamente com provas documentais a duplicidade de pagamento dos recursos repassados no âmbito do Convênio 2241/2003 em relação aos convênios 39/2004, 62/2004, 13/2005, 28/2005 e 10/2006, tendo sido identificada somente a correspondência temporal entre os instrumentos analisados.
4.1.	Em função do determinado pela IN-TCU 71/2012, na qual define-se em seu art. 10, I, § 1º, 'a', que é mister a inclusão dos documentos utilizados para demonstração da ocorrência de dano, verificou-se, do modus operandi da CGU, que não seria possível provar a univocidade documental das despesas do Convênio 2241/2003, cujos recursos teriam sido utilizados para compras de insumos e pagamentos de custeio e de manutenção de equipamentos das linhas de produção dos produtos fornecidos pelos Convênios 39/2004, 62/2004, 13/2005, 28/2005 e 10/2006. Portanto, no que tange à irregularidade pela qual foram promovidas as primeiras citações neste processo (duplicidade de pagamentos) , conclui-se que o processo, no estado em que se encontrava, não cumpria as disposições da IN TCU 71/2012, que traz como um dos pressupostos para a instauração de TCE a descrição detalhada da situação que deu origem ao dano, lastreada em documentos, narrativas e outros elementos probatórios que deem suporte à comprovação de sua ocorrência (art. 5º, § 1º, I) .
4.2	A única exceção à constatação do item acima, pela qual foi possível demonstrar inequívoca e documentalmente a duplicidade de pagamentos, encontra-se na peça 37 do TC Processo 007.704/2013-5 (apensado) , no qual consta a Nota Fiscal 1118, de 23/12/2004, emitida pela Fundação Ataulpho de Paiva (p. 2) , pela qual a Fundação Butantan adquiriu vacinas BCG no valor de R$ 255.237,00, com recursos do Convênio 2241/2003 e, mediante a Nota Fiscal 015766, de 28/4/2005 (p. 4) , emitida pela Fundação Butantan, houve a venda das mesmas vacinas ao Ministério da Saúde, remuneradas à Fundação com os recursos do Convênio 39/2004, exatamente pelo mesmo valor.
4.3	Portanto, considerando a duplicidade de pagamentos como critério para constituição do débito, seria possível condenar os responsáveis citados apenas pelo valor de R$ 255.237,00, considerando o dia 28/04/2005 como data da ocorrência (data em que se verificou a duplicidade) . Desta forma, forçoso reconhecer que caberia o acolhimento parcial das alegações de defesa da Fundação Butantan, pois a irregularidade constante da duplicidade de pagamentos não está documentalmente comprovada nos autos. 
4.4	Ressalta-se, entretanto que, embora ausentes os respectivos documentos comprobatórios, mantém-se a convicção da ocorrência da duplicidade de pagamentos, visto que o Convênio 2241/2003, embora com o objeto de "aperfeiçoamento do processo produtivo de vacinas e soros", teve como propósito, na prática, o custeio da produção de vacinas e soros, com aquisições de matérias primas, invólucros, ampolas, lacres/selos de alumínio e tampas de borracha para os recipientes das vacinas e dos soros, abrangendo ainda materiais de consumo e serviços de instalação, montagem e manutenção de equipamentos das linhas de produção dos produtos da Fundação Butantan. A aquisição de tais materiais e matérias primas gerou como produtos, vacinas e soros, os quais foram posteriormente vendidos ao Ministério da Saúde por meio de outros convênios, celebrados nos exercícios posteriores (2004 a 2006) , cujos objetos eram exatamente a produção e distribuição de imunobiológicos pelo Butantan ao MS. Tal conclusão não decorre de evidências juntadas ao processo e sim por corolário lógico.
4.5.	Embora reconhecendo que a ausência de documentação comprovatória inviabiliza a condenação em débito integral pela duplicidade de pagamentos, verifica-se ainda a existência de duas outras irregularidades no processo, que acabam por absorver a acima mencionada e pelas quais é possível impugnar a totalidade dos recursos repassados mediante o Convênio 2241/2003.
4.6.	Do histórico do processo, constata-se que, na Nota Explicativa assinada pela Sra. Carmen Lucia Miranda Silvera, coordenadora de imunobiológicos do MS (peça 38 do processo apensado TC Processo 007.704/2013-5) , há a informação de que o Convênio 2241/2003 seria um reajuste de valores do Contrato 05/2003, firmado com a Funasa, cujo objeto era o fornecimento de vacinas e soros em função de aumento de custos das matérias primas destinadas à produção e ao controle de qualidade. 
4.7.	Entretanto, não há anexado nenhum dado ou cálculo, planilha ou quadro com indicação das matérias primas ou dos insumos do controle de qualidade das vacinas e soros que sofreram alteração em seu custo. Sem que haja a apresentação de justificativa técnica por meio de uma planilha detalhando tal aumento, não há como comprovar a necessidade de reajuste dos valores das vacinas e soros, pois tal medida contraria o previsto no art. 65, II, 'd' da Lei 8.666/93. 
4.8.	No âmbito do próprio contrato MS 05/2003 assinado pelo Presidente da Fundação Butantan, Dr. Isaías Raw, conforme sua cláusula terceira, subcláusula segunda (peça 62, p. 8) : "O preço contratado é fixo e irreajustável, e os valores e o cronograma físico-financeiro encontram-se discriminados na Cláusula Primeira deste Contrato".
4.9.	Assim, não se verificaram as condições objetivas do desequilíbrio econômico-financeiro previstas na legislação da execução de contratos para sua alteração. 	Além disso, foi utilizado um instrumento inadequado para seu reajuste, com a celebração de um convênio sem objeto detalhado, sem plano de trabalho e sem metas detalhadas a serem atingidas, contrariando o art. 2º, incisos I, II e III e §1º da IN STN  01/97. 
4.10.	De todo o exposto, constata-se que a duplicidade de pagamentos é corolário do fato de o contrato de fornecimento 05/2003 ter sido alterado, visando seu reequilíbrio econômico-financeiro, sem qualquer justificativa técnica e objetiva e, para tanto, ter sido utilizado instrumento inadequado pelo Ministério da Saúde, na forma de um convênio sem objeto definido ou plano de trabalho detalhado ("aperfeiçoamento do processo produtivo de vacinas e soros") e cujos recursos foram utilizados para custeio de insumos de vacinas e soros, serviços e outras despesas do parque fabril da Fundação Butantan. 
4.11.	Analisando-se a questão sob a ótica do convênio celebrado, não há igualmente suporte para a aprovação das despesas realizadas. O objeto do Convênio 2241/2003 era o aperfeiçoamento do processo produtivo das vacinas e soros hiperimunes. Não há detalhamento das metas, ações e objetivos do convênio no plano de trabalho aprovado, conforme se verifica na peça 26 do TC Processo 007.704/2013-5. Das prestações de contas do convênio, localizadas nas peças 27-36 do TC Processo 007.704/2013-5, verifica-se que os recursos foram empregados na aquisição de matérias primas, invólucros, ampolas, lacres/selos de alumínio e tampas de borracha, que foram empregados na produção das vacinas e dos soros, abrangendo ainda materiais de consumo e serviços de instalação, montagem e manutenção de equipamentos das linhas de produção dos produtos da Fundação Butantan. Muito embora não haja uma definição clara sobre em que exatamente consistiria o objeto do convênio: "aperfeiçoamento do processo produtivo de vacinas e soros", entende-se que este não se confunde com a produção de vacinas e soros, objeto real das despesas do convênio. Portanto, conclui-se que os recursos transferidos foram utilizados em finalidade diversa da estabelecida no convênio, caracterizando a situação prevista no art. 7º, XII, alínea c da IN STN 01/97, que impõe a obrigatoriedade de restituição dos recursos, bem como infringência ao art. 8º, IV, da mesma norma e à cláusula segunda, II, 2.2 do termo de convênio.
4.12.	Assim, a Fundação Butantan e o Sr. Isaias Raw foram novamente citados em razão da não comprovação da boa e regular aplicação dos recursos do Convênio 2241/2003 (SIAFI 497406) , cujo objeto era o aperfeiçoamento do processo de produção de vacinas e soros hiperimunes, decorrente das seguintes irregularidades:
	a) reajuste de valores do contrato 05/2003 - SERCO/FUNASA, cuja solicitação foi realizada pela Fundação Butantan fora de sua vigência, sem apresentação de planilha de custos para justificar o alegado desequilíbrio econômico financeiro, contrariando a Lei 8.666/93, em seu art. 65, II, 'd', e também indo de encontro à cláusula terceira, subcláusula segunda do próprio instrumento contratual, que determinava ser o preço ajustado fixo e irreajustável, o que resultou na celebração com o Ministério da Saúde do Convênio 2241/2003, sem objeto detalhado a ser executado, sem plano de trabalho e sem metas detalhadas a serem atingidas, contrariando o art. 2º, incisos I, II e III e § 1º da IN STN 01/97, o que propiciou a irregularidade dos recursos transferidos mediante o convênio em questão e o consequente débito;
	b) utilização dos recursos transferidos mediante o Convênio 2241/2003 em finalidade diversa da estabelecida no respectivo termo, cujo objeto era o aperfeiçoamento do processo produtivo de vacinas e soros, enquanto que os recursos foram empregados na produção de vacinas e soros, caracterizando a situação prevista no art. 7º, XII, alínea c da IN STN 01/97, que impõe a obrigatoriedade de restituição dos recursos, bem como infringência ao art. 8º, IV, da mesma norma e à cláusula segunda, II, 2.2 do termo de convênio
4.13.	Desse modo, foram promovidas as citações do Sr. Isaías Raw (CPF XXX.360.538-XX) e da Fundação Butantan (CNPJ 61.189.445/0001-56) mediante os Ofícios 1371/2016 - TCU/SECEX-SP (peça 69) e 1370/2016 - TCU/SECEX-SP (peça 68) , ambos datados de 1/6/2016.
4.14.	O Sr. Isaías Raw e a Fundação Butantan tomaram ciência dos ofícios que lhes foram remetidos, conforme documentos constantes das peças 72 e 73, tendo a Fundação Butantan apresentado, tempestivamente novas alegações de defesa, conforme documentação integrante da peça 83.  
4.15.	Apesar de o responsável Isaías Raw não ter apresentado novas alegações de defesa, apresentou resposta à primeira citação que lhe foi dirigida (peça 28) . Ademais, os argumentos trazidos pela Fundação Butantan podem ser considerados para a defesa do ex-presidente da entidade.
EXAME TÉCNICO
5.	Após a nova citação dos responsáveis Isaías Raw e Fundação Butantan, retoma-se à análise das razões de justificativa dos responsáveis trazidos em audiência:
Razões de justificativa da responsável Rosa Castália França R. Soares (CPF XXX.796.405-XX) - peça 62
5.1	A responsável Rosa Castália França R. Soares explica que foi Coordenadora Geral do PNI Substituta entre março/2001 e janeiro/2004.
5.2	Explica que é de extrema relevância a existência do Contrato 05/2003, celebrado em 5/2/2003, entre a Fundação Nacional de Saúde e a Fundação Butantan, cujo objeto era o fornecimento de biológicos. Assim, o contrato teria precedido o convênio e teria dado causa à necessidade de reajuste retroativo de valores para viabilizar a plena execução do objeto, conforme verifica-se na Nota Explicativa firmada pela Coordenadora de Imunobiológicos, Sra. Carmen Lúcia Miranda Silveira.
5.3.	Assim, conforme conteúdo de tal nota, houve o estabelecimento de reajuste de preço da vacina contra a hepatite B e dos soros, com detalhamento de seu percentual e valores pactuados na ocasião de reunião realizada com o Instituto Butantan e o Assessor do Subsecretário de Assuntos Administrativos, Sr. Fernando Antonio Brandão.
5.4.	A responsável traz ainda a seguinte argumentação, cuja explanação detalha os fatos ocorridos. Considera-se necessária sua transcrição ipsis litteris: 
	(...) Como apontado no relatório desta Egrégia Corte, embora tenhamos nos equivocado na escolha do instrumento a ser utilizado para reestabelecer o equilíbrio econômico-financeiro do contrato, em nenhum momento houve a intenção de provocar um prejuízo ao erário, nem tampouco desrespeitar os princípios administrativos que sempre pautaram a minha atuação como servidora pública nos 27 anos e meio de carreira. A minha conduta ao firmar um Convênio com um Plano de Trabalho sem detalhamento decorreu do fato de acreditar que a existência de um contrato com o objeto bem definido e cronograma físico-financeiro de entrega de soros bem elaborado poderiam complementar o Plano de Trabalho do Convênio celebrado para reajustar os valores do Contrato nº 05.
Entendi na época que a caracterização das despesas e dos resultados a serem alcançados estava muito bem definida no Contrato nº 05, do qual o Convênio 2241/2003 é acessório. Ademais, defendo que não foi a ausência do Plano de Trabalho bem detalhado no supracitado convênio que tenha dado causa à duplicidade de pagamento, tendo em vista que o Contrato nº 05 foi executado e o Convênio 2241/2003, por sua vez, também. Neste ponto devo reiterar que na qualidade de acessório, o Convênio 2241/2003 alcançou seu objetivo, que era a entrega do objeto contratado. (grifo nosso) 
5.5.	Destaca o fato de ter havido fiscalização, conforme Relatórios de Fiscalização "in loco" 141-1/2004 e 375-2/2004 (em anexo - peça 62, p. 15-22 e p. 23-31, respectivamente) em relação à execução físico-financeira do Convênio 2241/2003. 
5.6.	Explana que o Convênio 39/2004, com vigência de 12/04/2004 a 31/12/2007, teve como objeto a produção e distribuição de medicamentos necessários às ações de controle epidemiológico das doenças transmissíveis do Ministério da Saúde. Neste período, a responsável declara que não respondia pelas medidas adotadas pelo Programa Nacional de Imunização. Segundo sua opinião, o que levou a uma celebração de um novo Convênio com o mesmo objeto de um celebrado anteriormente não teria sido a ausência de um Plano de Trabalho no Convênio 2241/2003, mas a não observância do objeto do Contrato 05, celebrado entre o Instituto Butantan e a Funasa.
5.7.	Destaca também que, após extinto o prazo para prestação de contas, houve inúmeros Pareceres: Parecer Gescon 1734/MS/SE/DICON/SP, de 12/04/2006 (peça 62, p. 33-35) e Parecer Gescon 197/MS/SE/DICON, de 20/04/2009 (peça 62, p 37-39) e o Despacho 438 MS/SE/FNS/CGAPC (peça 62, p. 40-41) , que aprovaram a execução do Convênio 2241/2003, apontando irregularidades de caráter formal que não inviabilizaram a entrega do objeto pactuado.
5.8.	Alega que a duplicidade de pagamento teria ocorrido apenas após a celebração do Convênio 39/2004, no qual não teve nenhuma participação, uma vez que já estava exercendo função na Coordenação Geral de Hanseníase e Doenças em Eliminação na Secretaria de Vigilância em Saúde.
5.9.	Esclarece que o Convênio 2241/2003 teve sua execução acompanhada por meio do sistema de convênios GESCON, no qual a instituição deve estar obrigatoriamente cadastrada e habilitada para a celebração do convênio. O sistema permite uma análise técnica do plano de trabalho e todo o acompanhamento financeiro, facilitando sua prestação de contas. 
5.10.	Informa também que o Ministério da Saúde, por meio da DICON/SP, em seus relatórios parciais, visitas in loco e relatório final de prestação de contas, cumpriu a legislação que disciplinava a celebração de convênios na época. A legislação dispunha que, de acordo com a IN STN nº 01, de 15 de dezembro de 1997 e suas alterações, no seu Artigo nº 31, Parágrafos I e II, a prestação de contas parcial ou final será analisada e será emitido parecer técnico, relativo ao atingimento dos objetivos do convênio, e financeiro, relativo à regular aplicação dos recursos do convênio.
Análise das razões de justificativa da responsável Rosa Castália França R. Soares (CPF XXX.796.405-XX) - peça 62
5.11.	A Sra. Rosa Castália França R. Soares foi ouvida em função da aprovação de celebração de convênio sem Plano de Trabalho detalhado, estando ausentes a descrição de despesas condizentes com o objeto "aperfeiçoamento do processo de produção de vacinas e soros hiperimunes" e produtos resultantes do investimento, contrariando a IN-STN 01/97 em seu art. 2º, II e III. A então Coordenadora Geral do PNI Substituta expõe a irregularidade em suas próprias palavras: "embora tenhamos nos equivocado na escolha do instrumento a ser utilizado para reestabelecer o equilíbrio econômico-financeiro do contrato". Assim, em função de um desequilíbrio econômico-financeiro do contrato 05/2003 - SERCO/FUNASA alegado pela Fundação Butantan, foi celebrado o convênio 2241/2003 sem um objeto específico, com o intuito único de repassar o valor do reajuste. Ainda que tenha confirmado a irregularidade, traz a argumentação de que a fiscalização do convênio foi realizada de acordo com a legislação pertinente.
5.12.	Não é possível a fiscalização de um convênio sem que haja um objeto específico bem delimitado, com todos os custos definidos. No momento em que um convênio é celebrado apenas para repassar o recurso, não há objeto definido. Qualquer fiscalização realizada será apenas formal, sem a finalidade prevista para o instrumento.
5.13.		Em 21/10/2003, a Nota Explicativa assinada pela Sra. Carmen Lucia Miranda Silvera (peça 62, p. 14) explica que o Convênio 2241/2003 seria um reajuste de valores do contrato 05/2003, cujo objeto era o fornecimento de vacinas (Hepatite B) e soros em função de aumento de custos das matérias primas destinadas à produção e ao controle de qualidade. Verifica-se que não há anexado nenhum dado ou cálculo, planilha ou quadro com indicação das matérias primas ou dos insumos do controle de qualidade das vacinas e soros que sofreram alteração em seu custo. Sem que haja a apresentação de uma planilha detalhando tal aumento, como demandado pela legislação dos contratos, não há como comprovar a necessidade de reajuste dos valores das vacinas. 
5.14.	Além da ausência de dados objetivos para justificar tal reajuste, não é possível utilizar um convênio para reajustar um contrato, como indicou a própria responsável quando admite que houve equívoco por sua parte. Se na execução do contrato não há o surgimento das condições previstas na Lei 8.666/93 para reestabelecimento do equilíbrio econômico-financeiro, não há razões para reajustá-lo. Se o Instituto/Fundação Butantan não possuía sequer conhecimento do real custo das despesas, não pode alegar desequilíbrio econômico financeiro do contrato sem trazer informações objetivas, tais como aumento do dólar afetando o custo dos insumos, aumento imprevisível do custo das matérias primas em relação ao valor previsto inicialmente, entre outras.
5.15.	No âmbito do próprio Contrato 05/2003 assinado pelo Presidente da Fundação Butantan, Dr. Isaías Raw, conforme sua cláusula terceira, subcláusula segunda (peça 62, p. 8) : "O preço contratado é fixo e irreajustável, e os valores e o cronograma físico-financeiro encontram-se discriminados na Cláusula Primeira deste Contrato".
5.16.	Assim, fica clara a situação na qual não se verificaram as condições objetivas do desequilíbrio econômico-financeiro previstas na legislação da execução de contratos para sua alteração. Além disso, o fato de utilizar um instrumento inadequado para seu reajuste agravou a situação fática apresentada. 
5.17.	Conforme se verifica na peça 26, p. 12 do TC-Processo 007.704/2013-5 (apensado) , a responsável, na qualidade de Coordenadora Geral Substituta do PNI, aprovou a solicitação de convênio apresentada pela Fundação Butantan, manifestando-se de acordo com o plano de trabalho então apresentado, apesar de ausentes a descrição de despesas condizentes com o objeto do convenio e sem o necessário detalhamento do documento, contrariando a IN-STN 01/97 em seu art. 2º, II e III. Era de se esperar conduta diversa da praticada. Mesmo que já houvesse algum tipo de acerto entre a Fundação Butantan e a Subsecretaria de Assuntos Administrativos do MS para a celebração do convênio, conforme exposto na Nota Explicativa constante da peça 38 do TC apensado, tal circunstância não autoriza a aprovação de plano de trabalho sem descrição detalhada do objeto a ser executado e metas a serem atingidas. Dessa forma, cabe rejeitar as razões de justificativas apresentadas.
Razões de justificativa da responsável Carmen Lúcia Miranda Silvera (CPF XXX.370.881-XX) - peça 61
5.18.	Preliminarmente, a responsável vem esclarecer que integrava a equipe técnica na época da celebração do convênio. Assim, a sua competência consistia na avaliação técnica da necessidade de imunobiológicos para atender a população brasileira. Não caberia a ela a gestão administrativa e financeira pertinente à aquisição dos imunobiológicos.
5.19.	Conforme Parecer Técnico, de 21/10/2003, assinado pela responsável, a solicitação do Instituto Butantan teria sido aprovada em função da necessidade de garantia de fornecimento de vacinas e soros, de qualidade comprovada e no tempo necessário para manutenção do Programa Nacional de Imunizações e de Zoonoses. 
5.20.	Segundo a responsável, a Nota Explicativa, datada de 21/10/2003, traria informações de que a avaliação e definição da necessidade de celebração de convênio para reajuste de preço teria sido da Secretaria de Assuntos Administrativos, em cuja competência estaria a responsabilidade pela gestão administrativa pelas aquisições de imunobiológicos. 
5.21.	O próprio Plano de Trabalho do convênio, datado de 18/9/2003, traria a explicação de que o instrumento a ser celebrado seria necessário a fim de garantir o fornecimento de produtos de qualidade e no tempo necessário. 
5.22.	Em função de todos os dados, o Departamento de Vigilância Epidemiológica se manifestou a favor da celebração do convênio pois, caso contrário, iria comprometer o atendimento da demanda nacional para os imunobiológicos fornecidos pelo Instituto Butantan.
5.23.	Passa a explicar sobre o Programa Nacional de Imunizações (PNI) , que teria hoje uma rede de serviços envolvendo 36 mil salas de vacinas, e, à época, 28 mil, incluindo os Centros de Referência para Imunobiológicos Especiais (CRIE) . Detalha o fato de a política de sustentabilidade do programa estar baseada no fortalecimento do complexo industrial da saúde, com seus principais insumos sendo hoje produzidos por sete laboratórios públicos, para garantir a autossuficiência da produção nacional e alcançar altas coberturas vacinais nos municípios sem haver desabastecimento e sem dependência do mercado. 
5.24.	Passa a explanar sobre a parte operacional do PNI em relação ao público alvo, vacinas do Calendário Nacional de Vacinação e sobre o êxito do Programa para a saúde do país.
5.25.	Transcreve o art. 196 da CF/88, no qual há a definição da saúde como direito de todos e dever do Estado. A relevância da saúde pública estaria no art. 197 da CF/88. Dessa forma, em função desses mandamentos constitucionais, não haveria como obstaculizar a solução de continuidade no recebimento dos imunobiológicos de qualquer dos fornecedores habilitados do PNI. 
5.26.	Os aspectos administrativos, financeiros e jurídico-legais de habilitação, assim como as condições e cláusulas conveniais seriam competência da área meio e não da área técnica. 
5.27.	Alega que como o Ministério aceitou administrativamente, não haveria como o PNI se manifestar em contrário, pois os imunobiológicos do Butantan eram imprescindíveis para atendimento à demanda nacional. A presunção era de que houve observação ao princípio da legalidade que norteia os atos administrativos. Traz também as competências de cada setor da Secretaria de Vigilância em Saúde, confirme Estatuto do Ministério da Saúde aprovado pelo Decreto 4.726, de 9/6/2003.
5.28.	Traz em anexo o Decreto 4.726/2003, Plano de Trabalho do Convênio 2241/2003, Nota Explicativa da celebração do convênio e Parecer Técnico Favorável para a garantia de fornecimento de vacinas e soros para a manutenção do Programa Nacional de Imunizações. 
Análise das razões de justificativa da responsável Carmen Lúcia Miranda Silvera
5.29.	A responsável foi chamada em audiência para trazer suas razões de justificativa em função da aprovação de celebração de convênio com a Fundação Butantan, contrariando o art. 2º, II e III da IN/STN 01/1997, verbis: 
	 Art. 2º O convênio será proposto pelo interessado ao titular do Ministério, órgão ou entidade responsável pelo programa, mediante a apresentação do Plano de Trabalho (Anexo I) , que conterá, no mínimo, as seguintes informações:
 I - razões que justifiquem a celebração do convênio;
II - descrição completa do objeto a ser executado;
III - descrição das metas a serem atingidas, qualitativa e quantitativamente;  
5.30.	Conforme legislação regente à época, são informações mínimas que o Plano de Trabalho deveria trazer. 
5.31.	Em função da utilização de convênio para realizar uma aquisição de produtos, o Ministério da Saúde deveria seguir a legislação correlata. No momento em que houve o reajuste de um contrato por meio de um convênio, este não deveria ser aprovado tecnicamente pois não havia nenhum objeto a ser provido ao Ministério, nenhuma meta a ser atingida, qualitativa ou quantitativamente, somente o repasse de um valor referente a um reajuste de um contrato anterior. 
5.32.	No momento em que houve o uso desse "artifício" para validar o pagamento do montante ajustado, sem que houvesse qualquer tipo de análise quanto às diferenças das matérias primas e insumos dos controles de qualidade dos produtos fornecidos, a área técnica contrariou a lei, pois ratificou a utilização de um convênio unicamente com o intuito de repassar recursos de um suposto desequilíbrio econômico financeiro de um contrato anteriormente celebrado, uma vez que não havia produto específico para o Convênio 2241/2003, sendo os recursos utilizados para a aquisição de insumos e despesas do parque fabril, os quais se incluem nos custos das vacinas e soros produzidos, os quais, por sua vez, foram posteriormente comprados pelo Ministério da Saúde, por meio de outros convênios firmados com a Fundação Butantan.
5.33.	Conforme se verifica na peça 26, p. 12 do TC-Processo 007.704/2013-5 (apensado) , a responsável, na qualidade de Coordenadora de Imunobiológicos, aprovou a solicitação de convênio apresentada pela Fundação Butantan, manifestando-se de acordo com o plano de trabalho então apresentado, apesar de ausentes a descrição de despesas condizentes com o objeto do convenio e sem o necessário detalhamento do documento, contrariando a IN-STN 01/97 em seu art. 2º, II e III. Era de se esperar conduta diversa da praticada, visto ter subscrito a Nota Explicativa constante da peça 38 do processo apensado, na qual afirma que o referido convênio trata-se de reajuste de valores referentes ao Contrato n. 5, de fornecimento de soros e vacinas, em face do contínuo aumento dos custos de matérias primas destinadas à produção e ao controle de qualidade de vacínas e soros, apesar de ausente qualquer tipo de análise quanto às diferenças dos custos das matérias primas e insumos, de modo a justificar o reajuste, estando, portanto, ciente do contexto em que celebrado o ajuste. Mesmo que já houvesse algum tipo de acerto entre a Fundação Butantan e a Subsecretaria de Assuntos Administrativos do MS para a celebração do convênio, tal circunstância não autoriza a aprovação de plano de trabalho sem descrição detalhada do objeto a ser executado e metas a serem atingidas. Dessa forma, cabe rejeitar as razões de justificativas apresentadas.
Razões de justificativa do responsável Expedito José de Albuquerque Luna (CPF 167.404.084- 91) - peça 54
5.34.	O responsável inicia suas razões de justificativa, trazendo o seu currículo desde sua formatura como médico da UFPE até seu concurso para a carreira docente em 2008 pela Universidade de São Paulo (USP) . 	
5.35.	Explica a evolução do Programa Nacional de Imunizações (PNI) e explica que, apesar dos avanços do programa, haveria carência de instrumentos administrativos adequados ao financiamento das fábricas públicas de vacinas. Detalha que foram utilizadas as modalidades de convênios e depois de contratos. Após a extinção do CENEPI e a criação da SVS, houve a determinação da Secretaria Executiva do Ministério no sentido de que o financiamento das fábricas de vacinas seria realizado por meio de convênios. Segundo o responsável, seria um instrumento pouco flexível em função da dinâmica de uma planta de produção de produtos biológicos, sujeitos à variabilidade de seres vivos com desfechos não inteiramente previsíveis. 
5.36.	Ainda explica seu trabalho dentro do DEVEP, detalhando que seu papel, em relação aos convênios celebrados pelo Ministério da Saúde, era atestar a necessidade e oportunidade, considerando parâmetros técnicos, provenientes da análise epidemiológica das características das doenças transmissíveis e do desempenho dos programas de vigilância e controle. Os aspectos administrativos e formais dos convênios eram objeto de outros setores do Ministério da Saúde na SVS e na Secretaria Executiva. 
5.37.	Assim, no caso do convênio em tela, teria sido levado em conta a necessidade de manutenção do adequado suprimento de doses e soros, para que não houvesse desabastecimento dos produtos na rede de serviços do SUS com óbitos de vítimas de acidentes com animais peçonhentos e queda da cobertura vacinal das populações alvo do PNI.
5.38.	Especificamente, no que envolve a aprovação do Convênio 2241/2003, o responsável traz a seguinte explicação: 
	Assim, ao aprovarmos o Convênio 2241/2003, movia-nos a premência de evitar o desabastecimento dos produtos na rede de serviços do SUS. Entendíamos que os aspectos administrativos e formais dos convênios eram objeto de outros setores do Ministério da Saúde, dentro da própria Secretaria de Vigilância em Saúde, e fora dela, na Secretaria Executiva. Pelo que foi apurado não havia um plano de trabalho detalhado para o referido convênio. Ao tentar recuperar a memória fatos ocorridos há doze anos atrás, e em contato com os colegas que conosco trabalhavam à época, lembramos que o plano de trabalho foi considerado desnecessário, por tratar-se apenas de um reajuste de valores, motivado pela grande instabilidade econômica que o país viveu no período que antecedeu e sucedeu a eleição presidencial e a posse da nova gestão federal.
5.39.	Por fim, justifica ainda a duplicidade de pagamento no caso de vacina produzida pelo Instituto Ataulpho de Paiva, lembrando que, apesar de o MS ser o cliente preferencial na aquisição da vacina BCG, há clientes representados pelas clínicas privadas de vacinação e que o volume comprado pelo Instituto Butantan poderia fazer parte desta parcela.
Análise das razões de justificativas trazidas pelo responsável Expedito José de Albuquerque Luna
5.40.	O responsável foi chamado em audiência para trazer suas razões de justificativa em função da aprovação de celebração de convênio com a Fundação Butantan, contrariando o art. 2º, II e III da IN/STN 01/1997. As justificativas do Sr. Expedito José de Albuquerque Luna são baseadas no fato de que haveria necessidade de manutenção do suprimento de vacinas e soros previstos pelo PNI para que não houvesse o desabastecimento de produtos. 
5.41.	Os aspectos formais e administrativos em relação à celebração de convênios não seriam competência de sua área. 
5.42.	O aspecto mais importante da audiência realizada foi o fato de um convênio ter sido celebrado sem que houvesse descrição dos objetos e produtos a serem fornecidos pela Fundação Butantan, nem tampouco metas a serem atingidas, contrariando a legislação correlata aos convênios na administração pública. O próprio responsável declarou que considerou o detalhamento do plano de trabalho como desnecessário, visto o convênio ter sido considerado apenas como reajuste de valores de um contrato anteriormente celebrado. Não há desnecessidade de algo previsto na legislação dos convênios. 
5.43.	Em função da ausência dessas informações mandatórias, os técnicos não poderiam aprovar a celebração do instrumento, passando o fato para os setores responsáveis administrativos, pois tecnicamente não haveria como haver um convênio celebrado nesses termos, cabendo o risco da aprovação da celebração do convênio não à área técnica, mas à administrativa. 
5.44.	No momento em que houve a aquiescência do setor técnico a este instrumento criado pelo setor administrativo, houve irregularidade nos atos realizados pelo responsável, ao qual deve ser aplicada a pena prevista no caso de flagrante desobediência aos mandamentos legislativos, os quais estão previstos na Lei Orgânica deste Tribunal e em seu Regimento Interno. 
5.45.	Além disso, a simples solicitação de reajuste do contrato sem dados objetivos não pode ser considerada para justificar o repasse de mais de 5 milhões de recursos públicos em um convênio celebrado proforma, sem objeto. 
5.46.	Não há como confiar em meras informações verbais de que havia necessidade de um maior repasse do Ministério da Saúde para cobrir os custos referentes às vacinas e soros fornecidos no âmbito do Contrato 05/2003. Haveria a necessidade de inclusão de informações referentes à execução do instrumento contratual para que o Ministério da Saúde permitisse tal medida.
5.47.	Conforme se verifica na peça 26, p. 12 do TC-Processo 007.704/2013-5 (apensado) , o responsável, na qualidade de Diretor do Departamento de Vigilância Epidemiológica, aprovou a solicitação de convênio apresentada pela Fundação Butantan, manifestando-se de acordo com o plano de trabalho então apresentado, apesar de ausentes a descrição de despesas condizentes com o objeto do convenio e sem o necessário detalhamento do documento, contrariando a IN-STN 01/97 em seu art. 2º, II e III. Era de se esperar conduta diversa da praticada. Mesmo que já houvesse algum tipo de acerto entre a Fundação Butantan e a Subsecretaria de Assuntos Administrativos do MS para a celebração do convênio, conforme exposto na Nota Explicativa constante da peça 38 do TC apensado, tal circunstância não autoriza a aprovação de plano de trabalho sem descrição detalhada do objeto a ser executado e metas a serem atingidas. Dessa forma, cabe rejeitar as razões de justificativas apresentadas.
Análise da incidência da prescrição da pretensão punitiva sobre atos irregulares a serem apreciados pelo TCU
5.48.	Em face do exposto, havendo dados suficientes para que os técnicos do MS não aprovassem a celebração do convênio sem um plano de trabalho detalhado, causando prejuízo ao Erário, seria proposta a aplicação de multa aos responsáveis: 
	- Sra. Carmen Lúcia Miranda Silvera (CPF XXX.370.881-XX) , coordenadora de Imunobiológicos do DVE/SVS/MS, à época, em função da aprovação de celebração de convênio sem Plano de Trabalho detalhado estando ausentes a descrição de despesas condizentes com o objeto "aperfeiçoamento do processo de produção de vacinas e soros hiperimunes" e produtos resultantes do investimento, contrariando a IN-STN 01/97 em seu art. 2º, II e III; 
	- Sr. Expedito José de Albuquerque Luna (CPF XXX.404.084-XX) , Diretor do DVE/SVS/MS, à época, em função da aprovação de celebração de convênio sem Plano de Trabalho detalhado estando ausentes a descrição de despesas condizentes com o objeto "aperfeiçoamento do processo de produção de vacinas e soros hiperimunes" e produtos resultantes do investimento, contrariando a IN-STN 01/97 em seu art. 2º, II e III; 
	- Sra. Rosa Castália França R. Soares (CPF XXX.796.405-XX) , Coordenadora Geral do PNI Substituta, à época, em função da aprovação de celebração de convênio sem Plano de Trabalho detalhado estando ausentes a descrição de despesas condizentes com o objeto "aperfeiçoamento do processo de produção de vacinas e soros hiperimunes" e produtos resultantes do investimento, contrariando a IN-STN 01/97 em seu art. 2º, II e III.
5.49.	Entretanto, no curso da realização da análise das razões de justificativa oferecidas nestes autos, adveio o Acórdão 1441/2016-TCU-Plenário, o qual tratou, dentre outros assuntos, da incidência da prescrição da pretensão punitiva sobre atos irregulares a serem apreciados por este Tribunal, adotando-se como regra para auferir a ocorrência da prescrição o prazo de dez anos, nos termos do art. 205 do Código Civil.
5.49.	Em consonância com o disposto no Memorando-Circular n. 24/2016 - Segecex, de 20/6/2016, cabe recuperar algumas informações essenciais do presente processo, com vistas a verificar se ocorreu a prescrição da pretensão punitiva: 
	- data de início da contagem do prazo prescricional: data do fato irregular: 21/10/2003 (data do parecer técnico - peça 26, p. 12 do TC Processo 007.704/2013-5 apenso) ;
	- causas de interrupção do prazo prescricional (citação, audiência ou oitiva realizada pelo TCU) : 10/2/2015, data do Acórdão (Acórdão 552/2015-TCU-Primeira Câmara) que converteu a representação em TCE e determinou as audiências dos responsáveis (peça 49 do TC apensado Processo 007.704/2013-5) .  
5.50.	Ante a análise desenvolvida, face à constatação do transcurso de mais de dez anos desde o fato gerador até a medida que autorizou as audiências dos responsáveis pelo TCU, resta caracterizada a prescrição da pretensão punitiva deste Tribunal quanto ao ato irregular atribuído às Sras. Carmen Lúcia Miranda Silvera e Rosa Castália França R. Soares e ao Sr. Expedito José de Albuquerque Luna, com fundamento no disposto no subitem 9.1 do Acórdão 1441/2016-TCU-Plenário, sessão de 8/6/2016, prolatado no âmbito do TC Processo 030.926/2015-7. Transcreve-se abaixo o item 5 do voto do Relator, referente ao Acórdão 1441/2016-TCU-Plenário:
Antes de passar ao exame das principais nuances que envolvem o instituto da prescrição no âmbito do TCU, convém esclarecer que as discussões aqui travadas não dizem respeito ao débito, dado que este possui natureza jurídica completamente distinta das sanções. Lembro que o ressarcimento ao erário é imprescritível, nos termos do art. 37, § 5º, da Constituição, da Súmula TCU 282 e da reiterada jurisprudência do Supremo Tribunal Federal (MS 26210/DF, Rel. Min. Ricardo Lewandowski, Pleno, j. 4/9/2008, DJe 9/10/2008, dentre outros) . 
5.51.	Em que pese a caracterização da irregularidade, não há possibilidade de aplicação de multa aos responsáveis, posto que se constatou a ocorrência da prescrição da pretensão punitiva, face ao  transcurso de mais de dez anos desde o fato gerador, sem que tenha ocorrido citação, audiência ou oitiva realizada pelo TCU, situação essa que impede o exercício da punição por meio da aplicação de multa quanto às irregularidades detectadas nos presentes autos, conforme disposto no subitem 9.1 do Acórdão 1441/2016-TCU-Plenário, sessão de 8/6/2016, prolatado no âmbito do TC Processo 030.926/2015-7.
Razões de justificativa dos responsáveis Rubens Zapata Moreno (CPF XXX.860.088-XX) , Francisco Makoto Ohashi (CPF XXX.702.438-XX) e Marlene Aparecida Mazzo (CPF 011.914.18847) 
6.	Os responsáveis Marlene Aparecido Mazzo (peça 29) , Francisco Makoto Ohashi (peça 30) e Rubens Zapata Moreno (peça 31) apresentam os mesmos argumentos como razões de justificativa para a irregularidade apontada.	Foram todos chamados em audiência em função das aprovações do Convênio 2241/2003 pelo Ministério da Saúde, exarando pareceres (Parecer GESCON 2733, de 9/8/2012 e Parecer GESCON 1417, de 7/5/2013) nos quais houve a omissão na análise das irregularidades apontadas pela CGU em seu relatório de auditoria 195443/2007, de 18/06/2007.
6.1.	Em síntese, a argumentação trazida aos autos baseia-se no fato de a Divisão de Convênios em São Paulo ter reanalisado somente o Convênio 2241/2003, com o entendimento de que a revisão do Convênio 39/2004 seria de competência da DLOG/Departamento de Logística em Saúde/MS, em função de a sua análise não ser mais responsabilidade da Divisão de Convênios do Fundo Nacional de Saúde (FNS) , não havendo seu trâmite pelo setor. 
6.2.	Destacam que as justificativas trazidas pela Fundação Butantan quanto aos apontamentos trazidos pelo Relatório de Fiscalização nº 195443/2007, foram consideradas suficientes para sanar as impropriedades apontadas no Parecer GESCON n.º 2733 de 09/08/2012, sendo emitido o Parecer Gescon n.º 1417 de 07/05/2013, aprovado com impropriedades.
6.3.	Ressaltam que, tanto na análise da apresentação da Prestação de Contas, quanto na reanálise com a recepção de documentação complementar, o documento referente à Nota Fiscal 1118 de 23/12/2004 foi apresentado, no valor de R$ 255.237,00 (duzentos e cinquenta e cinco mil duzentos e trinta e sete reais) , emitido pela Fundação Ataulpho de Paiva, e pago com recurso do Convênio 2241/2003, devidamente identificado e relacionado nos anexos de prestação de contas, bem como o valor debitado da conta específica do convênio, conforme disposições da IN/STN 01/97. 
6.4.	Com relação à Nota Fiscal 015766 de 28/04/2005, emitida pela Fundação Butantan/SP, não havia nenhum conhecimento de sua existência, uma vez que não fazia parte do rol de documentos apresentados a título de prestação de contas no Convênio 2241/2003, e ainda não foi objeto de citação no Relatório de Fiscalização, somente foi conhecida a partir de solicitação em 14/04/2015, complementada no dia 15/04/2015, de cópia do TC Processo 007.704/2013-5 e do TC Processo 003.393/2015-1 junto a esse Tribunal.
6.5.	Também destacam o fato de ter ocorrido um lapso temporal entre a emissão da Nota Fiscal 1118, de 23/12/2004 referente ao Convênio 2241/2003 para a compra da vacina BCG e a Nota Fiscal 015766, de 28/04/2005 referente ao Convênio 39/2004. Também trazem documentação da tramitação do Convênio 39/2004 (peças 29, 30 e 31, p. 5-8) , além de registro do convênio no SIAFI (peças 29,30 e 31, p. 9-13) . 
Análise das razões de justificativa dos responsáveis Marlene Aparecido Mazzo, Francisco Makoto Ohashi e Rubens Zapata Moreno
6.6.	Não podem ser aceitos como argumentos de defesa válidos os fatos apresentados pelos responsáveis pela aprovação da prestação de contas do convênio. A partir do momento em que há um Relatório de Fiscalização da CGU apontando a duplicidade de pagamentos em inúmeros convênios celebrados com o Ministério da Saúde, dentre outras irregularidades, não poderia a Divisão de Convênios em São Paulo do Ministério da Saúde alegar que a reanálise foi realizada apenas no Convênio 2241/2003 e que ocorreram apenas falhas formais na sua execução.
6.7.	 Ao ter conhecimento das irregularidades apontadas na fiscalização realizada pelos auditores da CGU, haveria a necessidade de confirmar tais dados, solicitando dados da DLOG/MS, questionar o convenente e não aprovar o convênio, ainda que não houvesse responsabilidade formal do setor pela análise dos outros convênios em função de mudanças realizadas dentro do MS no tocante à aquisição das vacinas da Fundação Butantan. A própria introdução do Parecer GESCON 1417 de 07/05/2013 (TC-Processo 007.704/2013-5, apensado, peça 40, p. 30-34) , traz a justificativa para reanálise do convênio:
Face a recepção de Relatório de Fiscalização n° 195443/2007, datado de 18/06/2007 da Controladoria Geral da União - Secretaria Federal de Controle Interno - SFC/CGU, foí desarquivado o presente processo, aprovado por meio de Parecer GESCON n° 197 de 20/04/2009 visando reanálise de execução, em vistos dos apontamentos nele constantes.
6.8.	Dentro das responsabilidades do setor da Divisão de Convênios, os técnicos resolveram ignorar os apontamentos da CGU quanto às ocorrências verificadas no convênio, um dos fatores que geraram a reanálise do convênio em tela, fazendo com que as informações trazidas fossem avaliadas apenas como uma observação inócua, uma vez que não há sequer menção às irregularidades apontadas pela CGU nos pareceres dos técnicos do MS. O que se destaca e o que se analisa aqui é a desconsideração de fatos importantes pelos técnicos responsáveis na análise da prestação de contas do convênio e não a responsabilidade de cada setor em relação aos convênios envolvidos na irregularidade.
6.9.	Uma vez conhecido o teor do relatório de fiscalização da CGU, era mister dos técnicos responsáveis questionar o convenente e a área técnica do MS para obter dados, documentos e/ou justificativas quanto às irregularidades indicadas pelo órgão.
6.10.	O fato de não constar na prestação de contas do Convênio 2241/2003 a Nota Fiscal 015766, de 28/4/2005 (TC-Processo 007.704/2013-5, apensado, peça 37, p. 4) , emitida pela Fundação Butantan no Convênio 39/2004, comprovando a aquisição das vacinas BCG provenientes do Instituto Ataulpho de Paiva, conforme Nota Fiscal 1118, de 23/12/2004 (TC-Processo 007.704/2013-5, apensado, peça 37, p. 2) , emitida, por sua vez, no âmbito do Convênio 2241/2003, alegando desconhecimento de tal documento não pode ser acatado, uma vez que há tal informação no relatório da CGU: 
Com recursos deste convênio, a Fundação Butantan adquiriu, em 23/12/2004, 571.000 doses da vacina BCG, da Fundação Ataulpho de Paiva, pelo valor total de R$ 255.237,00. Esse lote de vacina foi fornecido ao Ministério da Saúde, para atender demanda acordada por meio do Convênio n° 39/2004; pelo mesmo valor pago à outra instituição.
6.11.	Assim, apesar de não haver a Nota Fiscal específica junto aos autos do Convênio 2241/2003, houve a informação da irregularidade no item 06 do Relatório de Fiscalização 195443/2007, datado de 18/06/2007 da CGU, dado referente ao convênio citado, a qual os responsáveis ignoraram em sua reanálise.
6.12.	Quanto ao lapso temporal entre a emissão da Nota Fiscal e a prestação de contas do Convênio 39/2004, não podem os responsáveis alegarem problemas relativos à análise do convênio, uma vez que o Relatório de Fiscalização da CGU foi emitido em 2007 e a reanálise da prestação de contas ocorreu em 2012.
6.13.		Em face do exposto, havendo dados suficientes para que os técnicos da Divisão de Convênios do Ministério da Saúde em São Paulo ao menos questionassem a execução do Convênio 2241/2003 quanto às irregularidades apontadas pela CGU antes de aprovar sua prestação de contas, propõe-se a rejeição das razões de justificativas e a aplicação de multa aos responsáveis: 
a)	 Rubens Zapata Moreno (CPF XXX.860.088-XX) técnico responsável pelo Parecer GESCON 1417, de 7/5/2013, sem que houvesse qualquer análise das irregularidades apontadas pela CGU em seu relatório de auditoria 195443/2007, de 18/06/2007, no tocante aos pagamentos em duplicidade realizados pelo Ministério, contrariando art. 31, § 1º, da IN-STN 01/97 (TC-Processo 007.704/2013-5, apensado, peça 40, p. 30-34) ;
b)	 Francisco Makoto Ohashi (CPF XXX.702.438-XX) , Chefe de Serviço de Acompanhamento e Análise de Prestação de Contas da Divisão de Convênios em São Paulo, técnico responsável pela aprovação do parecer GESCON 2733, de 9/8/2012 e do Parecer GESCON 1417, de 7/5/2013 sem que houvesse qualquer análise das irregularidades apontadas pela CGU em seu relatório de auditoria 195443/2007, de 18/06/2007, no tocante aos pagamentos em duplicidade realizados pelo Ministério, contrariando art. 31, § 1º, da IN-STN 01/97 (TC-Processo 007.704/2013-5, apensado, peça 40, p. 2-5, 30-34) ;
c)	 Marlene Aparecida Mazzo (CPF XXX.914.188-XX) , Chefe da Divisão de Convênios em São Paulo, responsável pela aprovação do Parecer GESCON 2733, de 9/8/2012 e do Parecer GESCON 1417, de 7/5/2013 sem que houvesse qualquer análise das irregularidades apontadas pela CGU em seu relatório de auditoria 195443/2007, de 18/06/2007, no tocante aos pagamentos em duplicidade realizados pelo Ministério, contrariando art. 31, § 1º, da IN-STN 01/97 (TC-Processo 007.704/2013-5, apensado, peça 40, p. 2-5, 30-34) ;
d)	 Diego de Angelo Polizio (CPF XXX.981.978-XX) , técnico responsável pelo Parecer GESCON 2733, de 9/8/2012, por ter ignorado a irregularidade apontada pela CGU no relatório de auditoria 195443/2007, de 18/06/2007, quanto à duplicidade de pagamento no convênio 2241/2003 (SIAFI 497406) , contrariando art. 31, § 1º, da IN STN 01/97 (TC-Processo 007.704/2013-5, apensado, peça 40, p. 2-5) , o qual está sendo considerado revel, conforme análise constante dos itens 3.2 e 3.3 desta instrução.
6.14.	A prescrição da pretensão punitiva não ocorreu no caso dos técnicos da Divisão de Convênio em São Paulo do MS, uma vez que o ato irregular consiste em suas reanálises das prestações de contas do Convênio 2241/2003, as quais ocorreram nos anos de 2012 e 2013. 
6.15.	Deve-se ressaltar, no entanto, que se considera a gravidade das irregularidades dos responsáveis Carmen Lúcia Miranda Silvera (CPF XXX.370.881-XX) , coordenadora de Imunobiológicos do DVE/SVS/MS, à época, Expedito José de Albuquerque Luna (CPF XXX.404.084-XX) , Diretor do DVE/SVS/MS, à época, Rosa Castália França R. Soares (CPF XXX.796.405-XX) , Coordenadora Geral do PNI Substituta, à época, responsáveis pela aprovação do plano de trabalho do convênio, maior que as dos presentes responsáveis, envolvidos na aprovação da prestação de contas do convênio, cuja proposta de encaminhamento será a de imputação de multa. Somente em função do transcurso do prazo de 10 anos desde o fato irregular, houve o impedimento do exercício da pretensão punitiva do TCU quanto às irregularidades efetivadas pelos técnicos do PNI do MS.
Alegações de defesa do Dr. Isaías Raw (CPF XXX.360.538-XX) - peça 28
7.	Em resposta à primeira citação, o Dr. Isaías Raw inicia suas alegações com a descrição de sua história junto ao Instituto Butantan, indicando suas atividades na Universidade de São Paulo. 
7.1.	O Dr. Isaías traz a informação de que o TCU teria confundido os ressarcimentos dos produtos fornecidos pelo Instituto Butantan, em valores compatíveis com os dos fundos internacionais da OPAS/UNICEF, com auxílios para substituição de equipamentos obsoletos, novos equipamentos para novas fábricas, insumos para desenvolvimento de novas vacinas e adjuvantes.
7.2.	Traz justificativa quanto à falta de documentação inserta aos autos ou mais informações dos funcionários pelo fato de ter sido afastado da administração do Instituto e da Fundação Butantan, não tendo acesso a colaboradores, nem à documentação da época. Declara que realizava auditorias na Fundação Butantan todos os anos, sempre com empresas diferentes, mas que tal medida não teria garantido a inexistência de irregularidades. 
7.3.	Declara que a Fundação Butantan foi criada para permitir uma maior rapidez de ações e decisões, o que seria fundamental para atender bem à sociedade. 
7.4.	Informa que o Ministério da Saúde teria aprovado o parecer GESCON, arquivando o processo relativo ao Convênio 102/2005. Traz o dado de que o MS seria pressionado a ressarcir e financiar o Instituto Butantan em vez da Fundação Butantan, de maneira pela qual impediu a utilização dos recursos em 2015 e o atendimento de emergências para produção de imunobiológicos.
7.5	Traz sumário curricular (peça 28, p. 6) e outras informações institucionais do Instituto/Fundação Butantan (peça 28, p. 7-9) .
7.6	Na segunda citação, não houve a apresentação de documentação com as alegações de defesa pelo responsável.
Análise das alegações de defesa do Dr. Isaías Raw
7.7.	O Dr. Isaías Raw não traz nenhuma informação ou documentação relevante como alegações de defesa para as irregularidades apontadas, declarando apenas que houve uma confusão do TCU na verificação dos objetos do contrato de fornecimento dos imunobiológicos e dos convênios. Também traz a alegação do arquivamento de um convênio sem conexão com as irregularidades relacionadas com a citação.  Desse modo, não há o que modificar no entendimento da citação realizada.
7.8	Verifica-se que o Dr. Isaías Raw teve seu afastamento das funções de Presidente do Instituto e da Fundação Butantan decretado em 2009, em função de irregularidades encontradas nas entidades que permitiram um desfalque de cerca de R$ 35 milhões. A ausência de controles internos e segregação de funções com inexistência de setores administrativos para controlar o fluxo de caixa e despesas com serviços não prestados permitiu que funcionários de segundo escalão da Fundação Butantan desviassem tal montante do cofre da entidade. 
7.9	Em função de não ter montado uma estrutura administrativa compatível com a Fundação Butantan, resultando em procedimentos como a transferência de recursos repassados em sede de convênio para conta comum da Fundação, bem como solicitar reajuste de contrato de fornecimento sem dados objetivos para provar o desequilíbrio econômico financeiro, cabe responsabilizar o Presidente, à época, afastando a boa-fé objetiva do gestor. A proposta será de julgar irregulares as contas do Dr. Isaías Raw, imputar o débito e aplicar multa em função da não comprovação da boa e regular aplicação dos recursos do Convênio 2241/2003 (SIAFI 497406) , cujo objeto era o aperfeiçoamento do processo de produção de vacinas e soros hiperimunes, decorrente das seguintes irregularidades:
	a) reajuste de valores do contrato 05/2003 - SERCO/FUNASA, cuja solicitação foi realizada pela Fundação Butantan fora de sua vigência, sem apresentação de planilha de custos para justificar o alegado desequilíbrio econômico financeiro, contrariando a Lei 8.666/93, em seu art. 65, II, 'd', e também indo de encontro à cláusula terceira, subcláusula segunda do próprio instrumento contratual, que determinava ser o preço ajustado fixo e irreajustável, o que resultou na celebração com o Ministério da Saúde do convênio 2241/2003, sem objeto detalhado a ser executado, sem plano de trabalho e sem metas detalhadas a serem atingidas, contrariando o art. 2º, incisos I, II e III e § 1º da IN STN 01/97, o que propiciou a irregularidade dos recursos transferidos mediante o convênio em questão e o consequente débito;
	b) utilização dos recursos transferidos mediante o Convênio 2241/2003 em finalidade diversa da estabelecida no respectivo termo, cujo objeto era o aperfeiçoamento do processo produtivo de vacinas e soros, enquanto que os recursos foram empregados na produção de vacinas e soros, caracterizando a situação prevista no art. 7º, XII, alínea c da IN STN 01/97, que impõe a obrigatoriedade de restituição dos recursos, bem como infringência ao art. 8º, IV, da mesma norma e à cláusula segunda, II, 2.2 do termo de convênio.
Alegações de defesa da Fundação Butantan (CNPJ 61.189.445/0001-56) - peças 60 e 83
8.	A Fundação Butantan  apresenta um histórico do processo, descrevendo a tramitação da Tomada de Contas Especial. Faz exposição dos princípios do Estado Democrático de Direito em matéria administrativa.
-  Dos princípios legais do Estado Democrático de Direito - Da Segurança Jurídica conferida pela aplicação da Lei - Da presunção de inocência em matéria administrativa
8.1.	Inicia suas alegações afirmando que o ordenamento jurídico em um Estado Democrático de Direito não atribuiria status de verdade àquilo que não pode ser comprovado.
8.2	A Fundação Butantan traz o princípio da presunção de inocência conforme art. 5º, LVII, da CF/88. Declara que a aplicação de tal princípio pode ser aplicada no direito administrativo sancionador, em todo e qualquer processo, como o caso do processo administrativo disciplinar. Traz doutrina e jurisprudência do STF. 
8.3.	Das argumentações, alega que a unidade técnica deveria cotejar analiticamente as contas de todos os convênios para provar as irregularidades alegadas, o que não teria ocorrido, comprovando assim o entendimento equivocado da Secex-SP.
- Análise
8.4.	O processo administrativo disciplinar não se confunde com o processo de Tomada de Contas Especial (TCE) . Desse modo, não é possível estender as doutrinas e jurisprudências referentes a esse tipo de processo administrativo aos presentes autos.
8.5.	A tomada de contas especial - TCE encontra-se definida no art. 2º da Instrução Normativa TCU 71/2012 e no art. 82 da Portaria Interministerial MPOG/MF/CGU 507/2011:
"Tomada de Contas Especial é um processo administrativo devidamente formalizado, com rito próprio, para apurar responsabilidade por ocorrência de dano à administração pública federal, com apuração de fatos, quantificação do dano, identificação dos responsáveis e obter o respectivo ressarcimento." (art. 2º, caput, da IN/TCU n.º 71/2012) .  
"A Tomada de Contas Especial é um processo devidamente formalizado, dotado de rito próprio, que objetiva apurar os fatos, identificar os responsáveis e quantificar o dano causado ao Erário, visando ao seu imediato ressarcimento." (art. 82 da Portaria Interministerial MPOG/MF/CGU n.º 507/2011) . 
8.6.	Segundo o próprio Supremo Tribunal Federal, a TCE não é um procedimento administrativo disciplinar e sim uma medida que tem por objetivo proteger a coisa pública:
A tomada de contas especial não consubstancia procedimento administrativo disciplinar. Tem por escopo a defesa da coisa pública, buscando o ressarcimento do dano causado ao erário. Precedente (MS 24.961, Rel. Min. Carlos Velloso, DJ de 4-3-2005) . (MS 25.880, Rel. Min. Eros Grau, julgamento em 7-2-2007, Plenário, DJ de 16-3-2007) .
8.7.	Desse modo, não prospera a alegação trazida pela Fundação Butantan.
8.8.	Ressalta-se também que a citação foi novamente realizada em função de outras irregularidades, distintas do pagamento em duplicidade de convênios celebrados pela Fundação Butantan com o Ministério da Saúde, o qual é consequência lógica das irregularidades observadas, as quais envolvem o recebimento de verbas federais no âmbito do Convênio MS 2241/2003, celebrado sem objeto detalhado a ser executado e sem plano de trabalho, sem metas detalhadas a serem atingidas, contrariando o art. 2º, incisos I, II e III e § 1º da IN STN  01/97, com o intuito de alterar um contrato anterior (MS 05/2003) , já fora de sua vigência, sem ter apresentado nenhuma planilha de custos para justificar o reequilíbrio econômico financeiro, contrariando a Lei 8.666/93, em seu art. 65, II, 'd', e a cláusula terceira, subcláusula segunda do próprio instrumento contratual. Além disso, a citação foi motivada, também, pela utilização dos recursos transferidos mediante o Convênio 2241/2003 em finalidade diversa da estabelecida no respectivo termo, cujo objeto era o aperfeiçoamento do processo produtivo de vacinas e soros, enquanto que os recursos foram empregados na produção de vacinas e soros, caracterizando a situação prevista no art. 7º, XII, alínea c da IN STN 01/97, que impõe a obrigatoriedade de restituição dos recursos, bem como infringência ao art. 8º, IV, da mesma norma e à cláusula segunda, II, 2.2 do termo de convênio.
8.8.1.	Ademais, é de se ressaltar que a jurisprudência desta Corte de Contas há muito consolidou o entendimento de que constitui ônus do gestor a produção das evidências necessárias para comprovar o adequado uso dos recursos públicos que lhe foram confiados, consoante disposições contidas no art. 70, parágrafo único, da Constituição Federal, e no art. 93 do Decreto-Lei 200/1967.
- DAS QUESTÕES PRELIMINARES
- Do obrigatório dever de esgotamento das medidas administrativas internas para a elisão do suposto dano
8.9	A Fundação Butantan traz o argumento de que não houve o esgotamento das medidas administrativas internas para a elisão do suposto dano ao Erário.
8.10	Segundo a Fundação, não teria havido questionamento, notificação ou ciência para prestar esclarecimento sobre as supostas irregularidades ocorridas no âmbito do Convênio MS 2241/2003 (SIAFI 497406) , conforme previsto pela IN/TCU 071/2012 nos artigos 3º e 4º, pois seria dever da autoridade competente de dar oportunidade aos responsáveis para prestação de esclarecimentos ou devolução dos valores referentes ao suposto dano. 
8.11.	Declara que a CGU e o Ministério da Saúde teriam o dever de esgotar as medidas administrativas internas para a reparação do suposto dano, conforme doutrina e interpretação literal da IN/TCU 071/2012.
- Análise
8.12.	Está previsto na legislação referente ao controle externo do TCU que o Tribunal de Contas, ao exercer a fiscalização que lhe compete, caso venha a identificar desfalque, desvio de bens ou outra irregularidade de que resulte dano ao Erário, com indícios suficientes para estabelecer o nexo de causalidade entre autoria e existência de débito quantificável, deverá converter o processo em TCE (art. 47, LOTCU; art. 252, RITCU) , exceto se o débito apurado estiver abaixo do limite para instauração - atualmente R$ 75 mil, de acordo com a IN TCU 71/2012.
8.13.	O que se objetiva com a conversão é justamente obter de forma mais célere o ressarcimento ao Erário e responsabilizar o agente público transgressor (ou a ele equiparado) , e tal propósito é realizado mediante o julgamento das contas e, se for o caso, a execução judicial do título executivo constituído com a condenação dos responsáveis em débito.
8.14.	A TCE normalmente passaria pelas fases interna e externa, mas existe exceção que é aquela originada de conversão pelo Tribunal de Contas de um processo de fiscalização.
8.15.	É o que ocorreu no caso concreto. Após inspeção realizada na Fundação Butantan em função das irregularidades apontadas pela CGU, foram constatadas irregularidades com dano ao Erário e indícios suficientes para estabelecer nexo de causalidade entre autoria e existência de débito quantificável. Desse modo, foi proposta a conversão dos autos em TCE, a qual foi acatada pelo Ministro Relator, conforme previsão da Lei Orgânica deste Tribunal em seu art. 47 e também do Regimento Interno em seu art. 252. Portanto, o fato de não ter havido o esgotamento das medidas administrativas internas para a elisão do suposto dano em nada invalida a conversão dos autos em TCE e a realização de citação da Fundação Butantan e do ex-presidente Dr. Isaías Raw, dando oportunidade aos responsáveis de trazer esclarecimentos quanto às irregularidades apontadas, no âmbito destes autos de TCE em função do princípio do contraditório e ampla defesa.
8.15.1.	Cumpre esclarecer que, de acordo com o entendimento pacificado por este Tribunal, na fase interna da TCE ainda não se tem propriamente um processo, mas sim mero procedimento de controle, já que ainda não se estabeleceu um litígio. Nessa fase inicial, embora haja a previsão de notificação para que o responsável traga aos autos os documentos que entenda úteis para o esclarecimento da situação, a ausência desta notificação ou citação não invalida os atos processuais adotados no âmbito da Corte de Contas (Acórdão 3487/2010-TCU-Primeira Câmara, 4.737/2008 - TCU - 2ª Câmara, 2.041/2008 - TCU - 2ª Câmara, 1.941/2008 - TCU - Plenário, 2.998/2008 - TCU - 2ª Câmara, 2.599/2008 - TCU - 2ª Câmara e 1.467/2008 - TCU - Plenário) . Isso ocorre porque o momento próprio para a defesa do responsável é a fase externa da TCE, ou seja, no âmbito dos Tribunais de Contas. É nessa segunda fase que devem ser observados os princípios constitucionais da ampla defesa e do contraditório, com a rigorosa observância do devido processo legal, consubstanciado na Lei 8.443, de 16 de julho de 1992, e demais normas pertinentes. No caso, os princípios constitucionais do contraditório e da ampla defesa se concretizaram com as citações válidas realizadas por este Tribunal, concessão de vista e cópia dos autos, deferimento de sucessivos pedidos de prorrogação de prazo e exame das alegações de defesa aduzidas pelo responsável, mediante seus procuradores devidamente constituídos.
- Do decurso do lapso temporal superior a 10 anos e da impossibilidade material para o exercício pleno do contraditório e da ampla defesa
8.16.	Segundo a responsável, o relatório da Secex-SP teria se baseado totalmente no Relatório de Fiscalização 195443/2007 da CGU. As irregularidades teriam sido atribuídas pela Controladoria Geral da União ao Ministério da Saúde, tendo isentado a Fundação Butantan. 
8.17.	Alega que a Fundação Butantan jamais foi notificada para prestar quaisquer esclarecimentos sobre as irregularidades apontadas ou ressarcir qualquer quantia em função da duplicidade de pagamentos. 
8.18.	Declara que o suposto dano ao Erário teria ocorrido em razão de a Fundação Butantan ter recebido valores provenientes do Convênio 2241/2003 (SIAFI 497406) que custearam vacinas e soros, os quais, por sua vez foram fornecidos ao Ministério da Saúde, como objeto de outros convênios (39/2004, 62/2004, 13/2005, 28/2005 e 10/2006) , sendo novamente remunerados, configurando assim a duplicidade de pagamento por parte do Ministério da Saúde, causando prejuízo ao Erário, conforme previsto no art. 38, III da IN STN 01/97. 
8.19.	Declara que a instrução do relatório teria se resumido a uma tabela informativa com as datas dos repasses referentes ao Convênio 2241/2003.
8.20.	Assim, conforme continua a argumentação da Fundação, os repasses do Convênio 2241/2003 ocorreram em 15/03/2004, 17/05/2004 e 10/12/2004, e a citação da Fundação Butantan ocorreu em 13/04/2015. Assim, haveria a ocorrência de lapso temporal de mais de 10 anos, o que levaria à dispensa da instauração da TCE, conforme previsto no art. 6º, II, da IN/TCU 071/2012.
8.21.	Em função do lapso temporal de mais de 10 anos entre a ocorrência dos fatos e a primeira notificação da Fundação Butantan, seria materialmente impossível o pleno exercício da ampla defesa nestes autos. Assim, alega que a gestão e responsabilidade pelo acompanhamento da execução físico-financeira, da prestação de contas e da guarda dos documentos pertinentes aos convênios celebrados ficaria a cargo dos próprios laboratórios executores e seus respectivos colaboradores que, uma vez desligados da Instituição em razão de dispensa ou de aposentadoria, levaram consigo parte do histórico necessário à elaboração da presente defesa.
8.22.	Assim, após mais de 10 anos da ocorrência de tais fatos, mostra-se impossível a localização de documentos e testemunhas suficientes para esclarecer os fatos e, consequentemente, subsidiar a defesa.
8.23.	Alega que somente no ano de 2010, por ocasião da criação do Setor de Convênios pela nova administração da Fundação Butantan, é que houve uma efetiva centralização das responsabilidades de acompanhar a execução físico-financeira, apresentar as prestações de contas e, inclusive, promover o arquivamento lógico e organizado, em ambiente limpo e adequado, de documentos pertinentes aos repasses de recursos recebidos pela Instituição para o desenvolvimento de projetos
9.24.	Traz jurisprudência do TCU para esses casos (TC Processo 028.849/2011-6 e outros) . Traz também jurisprudência sobre o prazo prescricional das sanções aplicadas pelo TCU (Acórdão 1441/2016-TCU-Plenário, Acórdão 8804/2016-TCU-Segunda Câmara) , além de caso envolvendo prazo superior a 10 anos entre o fato gerador da TCE e a notificação do responsável pela autoridade administrativa competente. Alega a inexistência de pressupostos válidos para a instauração de TCE.
- Análise
9.25.	A Fundação Butantan indica que a CGU atribuiu irregularidades somente ao Ministério da Saúde, não imputando responsabilidade à entidade. As irregularidades apontadas pela CGU ao MS são objeto de audiência dos técnicos responsáveis do MS nos presentes autos. Há também de se ressaltar que o TCU não fica adstrito aos achados e relatórios da CGU, a qual possui procedimentos e trâmites próprios. 
8.26.	Foi realizada inspeção na Fundação Butantan por esta Unidade Técnica, originada por informações do MPF, o qual encaminhou o Relatório de Fiscalização 195113/2007 da CGU. Após obtenção de documentos e outras informações nessa fiscalização, foi identificado dano ao Erário e seus responsáveis foram determinados. Posteriormente, o Ministro Relator determinou, por meio do Acórdão 552/2015-TCU-Primeira Câmara, a conversão dos autos da representação em TCE. 
8.27.	Quanto ao decurso do lapso temporal de 10 anos previsto no art. 6º, II, da IN TCU 71/2012 como hipótese de dispensa de instauração de TCE, verifica-se que o dispositivo em questão é expresso em autorizar referida dispensa somente quando houver transcorrido prazo superior a dez anos entre a data provável de ocorrência do dano e a primeira notificação dos responsáveis pela autoridade administrativa competente. 
8.28.	Os recursos provenientes do Convênio 2241/2003 foram repassados à Fundação Butantan durante os exercícios 2003/2004. Em 2007, a entidade foi objeto de fiscalização da Controladoria-Geral da União, por meio do Relatório de Fiscalização 195443/2007, no qual constaram as irregularidades pelas quais a Fundação Butantan foi citada nesta TCE, conforme excertos transcritos a seguir (TC-Processo 007.704/2013-5, apensado, peça 40, p. 12-14) :
04. Utilização da figura do Convênio para reajustar vacinas e soros fornecidos ao longo do ano de 2003, por meio de Contrato de fornecimento. Reajuste retroativo de soros e vacinas fornecidos. Falta de detalhamento no Plano de Trabalho.
04.01. Em nota explicativa, às fls. 10 do Processo n°25100.042.647/2003-62, elaborada pelo Departamento de Vigilância Epidemiológica, consta informação de que o convênio ora abordado trata de reajuste de valores referentes ao Contrato n°5, de fornecimento de soros e vacinas, em função de aumento de custos de matérias primas destinadas à produção e ao controle de qualidade de vacinas e soros.
04.02. Neste mesmo documento, consta a indicação do cálculo considerado para o reajuste da vacina contra Hepatite B e dos soros, fornecidos no ano de 2003, que resultou no valor de R$5.329.705,00, valor este considerado para assinatura do convênio. Entretanto, não consta nesta informação os critérios utilizados para composição dos novos preços das vacinas e soros e nem análise da situação financeira da Entidade, que demonstrassem a situação de desequilíbrio financeiro do contrato ou a impossibilidade da Entidade suprir a demanda de soros e vacinas sem o auxílio do Ministério da Saúde.
04.03. Tal situação configuraria, caso tivesse sido formalizada na forma de contrato, concessão de reajuste retroativo das vacinas e soros fornecidas ao longo de 2003.
04.04. Analisando o plano de aplicação constante no Plano de Trabalho, observamos que o mesmo separa a utilização dos recursos em materiais de consumo e serviços de terceiros -pessoa física, sem indicação de detalhamento para execução dessas despesas.
04.05. Como não havia detalhamento das despesas a serem realizadas no Plano de Trabalho, a Fundação Butantan utilizou os recursos para financiar a produção de vacinas e soros que posteriormente seriam fornecidos ao Ministério da Saúde.
04.06. Conforme relatado no item 06, esses fornecimentos resultaram em pagamentos em duplicidade, pois o Ministério da Saúde remunerou os soros e vacinas entregues, por preço unitário, sem considerar que a produção havia sido financiada com recursos deste convênio.
05. Incompatibilidade entre as despesas previstas no plano de trabalho com o objetivo proposto no Termo de Convênio.
05.01. O Plano de Trabalho apresentado previa gastos de R$4.360.000,00 em material de consumo e R$1.129.705,00 em serviços de terceiros - pessoa jurídica, sem indicação de detalhamento das despesas a serem realizadas. Não consta no Plano de Trabalho e no Termo de Convênio a menção a nenhum mecanismo (na forma de indicadores de desempenho) que permita mensurar graus de melhoria no processo produtivo.
05.02. Por meio da Solicitação de Fiscalização SF n°08/2007 esta Equipe de Fiscalização solicitou à Entidade que informasse como a aplicação dos recursos, na forma prevista no plano de trabalho, contribuiu para o aperfeiçoamento do processo produtivo das vacinas e soros hiperimunes e para modificações no processo produtivo.
05.03. Em resposta ao questionamento, a Entidade informou que:
"O atendimento as necessidades do Programa Nacional de Imunização do Ministério da Saúde, requer que as vacinas estejam a disposição logo no início do exercício, sendo que a produção de vacina desde seu início da produção (processos fermentativos) até serem ampolados para utilização ao público leva cerca de nove meses, e na produção de soros hiperimunes o tempo necessário é de 6 meses, logo os recursos oriundos dos convênios são utilizados para a compra de matéria prima para o processo produtivo já estabelecidos e também para melhoria das técnicas já implantadas, as modificações produzidas são por vezes pequenas e outras vezes de maior vulto visando a melhoria qualitativa e quantitativa."
05.04. Embora a Entidade tenha declarado que parte dos recursos foram utilizados para melhoria do processo produtivo, se observamos a execução das despesas pelo Convenente, até o momento, veremos que os gastos realizados referem-se na sua maioria a despesas com a produção de vacinas e soros, como invólucros das vacinas e soros, aquisição de plasma para produção de soros e contratação de serviços de manutenção. Tais despesas demonstram que os gastos realizados e o próprio Plano de Trabalho não se vinculam ao objetivo enunciado no Termo de Convênio, isto é, apoio financeiro para o Aperfeiçoamento do Processo Produtivo das Vacinas e Soros Hiperimunes.
8.29.	Portanto, é possível afirmar que a Fundação Butantan estava ciente das irregularidades tratadas nesta TCE desde 2007, oportunidade na qual foi inclusive instada a se manifestar pela equipe da CGU durante os trabalhos de fiscalização então realizados. Portanto, não houve o decurso do prazo de 10 anos aludido no art. 6º, II, da IN TCU 71/2012.
8.30.	Dois aspectos devem ser ressaltados em relação a este dispositivo. O primeiro é que sua finalidade é permitir o contraditório e a ampla defesa. Estipulou-se um prazo de até dez anos como adequado para propiciar que os responsáveis consigam recuperar informações e documentos que permitam elaborar suas defesas. Deste modo, se a Fundação Butantan teve ciência de que o convênio estava sendo questionado, ainda que em outras esferas distintas do TCU, teve igualmente a oportunidade de buscar a documentação necessária para se defender. Em segundo lugar, o art. 6º, II, é de aplicação facultativa, tendo em vista que o caput indica que a instauração da TCE é dispensada, mas não proibida. Sobre este tema, segue trecho de Despacho do Relator Bruno Dantas, no âmbito do TC Processo 004.432/2015-0: 
5. É entendimento sumulado desta Corte que "as ações de ressarcimento movidas pelo Estado contra os agentes causadores de danos ao erário são imprescritíveis" (Súmula-TCU 282/12) . Embora o transcurso do tempo não seja hábil a interferir no débito, certo é que, por vezes, a demora na apuração pode prejudicar o exercício da ampla defesa e do contraditório, de igual proteção constitucional. 
6. Ciente disso, este Tribunal editou a Instrução Normativa - TCU 71/2012, onde dispõe, no art. 6º, inc. II: 
"Art. 6º Salvo determinação em contrário do Tribunal de Contas da União, fica dispensada a instauração da tomada de contas especial, nas seguintes hipóteses: (...) II - houver transcorrido prazo superior a dez anos entre a data provável de ocorrência do dano e a primeira notificação dos responsáveis pela autoridade administrativa competente;" 
7. Pontuo que o comando do dispositivo estabelece ser dispensada a instauração da TCE, e não ser proibida. Logo, circunstâncias fáticas podem interferir no juízo discricionário de eventual dispensa e ensejar conclusão diversa. 
8. Dito isso, observo a existência de notificação encaminhada ao Instituto Técnico de Planejamento (peça 1, p. 46) , em prazo inferior a 10 (dez) anos, com vistas a apresentação de documentação complementar de prestação de contas, ante a detecção de irregularidades, o que foi objeto de resposta (peça 1, p. 48) pela então presidente, Vitalina de Santana Santos, mas de forma ineficiente (peça 1, p. 164) . 
9. Logo, é de se prosseguir com o presente processo, citando-se o instituto e sua então presidente, em razão da não execução integral do objeto pactuado, para que se instaure regularmente o contraditório e seja viabilizado o exercício da ampla defesa, de modo a elucidar o eventual dano ao erário. 
10. Registro que o entendimento entabulado neste despacho é o mesmo que adotei no âmbito dos TCs Processo 004.437/2015-2 e Processo 004.517/2015-6, sendo também o mesmo adotado em outros processos de tomadas de contas especiais decorrentes de irregularidades verificadas em convênios derivados do instrumento básico celebrado entre a União e o Estado de São Paulo - o Convênio MTE/Sefor/Codefat 4/99-Sert/SP, com condenação em débito dos responsáveis, como nos Acórdãos 1.110/2014, 1.111/2014, 1.115/2014 e 1.116/2014, todos da Segunda Câmara.
8.31.	No presente caso, situação análoga se verifica, eis que em outra instância de controle, a entidade obteve ciência das irregularidades envolvendo o Convênio 2241/2003, previamente ao decurso do prazo de dez anos da ocorrência dos fatos. 
8.32.	 Desse modo, considera-se que o decurso de prazo de 10 anos não pode ser alegado no caso da presente TCE.
8.33.		Ademais, também no tocante ao ressarcimento ao erário dos débitos imputados aos responsáveis não há que se falar em prescrição. Nesse sentido, cumpre registrar que o Supremo Tribunal Federal, no MS-2610/DF, deu interpretação acerca da imprescritibilidade das ações de ressarcimento em favor do erário, no caso de prática de atos irregulares, com base no art. 37, § 5º, da Constituição Federal.
8.34.	Ademais, a jurisprudência trazida pela responsável e relacionada com a alegada prescrição da pretensão punitiva não se confunde com a prescrição do débito pois este, segundo entendimento do STF, é imprescritível. 
8.35.	Há o entendimento firmado pela Professora Maria Sylvia Zanella Di Pietro quando leciona que: " (...) são, contudo, imprescritíveis, as ações de ressarcimento por danos causados por agente público, seja ele servidor público ou não, conforme o estabelece o artigo 37, § 5º, da Constituição". (DI PIETRO, Maria Sylvia Zanella. 14. ed. Direito administrativo. São Paulo: Saraiva, 2002.2002, p. 695) .
8.36.	No âmbito do STJ, no REsp 894539/PI, foi reconhecida a imprescritibilidade do processo de apreciação e julgamento de contas, tendente à apuração do dano ao erário e seu responsável, como consequência lógica da regra da imprescritibilidade, insculpida no § 5º do art. 37 da Carta de Outubro.
ADMINISTRATIVO. TOMADA DE CONTAS ESPECIAL. DANO AO ERÁRIO. RESSARCIMENTO. IMPRESCRITIBILIDADE. MULTA. PRESCRIÇÃO QÜINQÜENAL. ART. 1º DA LEI 9.873/1999. INAPLICABILIDADE. 1. A pretensão de ressarcimento por prejuízo causado ao Erário é imprescritível. Por decorrência lógica, tampouco prescreve a Tomada de Contas Especial no que tange à identificação dos responsáveis por danos causados ao Erário e à determinação do ressarcimento do prejuízo apurado. Precedente do STF. 2. Diferente solução se aplica ao prazo prescricional para a instauração da Tomada de Contas no que diz respeito à aplicação da multa prevista nos arts. 57 e 58 da Lei 8.443/1992. Em relação à imposição da penalidade, incide, em regra, o prazo quinquenal. 3. Inaplicável à hipótese dos autos o disposto no art. 1º da Lei 9.873/1999, que estabelece que, nos casos em que o fato objeto da ação punitiva da Administração também constituir crime, a prescrição reger-se-á pelo prazo previsto na lei penal. Isso porque a instância de origem apenas consignou que as condutas imputadas ao gestor público não caracterizavam crime, sendo impossível depreender do acórdão recorrido a causa da aplicação da multa. Dessa forma, é inviável, em Recurso Especial, analisar as provas dos autos para verificar se a causa da imputação da multa também constitui crime (Súmula 7/STJ) . 4. Recursos Especiais parcialmente providos para afastar a prescrição relativamente ao ressarcimento por danos causados ao Erário.
- Da aprovação pelo Ministério da Saúde das prestações de contas apresentadas no âmbito do Convênio MS 2241/2003
8.37.	A Fundação Butantan apresenta cópia dos ofícios com as aprovações das prestações de contas parciais e da aprovação de contas final: Primeira Prestação de Contas do Convênio MS 2241/2003 (peça 60, p. 136-142) , Aceitação Parcial da Prestação de Contas com Parecer Técnico DICON/SP 128/04 (peça 60, p. 143-146) , Segunda Prestação de Contas do Convênio MS 2241/2003 (peça 60, p. 147-152) , Aceitação Parcial da Prestação de Contas com Parecer Técnico DICON/SP 4523/2004 (peça 60, p. 153-156) , Terceira Prestação de Contas do Convênio MS 2241/2003 (peça 60, p. 157-163) , Complementação da Segunda Prestação de Contas do Convênio MS 2241/2003 (peça 60, p. 164-169) , Quarta Prestação de Contas do Convênio MS 2241/2003 (peça 60, p. 170-176) , Quarta Prestação de Contas do Convênio MS 2241/2003 (peça 60, p.177-182) , Aprovação Parcial da Prestação de Contas com Parecer Técnico DICON/SP 1734/2006 com notificações (peça 60, p. 183-186) , Quinta Prestação de Contas do Convênio MS 2241/2003 (peça 60, p. 187-194) , Não aprovação da Prestação de Contas com Parecer Técnico DICON/SP 5223/2008 (peça 60, p. 195-203) , Aprovação da Prestação de Contas do Convênio MS 2241/2003 com Parecer Técnico 197/2009 (peça 60, p. 204-207) , Ofício de Encaminhamento e Parecer Técnico 1417/2013 com aprovação com impropriedades do Convênio 2241/2003 (peça 60, p. 208-213) .
8.38.	No entendimento da entidade, em face da aprovação das contas pelo MS, não haveria que se falar em irregularidades no convênio ou eventual dano ao erário.
- Análise
8.39.	Verifica-se que a prestação de contas final inicialmente não teve aprovação por parte do MS em 2008. 
8.40	Em relação à aprovação da prestação de contas final realizada em 2009 e 2013, os técnicos do MS estão sendo chamados em audiência para trazer suas razões de justificativa quanto à aprovação da prestação de contas, em função de ignorarem as irregularidades apontadas pela CGU no Relatório de Fiscalização 195443/2007, em seus pareceres. Há o questionamento quanto às razões técnicas dos responsáveis no MS em relação à aprovação da prestação de contas final do Convênio 2241/2003. 
8.41.	Além disso, as aprovações da prestação de contas final podem ser alvo de questionamento em razão de inspeções posteriores. No caso, houve uma inspeção da CGU na qual foi feito o apontamento da irregularidade de duplicidade de pagamento em função de um reajuste de contrato anteriormente celebrado cujo repasse foi realizado por meio do Convênio 2241/2003, a qual foi ignorada pelos técnicos do MS, não havendo sequer dela menção em seus pareceres. Assim, a aprovação da prestação de contas final não pode ser utilizada como argumento e nem descaracteriza a irregularidade em tela.
8.42.	A aprovação de uma prestação de contas pelo concedente ou pelo Sistema de Controle Interno não afasta a atribuição constitucional deste Tribunal, atinente à verificação da regularidade da utilização de recursos públicos federais. 
8.43.	Nesse sentido, conforme jurisprudência pacificada no TCU, as manifestações do Controle Interno não vinculam a análise desenvolvida nesta Corte de Contas. De acordo com suas atribuições constitucionais, este Tribunal não está obrigado a seguir eventual entendimento de outros órgãos da administração pública, podendo concluir sua análise de forma diferente, pois o exame realizado pelo TCU é feito de forma autônoma e independente. São nesse sentido os Acórdão 2531/2009-TCU-Segunda Câmara, 2.105/2009-TCU-1ª Câmara, 2.331/2008-TCU-1ª Câmara, 892/2008-TCU-2ª Câmara e 212/2002-TCU-2ª Câmara. 
8.44.	Portanto, o Tribunal de Contas da União não está adstrito ao juízo firmado pelo concedente dos recursos federais, possuindo ampla capacidade de deliberação, e exercendo, precipuamente, a privativa jurisdição sobre os responsáveis pelos valores repassados pela União, mediante convênio, acordo, ajuste ou outros instrumentos congêneres, a Estado, ao Distrito Federal ou a Município, ex vi do disposto no art. 71, inciso VI, da Constituição Federal/1988. Sendo assim, o TCU possui atribuição constitucional para realizar de forma autônoma e independente a apreciação da regularidade das contas dos gestores, e deles assemelhados legalmente, de bens e direitos da União. 
- Da iliquidez do suposto débito: inexistência de provas documentais e do cotejo analítico entre pagamentos
8.45.	A Fundação Butantan declara que a Divisão de Convênios e Gestão do Ministério da Saúde, por meio do Parecer GESCON 197, de 20/4/2009 (peça 60, p. 204-207) , aprovou a prestação de contas. O Parecer Gescon 1417, de 7/5/2013 (peça 60, p. 208-213) , que ratificou o parecer citado, também aprovou a prestação de contas, opinando que não teria havido malversação na utilização de recursos públicos, ou prejuízo ao Erário. 
8.46.	Não haveria nos autos nenhuma prova de que houve irregularidade, ou comprovação de que a Fundação Butantan teria sido o agente causador de qualquer suposta irregularidade. 
8.47.	Dessa maneira, alega que o artigo 5º, inciso II, da IN/TCU 071/2012 foi contrariado porque o TCU teria entendido por suficientes as alegações trazidas pelo Relatório de Fiscalização 195443/2007 da CGU, sem documentos probantes e também teria havido omissão quanto à obrigatória análise e comprovação prévias acerca das afirmações da CGU, propondo a conversão da Representação em Tomada de Contas Especial sem a existência de qualquer dos pressupostos legais que lhe dão guarida.
8.48.	Não haveria a demonstração da suposta duplicidade de pagamentos em função da inexistência de documentos aptos e pela insuficiência do Relatório de Fiscalização 195443/2007, da CGU. 
8.49.	Questiona também o fato de ter sido alegado o prazo da inspeção (três dias) para restringir como prova o Relatório de Fiscalização da CGU. 	Alega a Fundação Butantan que o Relatório de Fiscalização da Controladoria Geral da União seria genérico e inconclusivo pois não teria identificado com precisão as datas, os produtos e os valores dos supostos pagamentos em duplicidade.
8.50.	Seria necessário o cotejamento das prestações de contas dos convênios MS 2241/2003, 39/2004, 62/2004, 20/2005, 13/2005, 28/2005 e 10/2006 para comprovar a alegada duplicidade de pagamentos. 
8.51.	Alega que o TCU não traz aos autos prova de que houve qualquer irregularidade ou prova de que a Fundação Butantan tenha praticado qualquer irregularidade.
8.52.	Assim, com fundamento no art. 5º, I, da IN/TCU 071/2012, seria inadmissível o julgamento e precipitada a afirmação condenatória baseada em meros ditos de terceiros, pois o Relatório de Fiscalização 195443/2007 da CGU não estava acompanhado dos documentos comprobatórios e o relatório desta Unidade Técnica não teria realizado a análise e comprovação prévias das afirmações da CGU com a proposta de conversão da representação em TCE sem a existência dos pressupostos legais. 
8.53.	Portanto, o suposto dano ao Erário relativo à duplicidade de pagamentos não foi comprovado, tornando o débito iliquidável, seja por verificação, seja por estimativa, conforme art. 8º, incisos I e II, da IN TCU 71/2012, alegando a ausência de pressupostos de constituição e de desenvolvimento válido e regular do processo para a instauração da presente TCE. 
- Análise: 
8.54.	Por força do que dispõe o art. 70, parágrafo único, da Constituição Federal, bem assim o art. 93 do Decreto-lei nº 200/1967, c/c o art. 66 do Decreto nº 93.872/1986, compete ao gestor comprovar a boa e regular aplicação dos recursos públicos, isto é, cabe ao gestor o ônus da prova.
8.55.	A primeira citação realizada nestes autos da Fundação Butantan, mediante o envio do Ofício 0513/2015-TCU/SECEX-SP, fundamentou-se na irregularidade atinente ao o fato de a entidade ter recebido recursos provenientes do Convênio 2241/2003 (SIAFI 497406) , que custearam vacinas e soros, os quais, por sua vez, foram fornecidos ao Ministério da Saúde, como objeto de outros convênios (39/2004, 62/2004, 13/2005, 28/2005 e 10/2006) , sendo novamente remunerados, configurando assim a duplicidade de pagamento por parte do Ministério da Saúde, causando prejuízo ao Erário, conforme previsto no art. 38, III da INSTN 01/97 (peça 7) . 
8.56.	Mediante análise das alegações de defesa da Fundação Butantan na peça 60, esta Secretaria reconheceu que caberia o acolhimento parcial dos argumentos apresentados, pois a irregularidade constante da duplicidade de pagamentos não está documentalmente comprovada nos autos. Para chegar à essa conclusão, foi enviado o Ofício 1106/2016-TCU - Secex/SP, de 11/5/2016 (peça 63) à CGU, obtendo-se, mediante contato pessoal com o coordenador da auditoria que resultou no Relatório de Fiscalização 195443/2007, o esclarecimento no sentido de que não havia como rastrear univocamente com provas documentais a duplicidade de pagamento dos recursos repassados no âmbito do Convênio 2241/2003 em relação aos Convênios 39/2004, 62/2004, 13/2005, 28/2005 e 10/2006, tendo sido identificada somente a correspondência temporal entre os instrumentos analisados. Portanto, no que tange à irregularidade pela qual fora promovida a primeira citação, concluiu-se que o processo, no estado em que se encontrava, não cumpria as disposições da IN TCU 71/2012, que traz como um dos pressupostos para a instauração de TCE a descrição detalhada da situação que deu origem ao dano, lastreada em documentos, narrativas e outros elementos probatórios que deem suporte à comprovação de sua ocorrência (art. 5º, § 1º, I) .
8.57.	A única exceção à constatação do item acima, pela qual foi possível demonstrar inequívoca e documentalmente a duplicidade de pagamentos, encontra-se na peça 37 do TC Processo 007.704/2013-5 (apensado) , na qual consta a Nota Fiscal 1118, de 23/12/2004, emitida pela Fundação Ataulpho de Paiva (p. 2) , na qual a Fundação Butantan adquiriu vacinas BCG no valor de R$ 255.237,00, com recursos do Convênio 2241/2003 para, posteriormente, mediante a Nota Fiscal 015766, de 28/4/2005 (p. 4) , revender exatamente as mesmas vacinas ao Ministério da Saúde, remuneradas à Fundação com os recursos do Convênio 39/2004, exatamente pelo mesmo valor. Portanto, considerando a duplicidade de pagamentos como critério para constituição do débito, seria possível condenar os responsáveis citados apenas pelo valor de R$ 255.237,00. 
8.58.	Entretanto, como já analisado na instrução anterior (peça 64) , ainda que ausentes os respectivos documentos comprobatórios, mantém-se a convicção da ocorrência da duplicidade de pagamentos, visto que o Convênio 2241/2003, embora com o objeto de "aperfeiçoamento do processo produtivo de vacinas e soros", teve como propósito, na prática, o repasse de recursos para reajustar o preço de um contrato anteriormente celebrado pela Fundação Butantan (Contrato MS 05/2003) , mediante o custeio da produção de vacinas e soros, com aquisições de matérias primas, invólucros, ampolas, lacres/selos de alumínio e tampas de borracha para os recipientes das vacinas e dos soros, abrangendo ainda materiais de consumo e serviços de instalação, montagem e manutenção de equipamentos das linhas de produção dos produtos da Fundação Butantan. A aquisição de tais materiais e matérias primas gerou como produtos vacinas e soros, os quais foram posteriormente vendidos ao Ministério da Saúde por meio de outros convênios, celebrados nos exercícios posteriores (2004 a 2006) , cujos objetos eram exatamente a produção e distribuição de imunobiológicos pelo Butantan ao MS. Tal conclusão não decorre de evidências juntadas ao processo e sim por corolário lógico. 
8.59.	Entretanto, verificou-se ainda a existência de duas outras irregularidades no processo, também constantes do Relatório de Fiscalização 195443/2007, da CGU, que acabam por absorver a duplicidade de pagamentos dos convênios e pelas quais é possível impugnar a totalidade dos recursos repassados mediante o Convênio 2241/2003, as quais foram objeto da nova citação realizada.
8.60.	Assim, essa nova citação, efetivada por meio do Ofício 1370/2016-TCU/SECEX-SP (peça 68) , envolveu não a duplicidade de pagamentos em convênios, visto que a irregularidade é consequência do recebimento de verbas federais no âmbito do Convênio MS 2241/2003, celebrado sem objeto detalhado a ser executado e sem plano de trabalho, sem metas detalhadas a serem atingidas, contrariando o art. 2º, incisos I, II e III e § 1º da IN STN  01/97, com o intuito de alterar um contrato anterior (MS 05/2003) , já fora de sua vigência, por meio de um reajuste no preço do produto fornecido, sem ter apresentado nenhuma planilha de custos para justificar o reequilíbrio econômico financeiro, contrariando a Lei 8.666/93, em seu art. 65, II, 'd', e a cláusula terceira, subcláusula segunda do próprio instrumento contratual. 
8.61.	Além disso, a citação foi motivada, também, pela utilização dos recursos transferidos mediante o Convênio 2241/2003 em finalidade diversa da estabelecida no respectivo termo, cujo objeto era o aperfeiçoamento do processo produtivo de vacinas e soros, enquanto que os recursos foram empregados na produção de vacinas e soros, caracterizando a situação prevista no art. 7º, XII, alínea c da IN STN 01/97, que impõe a obrigatoriedade de restituição dos recursos, bem como infringência ao art. 8º, IV, da mesma norma e à cláusula segunda, II, 2.2 do termo de convênio.
8.62.	Na utilização de recursos federais, há a inversão do ônus da prova, o qual compete ao gestor dos recursos públicos. A suposta necessidade de reajuste dos preços a fim de obter o reequilíbrio econômico financeiro do Contrato Administrativo 05/2003, celebrado com o Ministério da Saúde, deveria ter sido e deve ser provada pela Fundação Butantan, a qual propôs a repactuação do contrato, por meio de documentação que demonstrasse a diferença de custos de produção entre a proposta inicial e o momento da solicitação do reajuste. 
8.63.	As justificativas apresentadas pela Fundação Butantan, quanto a esse tópico da defesa, referem-se única e exclusivamente à irregularidade da duplicidade de pagamentos, a qual foi parcialmente acolhida na análise anterior desta unidade. Não foram apresentados argumentos que justificassem as irregularidades constantes da segunda citação realizada.
- Da vedação do enriquecimento sem causa
8.64.	Segundo a Fundação Butantan, a devolução do valor atualizado do convênio (R$ 10.278.185,26) seria ilegal, com infração ao princípio da vedação do enriquecimento sem causa, dado que houve o integral cumprimento do objeto do convênio, bem como a aprovação de sua prestação de contas final pelo Ministério da Saúde. Traz doutrina sobre o princípio do enriquecimento sem causa, alegando que o reconhecimento da irregularidade das contas do Convênio MS 2241/2003, implicaria em enriquecimento sem causa por parte da Administração Pública.
- Análise: 
8.65.	Verifica-se que foi identificado dano ao Erário e, segundo o art. 19 da Lei Orgânica deste Tribunal e o art. 9º da IN TCU 71/2012, deve haver incidência de atualização monetária e juros moratórios sobre o valor do débito, calculados segundo o prescrito na legislação vigente (Acórdão nº 1.603 - TCU - Plenário, de 15/06/2011, com nova redação dada pelo Acórdão 1247/2012-TCU-Plenário, de 23/05/2012) . O Voto do Ministro Relator do Acórdão 2000/2015-TCU-Plenário é claro quanto à correção monetária e aplicação de juros, no caso de repasse por meio de convênio: 
9.2.16. 	Uma questão é certa. Ao não definir a data de início da incidência da correção monetária e dos juros de mora, o que vinha sendo feito pelas instruções normativas anteriores, a IN TCU 71/2012 permitiu que o momento do dano passasse a ser definido no caso concreto, havendo variação a depender do relator ou do colegiado que julga o processo.
9.2.17.	 Ora, se a aplicação dos juros moratórios é pacificamente considerada uma sanção, nada mais justo que tomar por empréstimo a doutrina aplicável ao direito penal quando se tenta definir o instante que passa a ser licita a sua cobrança. A doutrina do referido ramo do direito reconhece três teorias como as mais adequadas na identificação do momento do crime: teoria da atividade, teoria do resultado e teoria da ubiquidade. Para a primeira corrente o momento é aquele da conduta comissiva e omissiva, a segunda defende o momento do resultado e a terceira leva em consideração os momentos da conduta e do resultado. Segundo o renomado professor Fernando Capez  (in Curso de direito penal - parte geral. Vol. 1, 11ª Edição ver. E atual. - São Paulo: Saraiva, 2007, p. 67) , o código penal adotou a teoria da atividade. Esse breve registro contribui para a formulação de uma decisão.
9.2.18.	 À vista do que foi apresentado, o posicionamento do último acórdão parece ser o mais adequado. Não há dúvida acerca da necessidade de se cobrar juros do gestor que não geriu bem os recursos repassados, prevalecendo a figura dos juros moratórios em detrimento dos juros compensatórios. Ademais, a má gestão não ocorre no momento em que o termo de convênio é encerrado, mas em função da sequência de atos comissivos ou omissivos, posicionamento que é autorizado e reforçado pela teoria da atividade. Assim, o administrador que deixou de aplicar os recursos adequadamente deve responder pela quebra de confiança que foi depositada em sua gestão. Não é só, como bem disciplinou o Acórdão 3225/2013-TCU-Plenário, a incidência da atualização e dos juros se dá a partir da mesma data. Dessa forma, como a correção é devida desde o momento em que os valores são recebidos, e os juros são parcela que acompanha a correção, torna-se firme a justificativa para que se cobre os juros moratórios desde o momento em que os valores são depositados na conta específica no caso dos convênios.   
8.66.	As irregularidades apontadas e presentes no ofício de citação constante da peça 68 são referentes ao recebimento de verbas federais no âmbito do Convênio MS 2241/2003, celebrado sem objeto detalhado a ser executado e sem plano de trabalho, sem metas detalhadas a serem atingidas, contrariando o art. 2º, incisos I, II e III e § 1º da IN STN  01/97, com o intuito de alterar um contrato anterior (MS 05/2003) , já fora de sua vigência, por meio de um reajuste no preço do produto fornecido, sem ter apresentado nenhuma planilha de custos para justificar o suposto desequilíbrio econômico financeiro, contrariando a Lei 8.666/93, em seu art. 65, II, 'd', e a cláusula terceira, subcláusula segunda do próprio instrumento contratual, o que propiciou a irregularidade dos recursos transferidos mediante o convênio em questão e o consequente débito, bem como à utilização dos recursos transferidos mediante o convênio em finalidade diversa da estabelecida no respectivo termo, cujo objeto era o aperfeiçoamento do processo produtivo de vacinas e soros, enquanto que os recursos foram empregados na produção de vacinas e soros, caracterizando a situação prevista no art. 7º, XII, alínea c da IN STN 01/97, que impõe a obrigatoriedade de restituição dos recursos, bem como infringência ao art. 8º, IV, da mesma norma e à cláusula segunda, II, 2.2 do termo de convênio..  
- Da inobservância do princípio constitucional do devido processo legal e do atropelamento de fases processuais indispensáveis
8.67.	Segundo a Fundação Butantan, em relação ao procedimento da representação, há a aplicação dos arts. 234, §§1º e 2º; art. 235, caput e parágrafo único e; arts. 250 a 252 do RI/TCU.
8.68.	Conforme art. 235, caput, do RITCU, a representação deveria versar sobre fatos específicos acompanhada de indício concernente à irregularidade ou ilegalidade denunciada. Conforme a Fundação, deveria haver nessa fase preliminar a caracterização precisa da irregularidade apontada, com os elementos de prova suficientes à demonstração, com possibilidade de realização de diligências para aprofundamento da apuração dos fatos, conforme art. 250, IV e V.
8.69.	A conversão do processo em Tomada de Contas Especial seria condicionada à configuração e delimitação da conduta lesiva ao Erário, o que também estaria previsto no art. 3º da IN-TCU 071/2012, quando há a previsão da adoção de medidas administrativas para caracterização ou elisão do dano. 
8.70.	Isso, aponta a Fundação Butantan, seria diferente da representação, cuja instauração dependeria apenas de indício concernente à irregularidade, o que não ocorre na conversão em TCE, na qual seria configurada a situação que enseje dano ao Erário. Tal condição não estaria presente nos autos dessa TCE pois a própria unidade técnica teria admitido que a duplicidade de pagamentos não estaria documentalmente comprovada nos autos. 
8.71.	Também alega que a instauração da TCE só poderia ter ocorrido após o esgotamento das medidas administrativas voltadas à caracterização do dano e da inexistência de sua satisfatória elisão, sendo demonstrada a existência de elementos fáticos e jurídicos suficientes para a comprovação da ocorrência do dano, conforme previsto na IN/TCU 071/2012. Assim, haveria requisitos obrigatórios para a instauração da TCE: 
I - descrição detalhada da situação que deu origem ao dano, lastreada em documentos, narrativas e outros elementos probatórios que deem suporte à comprovação de sua ocorrência;
II - exame da suficiência e da adequação das informações, contidas em pareceres de agentes públicos, quanto à identificação e quantificação do dano;
III - evidenciação da relação entre a situação que deu origem ao dano e a conduta ilegal, ilegítima ou antieconômica da pessoa física ou jurídica a quem se imputa a obrigação de ressarcir os cofres públicos, por ter causado ou concorrido para a ocorrência de dano.
8.72.	Assim, não haveria elementos probatórios aptos a demonstrar a duplicidade de pagamentos, fato que teria sido admitido pela unidade técnica em seu relatório. Além disso, o art. 4º da IN/TCU 071/2012 determinaria que, somente após o esgotamento das medidas administrativas voltadas à caracterização do dano e diante da inexistência de sua satisfatória elisão, poderia ser instaurada a TCE. 
- Análise	
8.73.	Há previsão de conversão de processo de fiscalização em TCE, no art. 47 da Lei Orgânica deste Tribunal: 
Art. 47. Ao exercer a fiscalização, se configurada a ocorrência de desfalque, desvio de bens ou outra irregularidade de que resulte dano ao Erário, o Tribunal ordenará, desde logo, a conversão do processo em tomada de contas especial, salvo a hipótese prevista no art. 93 desta Lei.
8.74.	Há a mesma previsão no Regimento Interno do Tribunal: 
Art. 252. Se configurada a ocorrência de desfalque, desvio de bens ou outra irregularidade de que resulte dano ao erário, o Tribunal ordenará, desde logo, a conversão do processo em tomada de contas especial, salvo na hipótese prevista no art. 213.
8.75.	A Fundação Butantan foi novamente citada em função das seguintes irregularidades: 
- alteração do contrato 05/2003 - SERCO/FUNASA, cuja solicitação foi realizada pela Fundação Butantan fora de sua vigência, sem apresentação de planilha de custos para justificar o alegado desequilíbrio econômico financeiro, contrariando a Lei 8.666/93, em seu art. 65, II, 'd', e também indo de encontro à cláusula terceira, subcláusula segunda do próprio instrumento contratual, que determinava ser o preço ajustado fixo e irreajustável, o que resultou na celebração com o Ministério da Saúde do Convênio 2241/2003, sem objeto detalhado a ser executado, sem plano de trabalho e sem metas detalhadas a serem atingidas, contrariando o art. 2º, incisos I, II e III e § 1º da IN STN  01/97;
- utilização dos recursos transferidos mediante o Convênio 2241/2003 em finalidade diversa da estabelecida no respectivo termo, cujo objeto era o aperfeiçoamento do processo produtivo de vacinas e soros, enquanto que os recursos foram empregados na produção de vacinas e soros, caracterizando a situação prevista no art. 7º, XII, alínea c da IN STN 01/97, que impõe a obrigatoriedade de restituição dos recursos, bem como infringência ao art. 8º, IV, da mesma norma e à cláusula segunda, II, 2.2 do termo de convênio.
8.76.	Há a documentação provando o repasse de recursos em razão do reajuste do contrato 05/2003 por parte do MS sem qualquer justificativa técnica. O termo de convênio e o plano de trabalho sem qualquer detalhamento encontram-se na peça 26, p. 1-11 do TC Processo 007.704/2013-5 (apensado) . A prestação de contas do ajuste contendo as notas fiscais que demonstram a realização de despesas em objeto diverso do previsto no ajuste consta das peças 27-37 do mesmo processo. Ainda, a Nota Explicativa assinada pela Sra. Carmen Lucia Miranda Silvera (peça 62, p. 14) , do Ministério da Saúde, tem o seguinte conteúdo:
Assunto: convênio de aperfeiçoamento do processo produtivo de vacinas e soros hiperimunes 
Nº do processo: 25.100.042.647/03-62 
Entidade: BUTANTAN 
Informamos que o referido Convênio trata-se de reajuste de valores referentes ao Contrato nº 5, de fornecimento de soros e vacinas, tendo em vista o contínuo aumento dos custos de matérias primas destinadas à produção e ao controle de qualidade de vacinas e soros. 
Em reunião firmada entre o Instituto Butantan e o Sr. Fernando Antônio Brandão, Assessor do Subsecretário de Assuntos Administrativos, ficou acertado um reajuste de preço da vacina contra a Hepatite B e dos soros, conforme descrito abaixo: 
¿ foram adquiridas 32 milhões de doses da vacina contra Hepatite B, no ano de 2003, no valor de R$ 0,84 por dose, perfazendo um total de R$ 26.880.000. Com o reajuste proposto, o valor da dose passaria a ser de R$ 0,97125; reajustando o valor total para R$ 31.080.000. A diferença e o valor reajustado (R$ 31.080.000) e o firmado no contrato (R$ 26.880.000) é de R$ 4.200.000, que está sendo pleiteado por meio deste processo; 
¿ o reajuste proposto para os soros foi de 8%, e para as outras vacinas, reajuste variado, perfazendo um total de R$ 1.129.705,00; 
¿ somando-se o reajuste da vacina contra Hepatite B (R$ 4.200.000) e o reajuste das outras vacinas e soros (R$ 1.129.705,00) completa-se o valor do presente convênio R$ 5.329.705,00.
8.77.	Assim, verifica-se que o Convênio 2241/2003 foi celebrado única e exclusivamente para reajustar um contrato anteriormente assinado e executado pela Fundação Butantan sem que houvesse justificativa técnica para tanto como previsto pela legislação de Licitações e Contratos. Tal convênio não tinha Plano de Trabalho detalhado, metas quantitativas ou qualitativas, como já admitido pelos técnicos do Ministério da Saúde responsáveis pela aprovação técnica para sua celebração. Assim, esse montante repassado em um convênio sem objeto específico foi considerado como dano ao Erário. Portanto, houve sim o atendimento aos requisitos obrigatórios para a instauração da TCE.
8.78.	Verifica-se, portanto, que a duplicidade de pagamentos é consequência lógica das irregularidades acima descritas. O Convênio 2241/2003 foi celebrado sem objeto específico descrito no plano de trabalho, metas quantitativas ou qualitativas, como já admitido pelos próprios técnicos do Ministério da Saúde. Os recursos repassados foram utilizados para a aquisição de insumos da produção, e para despesas na área fabril do Butantan, os quais fizeram parte dos custos dos produtos produzidos, os quais, por sua vez, foram comprados pelo Ministério da Saúde por meio de outros convênios. 
8.79.	Entretanto, como já exposto nesta instrução, a duplicidade de pagamentos não foi objeto da nova citação direcionada à Fundação Butantan, não cabendo mais análises adicionais quanto a esse ponto.
8.80.	Deve-se destacar que o ônus da prova é sempre daquele que tem o dever de prestar contas. No caso em tela, para a repactuação de um contrato, algumas regras estão previstas na Lei de Licitações. Portanto, considera-se que, se houve um contrato, a Fundação Butantan deveria alegar o surgimento de uma situação imprevisível e solicitar o aumento dos preços com o intuito de recompor o equilíbrio econômico financeiro, apresentando as planilhas com as variações dos custos envolvidos no momento da proposta e da solicitação do reajuste. 
- Da ausência dos pressupostos necessários para a instauração da Tomada de Contas Especial
8.81.	A Fundação Butantan declara que não há nos autos os pressupostos necessários para a instauração da Tomada de Contas Especial, uma vez que: 
 as supostas irregularidades que ensejaram a Tomada de Contas Especial não estão demonstradas através de documentos, narrativas ou quaisquer outros elementos probatórios que lhes deem suficiente suporte, notadamente, inexiste o necessário cotejo analítico entre as contas do convênio MS 2241/2003 com as dos Convênios 39/2004, 62/2004, 13/2005, 28/2005 e 10/2006, situação essa que foi textualmente admitida pela própria SECEX-SP (art. 5º, §1º, I) ;
 a análise da SECEX-SP acerca da suficiência e adequação das informações contidas no Relatório de Fiscalização da antiga Controladoria Geral da União mostrou-se absolutamente temerária, tendo o referido órgão de controle externo lastreado sua sofismática tese de duplicidade de pagamento na mera convergência temporal entre os convênios, recomendando a conversão da Representação em Tomada de Contas Especial sem que houvesse qualquer elemento de prova que lhe desse respaldo (art. 5º, § 1º, II) ;
 diante da não comprovação de duplicidade de pagamentos, é fato incontestável que a Fundação Butantan não causou e nem tampouco concorreu para a ocorrência de qualquer dano ao Erário, requisito esse que sequer restou suficiente demonstrado, logo, também não há que se falar em nexo de causalidade (art. 5º, I e §1º, III) 
- Análise: 
8.82.	Como já exposto nesta instrução, a duplicidade de pagamentos não foi objeto da nova citação direcionada à Fundação Butantan, não cabendo mais análises adicionais quanto a esse ponto. Como já demonstrado nos autos, o Convênio 2241/2003 foi celebrado com o intuito único de repassar recursos referentes a um reajuste de um contrato anterior mantido com a Fundação Butantan, cuja necessidade não foi comprovada com a documentação prevista pela legislação. 
8.83.	Pelo fato de seu objetivo ter sido a mera remessa de valores, não foi determinado objeto específico, metas quantitativas ou qualitativas, como já admitido pelos próprios técnicos do Ministério da Saúde. Os recursos repassados foram utilizados para a aquisição de insumos da produção, assim como despesas na área fabril da Fundação Butantan, os quais se incluíam nos custos dos produtos produzidos, e que, por sua vez, não podem ser consideradas como despesas afetas ao objeto do convênio, celebrado visando o "aperfeiçoamento do processo produtivo das vacinas e soros hiperimunes".
8.84.	A documentação referente às irregularidades está toda nos presentes autos:
	- Relatório de Fiscalização da CGU 195443/2007, de 18/6/2007 (peça 2, p. 24-30 do TC Processo 007.704/2013-5) ;
	- Nota Explicativa assinada pela Sra. Carmen Lucia Miranda Silvera, do Ministério da Saúde (peça 38 do TC Processo 007.704/2013-5) ;
	- Convênio 2241/2003 (peça 26 do TC Processo 007.704/2013-5) ;
	- Prestação de contas do ajuste contendo as notas fiscais que demonstram a realização de despesas em objeto diverso do previsto no ajuste (peças 27-37 do TC Processo 007.704/2013-5) .
8.85.	Esses elementos do processo de representação, o qual originou a presente TCE, trazem informações que comprovam a existência de um reajuste do contrato de fornecimento de vacinas e soros (Contrato 05/2003) sem as justificativas previstas na Lei de Licitações e Contratos, por meio da celebração de um convênio sem plano de trabalho detalhado, metas quantitativas ou qualitativas, caracterizando o débito pelo valor do Convênio 2241/2003.
DO MÉRITO
- Da inexigibilidade de justificativa técnica e planilha demonstrativa para celebração de Convênio MS 2241/2003
8.86.		Segundo a Fundação Butantan, o novo relatório da Secex-SP teria confundido as regras sobre a celebração de convênios e aquelas que regulam a alteração de contratos administrativos.  A celebração do Convênio MS 2241/2003 teria sido realizada conforme previsão da Portaria MS 270, de 6/4/1999. Conforme tal portaria, a celebração de convênios seria ato essencialmente discricionário. 
8.87.	Alega que a escolha de um convênio não pode ser objeto de controle por parte do Tribunal de Contas da União, pois seria um ato discricionário. Haveria quebra do princípio constitucional da separação dos poderes. Traz jurisprudência do atual Ministro do STF, Ministro Luiz Roberto Barroso: "Não cabe, todavia ao Tribunal de Contas: [...] invadir a esfera de reserva administrativa da agência reguladora de serviços públicos para perquirir o mérito de suas decisões político-administrativas interferindo com sua atividade-fim".
8.88.	Para a Fundação, somente o Ministério da Saúde poderia questionar sobre a conveniência e oportunidade da celebração do convênio MS 2241/2003, pois seria um ato administrativo discricionário amparado pela lei e pelas necessidades estratégicas de ordem político-administrativa, revestido do atributo de presunção de veracidade.
8.89.	Assim, conforme a Profa. Maria Sylvia Zanella Di Pietro, os fatos alegados pela Administração presumem-se verdadeiros. As certidões, atestados, declarações, informações fornecidas, todos teriam fé pública e inverteriam o ônus da prova. Desse modo, era mister da Secex-SP provar, por meio de documentos, que o reajuste que motivou a celebração do Convênio MS 2241/2003 era desnecessário.
8.90.	Também alega que o Convênio 2241/2003 (peça 60, p. 43-54) seria um pacto totalmente distinto do Contrato de Fornecimento 05/2003 (peça 60, p. 216-223) , pois teriam objetos diferentes e, em função do princípio da inalterabilidade do objeto contratual, seriam vedadas quaisquer alterações que causem a contratação de novo objeto em relação ao objeto original.
8.91.	Considera que a conclusão da SECEX/SP de que o Ministério da Saúde e a Fundação Butantan deveriam ter realizado um reajuste de preços ao Contrato de Fornecimento 05/2003, ao invés de celebrar o Convênio MS 2241/2003, seria equivocada porque há uma distinção objetiva, pois, os objetos das parcerias em análise eram totalmente distintos. 
8.92.	Para a Fundação Butantan, o Contrato de Fornecimento 05/2003 se prestava ao fornecimento de diversas espécies de imunobiológicos ao Ministério da Saúde. O Convênio MS 2241/2003 foi celebrado com objetivo absolutamente diverso, contemplando um projeto de aperfeiçoamento do processo produtivo de vacinas e soros hiperimunes, bipartido em duas medidas: a reposição de estoque, voltada a garantir uma reserva técnica de segurança que se mostrasse qualitativa e quantitativamente adequada ao atendimento de eventuais perdas decorrentes do processo de produção e a instalação, montagem e manutenção de equipamentos das linhas de produção do parque industrial do Instituto Butantan.
8.93.	Também haveria uma distinção subjetiva entre o contrato e o convênio, uma vez que as pessoas jurídicas de direito público que celebraram as parcerias eram distintas, possuindo, inclusive, CNPJ/MF e corpo diretivo diferentes. O Contrato de Fornecimento 05/2003 foi firmado com a Fundação Nacional de Saúde - FUNASA, enquanto que o Convênio MS 2241/2003, foi celebrado com o Fundo Nacional de Saúde - FNS, do Ministério da Saúde.
8.94.	Argumenta a Fundação Butantan para justificar a celebração do convênio que, entre ela e o Ministério da Saúde, sempre existiu um objetivo comum, que foi concretizado por meio dos Convênios MS 39/2004 (peça 60, 57-71) , 62/2004 (peça 60, p. 73-87) , 13/2005 (peça 60, p. 88-103) , 28/2005 (peça 60, p. 104-119) e 10/2006 (peça 60, p. 120-135) , para a promoção da saúde pública mediante o fornecimento e distribuição de imunobiológicos à população, fato esse que autorizava a utilização da figura de convênios ao invés de simples contratos administrativos, o que mostra que seria equivocada a figura de um contrato para o fornecimento de tais imunobiológicos.
8.95.	Para demonstrar o objetivo comum, transcreve as finalidades da Fundação Butantan existentes na escritura pública de sua fundação: 
Artigo 4º -Constituem finalidades da FUNDAÇÃO -I-Colaborar com o Instituto Butantan através de investimentos visando facilitar o cumprimento de suas atribuições legais, relativas ao desenvolvimento científico, tecnológico e cultural, bem como a produção de imunobiológicos e de outros e à prestação de serviços assistenciais à comunidade; II -Propiciar ao Instituto Butantan melhores condições para recrutamento, fixação, formação e aprimoramento de recursos humanos, bem como para seu atendimento assistencial
8.96.	Teria ficado patente a adequação do instrumento de convênio para o aperfeiçoamento do processo produtivo do Instituto Butantan, pois "o argumento atinente à submissão do Convênio MS 2241/2003 às regras atinentes à disciplina de alteração dos contratos administrativos, em conformidade com o artigo 65, inciso II, alínea "d", da Lei nº 8.666/93, mostra-se desarrazoada". 
8.97.	Continua o Butantan: 
Entretanto, se por absurdo se entendesse que um convênio deveria se submeter à disciplina de alteração dos contratos administrativos trazida pelo artigo 65, inciso II, alínea "d" da Lei nº 8.666/93, o fato de o Contrato de Fornecimento nº 05 trazer em seu bojo cláusula proibitiva do reajuste não significa que implica em quebrantamento da Lei de Licitações e Contratos, reputando-se por absolutamente inócua para fins de reajuste. 
	Se assim fosse, estar-se-ia privilegiando o enriquecimento sem causa da Administração Pública, na medida em que colocaria sobre o contratado a responsabilidade de manter o preço acordado independentemente das circunstâncias fáticas que implicassem aumento dos custos, o que não se pode admitir.
8.98.	Passa então a discutir o artigo 40, inciso XI, da Lei de Licitações em relação à critério de reajuste, obrigatório no edital da licitação. Traz jurisprudência do TCU (Acórdão 479/2007 - Hemobrás) .
8.99.	Declara que o art. 65, II, 'd', da Lei 8.666/93 não exigiria a apresentação de justificativa técnica instruída com planilha de preços, e que sua exigência implicaria ir de encontro ao princípio da legalidade. E continua: "Compreender de maneira diversa seria o mesmo que admitir que o Tribunal de Contas da União, através de suas Secretarias de Controle Externo, tem legitimidade para legislar". 
8.100.	Por todo o exposto, ficaria claro que a celebração de um novo convênio não se submete à disciplina da alteração de contratos administrativos prevista no art. 65, inciso II, alínea "d", da Lei de Licitações e Contratos, vinculando-se exclusivamente às regras próprias dos convênios - em nome do princípio da legalidade e dos critérios da conveniência e oportunidade. 
- Análise
8.101.	O Convênio 2241/2003 envolve o repasse de recursos federais. Por mandamento constitucional, em seu art. 71, o TCU possui a competência de verificar a aplicação desses valores. Assim, cabe verificar se houve o respeito à norma referente aos convênios vigente à época (IN 01/97) . Nessa Instrução Normativa, há a previsão da necessidade de informações mínimas para sua celebração: razões que justifiquem a celebração do convênio; descrição completa do objeto a ser executado; descrição das metas a serem atingidas, qualitativa e quantitativamente. 	A motivação para realizar o convênio é discricionária, mas deve necessariamente seguir as regras previstas para sua celebração na legislação correlata.
8.102.	Além disso, a Fundação Butantan alega que os objetos do Convênio 2241/2003 e do Contrato 05/2003 eram distintos, além de terem como convenentes, entidades diferentes (FUNASA e FNS) , portanto, não poderiam ser alvo de duplicidade de pagamentos. 
8.103.	O que se está questionando nos autos é o fato de se utilizar um convênio para repassar valores referentes a um suposto desequilíbrio econômico financeiro de um contrato, como já admitido pela área técnica do Ministério da Saúde (Nota Explicativa assinada pela Sra. Carmen Lucia Miranda Silvera, do Ministério da Saúde - peça 38 do TC Processo 007.704/2013-5) . Pelo que consta dos autos, a escolha pela figura do convênio ocorreu em função do disposto na cláusula terceira, subcláusula segunda do Contrato 05/2003 (peça 62, p. 8) , que dispunha expressamente ser o preço contratado fixo e irreajustável. Das informações presentes, constata-se que foi celebrado um convênio com Plano de Trabalho não detalhado, com o objetivo único de repassar o valor acordado como reajuste de um contrato anteriormente firmado entre o Ministério e a Fundação Butantan, sem que houvesse qualquer documentação trazida pela Fundação para lastrear suas alegações para a alteração dos valores do contrato.
8.104.	Em sede de audiência em relação à aprovação técnica da celebração do Convênio 2241/2003, sem que houvesse um plano de trabalho que satisfizesse os requisitos mínimos da norma, foi chamado aos autos, o Sr. Expedito José de Albuquerque Luna, Diretor do Departamento de Vigilância Epidemiológica de Doenças Transmissíveis (DEVEP) , da Secretaria de Vigilância em Saúde do Ministério da Saúde, à época, que traz a informação de que o plano de trabalho foi considerado desnecessário, por tratar-se apenas de um reajuste de valores, motivado pela grande instabilidade econômica que o país viveu no período que antecedeu e sucedeu a eleição presidencial e a posse da nova gestão federal.
8.105.	Em relação ao entendimento exarado pelo Ministro Luiz Roberto Barroso exposto na peça de defesa da entidade (peça 83, p. 33) e o caso em tela, percebe-se que não existe qualquer correlação. Primeiramente porque não há nenhum órgão ou entidade na Administração Pública cuja atividade-fim seja a celebração de convênios. Os convênios são instrumentos para que sejam realizadas ações por meio da cooperação entre entes, com repasse de recursos do concedente para o convenente. Além disso, a jurisprudência trazida pelo Butantan se refere à uma agência reguladora cujas competências são específicas. 
8.106.	Em relação à presunção de veracidade do ato administrativo, utilizando a mesma doutrina da Profa. Maria Sylvia Zanella Di Pietro
Observa-se em todas essas características apresentadas [do ato administrativo], a presença da lei, seja garantindo-lhe a presunção de legitimidade, onde se presume que o ato baseou-se nela para existir; seja na presunção de veracidade, onde seus atos formalizam fatos existentes através de documentos dotados de fé pública; seja na imperatividade, onde a Administração obriga o cumprimento de determinada obrigação, mesmo sem a anuência do administrado; seja também na autoexecutoridade, onde a lei dá à Administração uma espécie de autonomia, para que, de modo direito ou indireto, faça-se cumprir seu ato sem a intervenção do Judiciário; e por fim, seja na tipicidade, situação em que a lei determina os tipos e procedimentos dos atos administrativos, para que não haja atos inominados por parte da Administração, gerando insegurança àqueles atingidos pelos atos e seus resultados.
8.107.	Ou seja, a lei determina todas as características do ato administrativo. No caso em tela, verifica-se que não houve respeito à Lei de Licitações e Contratos. Esta norma determina que o equilíbrio econômico financeiro do contrato deve ser mantido, e a alteração dos valores previstos para o pagamento do contrato deve ser provada por meio de juntada aos autos de documentação comprobatória do desequilíbrio resultante de alteração da situação inicial do contrato. 
8.108.	Na questão formal para a solicitação da recomposição, há o ensinamento do jurista Jorge Ulisses Jacoby Fernandes, no artigo "Reequilíbrio Econômico-Financeiro de Contrato Após o Plano Real", publicado na Revista Fórum Administrativo (FA) : direito público, v. 1, n. 5, Belo Horizonte: Fórum, jul. 2001, p. 539-542, destaca que a Administração deve seguir uma série de cautelas a serem observadas no exame de pedidos de reequilíbrio econômico-financeiro: 
a) requerimento do interessado: é ao contratado, quando pretende a majoração de preços, que cabe pedir e demonstrar o direito ao reequilíbrio. A atuação de ofício demonstra o interesse do agente público de zelar por interesse privado, absolutamente incompatível com a austeridade de quem gere recursos públicos; 
b) demonstração de desequilíbrio: ao pleitear o reequilíbrio caberá ao contratado apresentar duas planilhas de custos: uma do tempo atual e outra da época da proposta; 
c) exame econômico das planilhas: atento ao que foi exposto, não deve o administrador conceder o reequilíbrio confiando, apenas, nos dados apresentados pelo contratado. Ao contrário, impõe-se lhe o dever de verificar, item por item, a compatibilidade e veracidade da informação apresentada; 
d) análise jurídica do pleito: embora não seja indispensável, deve o administrador ter a cautela de socorrer-se do órgão jurídico, apresentando o processo para exame; 
e) avaliação do preço reequilibrado e da proposta mais vantajosa: ainda antes da concessão, é importante que o administrador público volte ao mercado para pesquisar se o preço reequilibrado continua atendendo o pressuposto fundamental da licitação: a proposta mais vantajosa. (...) Se o reequilíbrio importar em violar esse primado, impõe-se, como regra, a rescisão. Evidentemente não pode a Administração Pública obrigar o contratado a fornecer a preços que não são compatíveis com os custos, mas não pode contratar a preços superiores aos de mercado. Para isso, a rescisão como fundamento; 
f) dotação orçamentária: para assumir compromisso, após o advento da Lei de Responsabilidade Fiscal, é preciso que o administrador, antes de conceder o direito, certifique-se do atendimento das regras do 'caput' do art. 16, da Lei Complementar nº 101, de 4 de maio de 2000, notadamente em face do que dispõe o respectivo §4º; 
g) decisão: é sabido que a concessão do reequilíbrio somente pode se dar por acordo entre as partes, na dicção do art. 65, II, 'd'; 
h) periodicidade: atendidos esses pressupostos, é importante assinalar que enquanto o reajuste e a repactuação, têm prazo certo para ocorrer e periodicidade pré-definida, o reequilíbrio pode se dar a qualquer tempo. (...) (grifo nosso) 
8.109.		Em relação ao ônus da prova, a parte que solicitou o reajuste do contrato (Fundação Butantan) é que deve trazer os dados que comprovem a alteração da situação econômica financeira dos custos do contrato entre o momento da celebração e o momento do pedido do reajuste.
8.110.	Além disso, os argumentos trazidos pela Fundação Butantan em relação a reajuste são referentes à previsão no edital no caso de contratos no qual deve haver a previsão de critério de reajuste, quando há variação do custo de produção entre a apresentação da proposta e o pagamento das parcelas, não se relacionando com o reajuste previsto no art. 65, II, 'd', referente à manutenção do equilíbrio econômico financeiro de um contrato.
8.111.	No caso da Fundação Butantan, após o fim da vigência do contrato, com o pagamento do objeto do instrumento contratual pelo Ministério da Saúde, houve uma solicitação de reajuste, ou seja, houve alegação do surgimento de um desequilíbrio econômico financeiro em função de um suposto aumento dos custos das matérias primas destinadas à produção e ao controle de qualidade de vacinas e soros. Entretanto, não há a presença de planilhas ou outros elementos nos autos, indicando o custo inicial e os custos dos itens referentes às matérias primas que sofreram aumento em seus preços na produção do objeto do Contrato 05/2003, contrariando o art. 65, II, 'd' da Lei de Licitações e Contratos.
- Da adequação do plano de trabalho do Convênio MS 2241/2003
8.112.	Em relação à suposta insuficiência de detalhamento do Plano de Trabalho, argumenta a Fundação que o objeto do convênio: "apoio financeiro para o aperfeiçoamento do processo produtivo das vacinas e soros hiperimunes, visando o fortalecimento do Sistema Único de Saúde" teria sido integralmente cumprido por meio da instalação, montagem e manutenção de equipamentos das linhas de produção do Instituto Butantan sem comprometer a saúde pública nacional e pela reposição de um estoque mínimo de segurança. O objeto executado teria sido suficientemente descrito pelo próprio título do projeto: aperfeiçoamento do processo produtivo das vacinas e soros hiperimunes produzidos pelo Instituto Butantan. Também haveria metas qualitativas e quantitativas suficientemente descritas e contemplando cronograma de desembolso e plano de aplicação.
8.113.	Passa a discutir as hierarquias subjetiva e objetiva entre a Portaria MS 270/99 e a IN STN 01/97. Assim, a Portaria do Ministério da Saúde teria sido exarada pelo próprio Ministério da Saúde, subordinado à Presidência da República, enquanto a IN/STN 01/97 seria proveniente da Secretaria do Tesouro Nacional, órgão subordinado ao Ministério da Fazenda. Assim, a IN/STN 01/97 seria apenas complementar com prevalência da Portaria MS 270/99. 
8.114.	Destaca o objetivo da Portaria MS 270/99: redução do excesso de formalidade e etapas visando facilitar o preenchimento das solicitações e sua tramitação administrativa. 	Em razão desses argumentos, estaria justificada a celebração do Convênio 2241/2003, estando o Plano de Trabalho, ainda que com rubrica única relativa a custeio, com nível de detalhamento suficiente em relação à definição do objeto do convênio. 
- Análise
8.115.	A Portaria MS 270, de 6/4/1999 foi exarada com o intuito de facilitar a celebração de convênio com objeto referente ao SUS. Entretanto, não permite a celebração de convênios sem objeto definido, custos e outros requisitos também presentes na IN STN 01/97, norma de caráter geral que regia na época a celebração de convênios de natureza financeira que tenham por objeto a execução de projetos ou realização de eventos. Portanto, a redução do excesso de formalidade e etapas com o objetivo de facilitar o preenchimento das solicitações e a tramitação administrativa não eliminou a obrigatoriedade de detalhamento do Plano de Trabalho com a listagem de todos os itens a serem adquiridos, contratados e os respectivos custos, como previsto na IN STN 01/97.
8.116		A Portaria MS 270/99 também é clara quanto ao Plano de Trabalho: 
O Plano de Trabalho proposto conterá a especificação completa do objeto a ser executado e será elaborado com nível de precisão adequado e apresentado pelo órgão ou entidade solicitante. Ao ser analisado, e porventura aprovado pelo concedente, o Plano de Trabalho Aprovado será considerado parte integrante do convênio a ser celebrado, independente da sua transcrição aos termos do referido instrumento.
8.117.	Além disso, a norma específica (Portaria MS 270/99) não invalida a norma geral referente aos convênios (IN STN 01/97) . Não pode a Fundação Butantan querer alegar hierarquia entre Ministérios ou Secretarias. O próprio preâmbulo do termo de convênio é expresso ao regulamentar que os partícipes do ajuste estão sujeitos aos termos das disposições da Lei n 8.666, de 21/06/93, do Decreto n 93.872, de 23/12/86; do Decreto n 20, de 01/02/91; das Leis ns 10.522, de 17.07.2002, 10.524, de 25.07.2002 e 10.640, de 14.01.2003; da Lei Complementar 101, de 04.05.2000; da Instrução Normativa n 01, de 15.01.97, da Secretaria do Tesouro Nacional; da Portaria n 270, de 06.04.99, do Ministério da Saúde, com suas alterações e demais normas regulamentares da matéria (peça 26, p. 1, TC-Processo 007.704/2013-5) .
8.118.	Transcreve-se o Plano de Trabalho do Convênio (peça 60, p. 53-54) integralmente: 
	Meta
	Unid. Medida
	Qtde. Aprovada
	Início Aprovado
	Fim Aprovado
	Descrição da Meta

		PERC.
	100
	12/2003
	12/2004
	AUXÍLIO FINANCEIRO PARA APERFEIÇOAMENTO DO PROCESSO PRODUTIVO DAS VACINAS E SOROS HIPERIMUNES

	Etapas da Meta

	Etapa
	Unid. Medida
	Qtde. Aprovada
	Início Aprovado
	Fim Aprovado
	Descrição da Etapa

	1
	PERC.
	100
	12/2003
	12/2004
	AUXÍLIO FINANCEIRO PARA APERFEIÇOAMENTO DO PROCESSO PRODUTIVO DAS VACINAS E SOROS HIPERIMUNES

	- Cronograma de Desembolso da Meta e Plano de Desembolso (peça 60, p. 54) 
	Cronograma de Desembolso da Meta

	Data
	Valor Aprovado Concedente
	Valor Aprovado Proponente

	12/2003
	1.065.941,00
	0,00

	01/2004
	1.065.941,00
	0,00

	02/2004
	1.065.941,00
	0,00

	03/2004
	1.065.941,00
	0,00

	04/2004
	1.065.941,00
	0,00

	Plano de Aplicação

	Elemento Despesa
	Tipo de Despesa
	Valor Aprovado Concedente
	Valor Aprovado Proponente

	CUSTEIO
	CORRENTE
	5.329.705,00
	0,00

8.119.	Como se verifica, não consta do documento a motivação exposta pela Fundação Butantan na p. 41 de sua peça de defesa, transcrita a seguir:
A razão para a celebração do convênio foi o incremento do parque fabril do instituto Butantan, com a modernização das linhas de produção, para o fim único de prover de maneira satisfatória as vacinas e soros às Campanhas de Saúde Pública do Ministério da Saúde, em função de:
 (i) deficiência e reposição de estoque, voltada a garantir uma reserva técnica de segurança que se mostrasse qualitativa e quantitativamente adequada ao atendimento de eventuais perdas decorrentes do processo, atribuindo ao processo produtivo maior autonomia, qualidade e segurança e;
 (ii) instalação, montagem e manutenção das linhas de produção do parque industrial do Instituto Butantan.
- Do cumprimento do objeto conveniado e da inexistência de dano ao erário
8.120 	Declara a entidade que a Divisão de Convênios e Gestão do Ministério da Saúde, por meio do Parecer GESCON 197, de 20/4/2009, aprovou a prestação de contas. O Parecer Gescon 1417, de 7/5/2013, que ratificou o Parecer citado, também aprovou a prestação de contas, opinando que não teria havido malversação na utilização de recursos públicos, ou prejuízo ao Erário. 
8.121.	Informa também que o Ministério Público Federal teria opinado pelo arquivamento do Inquérito Civil Público 1.34.001.005046/2011-3 (peça 60, p. 224-232) .
8.122.	Cita também o fato de a Diretora, à época, da 3ª Diretoria Técnica da Secex-SP (peça 60, p. 233-234) , ter-se manifestado contrária à conversão da representação em TCE, opinião que teve concordância do Secretário de Controle Externo (peça 60, p. 235) . 
8.123.	Assim, não haveria elementos probantes suficientes à demonstração de qualquer dano ao erário e o reconhecimento da lisura da Fundação Butantan restou corretamente identificado: pela Controladoria Geral da União, pelo Ministério Público Federal, em duas oportunidades pelo Ministério da Saúde, pela Diretora Titular da 3ª Diretoria Técnica da SECEX/SP e pelo Sr. Secretário de Controle Externo da SECEX/SP.
8.124. 	Declara que deveria ter sido feita a apuração item a item dos dispêndios realizados nos convênios envolvidos (2241/2003, 39/2004, 62/2004, 20/2005, 13/2005, 28/2005 e 10/2006) . O pronunciamento inicial da Secex-SP teria por base exclusiva o Relatório de Fiscalização da Controladoria Geral da União, que seria um documento inconclusivo pois não teria identificado as datas, os produtos e os valores dos supostos pagamentos em duplicidade. Tal omissão teria sido ratificada pela CGU: 
	(...) não havia como rastrear univocamente com provas documentais a duplicidade de pagamento dos recursos repassados no âmbito do Convênio 2241/2003 em relação aos convênios 39/2004, 62/2004, 13/2005, 28/2005 e 10/2006, tendo sido identificada somente a correspondência temporal entre os instrumentos analisados.
8.125.	Repete ainda o art. 5º, I, da IN/TCU 71/2012 com a exigência de que a descrição dos fatos deve ser lastreada em documentos que deem suporte e substância à comprovação da ocorrência. 	Passa a transcrever doutrina e jurisprudência do TCU (Jorge Ulisses Jacoby, Súmula 103 de 15/11/1976, Acórdão 3250/2007, de 13/11/2007 - Relator Aroldo Cedraz; TC Processo 003.118/2012-6) nas quais, na TCE, haveria a necessidade de a administração apresentar prova do que está alegando. A conclusão única seria a inexistência de qualquer dano ao Erário para ensejar a devolução de valores. Traz a constatação de que o fundamento do Relatório de Fiscalização da CGU e a proposta de encaminhamento da Secex-SP teriam sido raciocínios sofismáticos.
8.126.	Descreve os detalhes referentes a todos os convênios envolvidos na questão (2241/2003 - peça 60, p. 43-54, 39/2004 - peça 60, 57-71, 62/2004 - peça 60, p. 73-87, 13/2005 - peça 60, p. 88-103, 28/2005 - peça 60, p. 104-119 e 10/2006 - peça 60, p. 120-135) com objeto, concedente e dotação orçamentária, querendo demonstrar que os pagamentos realizados no Convênio 2241/2003 teriam sido destinados ao aperfeiçoamento do processo produtivo de vacinas e soros hiperimunes do Instituto Butantan, por meio da reposição de estoque hábil a constituir uma reserva técnica de segurança e pela instalação, montagem e manutenção de equipamentos, nos termos do Plano de Trabalho aprovado pelo Ministério da Saúde.
8.127.	Os pagamentos realizados no âmbito dos convênios de fornecimentos foram destinados à aquisição de materiais de consumo e demais insumos que seriam utilizados na fabricação e distribuição de imunobiológicos. Assim, para a Fundação Butantan, não haveria possibilidade de demonstrar a duplicidade de pagamentos sem cotejo das contas dos convênios citados. Ressalta ainda que os convênios tiveram objetos diferentes e foram celebrados com concedentes diferentes e auto excludentes. Além disso, os produtos dos convênios foram comprovados a órgãos concedentes diferentes. As prestações de contas foram devidamente realizadas perante Concedentes distintos.
8.128.	Conforme a Fundação, o convênio teria suas prestações de contas aprovadas em duas oportunidades, conforme Pareceres GESCON 197, de 20/4/2009 e 1417, de 7/5/2013, ratificando o anterior, nos quais haveria a avaliação de que as impropriedades seriam de natureza formal, e não teriam comprometido o objetivo pretendido pela administração, que foram definidas como ausência de formalização dos processos de dispensa e inexigibilidade de licitação;  falta de indicação do número e título do convênio na documentação fiscal; e transferência de recursos da conta específica do convênio para outra conta da Fundação Butantan, realizando-se pagamentos por meio desta conta para as obrigações do convênio. 
8.129.	Declara que a nova citação realizada pela Unidade Técnica não teria sustentação, pois teria como único e exclusivo embasamento a convicção pessoal do auditor de Controle Externo. Insere fragmentos da instrução de peça 64. Considera que as alegações genéricas do novo Relatório da Secex-SP estariam desconexas dos elementos probatórios com a conclusão da inexistência de qualquer dano ao Erário. 
- Análise
8.130.	Novamente, utiliza-se a análise do item 8.42, pois as aprovações da prestação de contas final podem ser alvo de questionamento em razão de inspeções posteriores. No caso, houve uma inspeção da CGU na qual foi feito o apontamento das irregularidades que motivaram a instauração desta TCE, as quais foram ignoradas pelos técnicos do MS, não havendo sequer delas menção em seus pareceres. Assim, a aprovação da prestação de contas final não pode ser utilizada como argumento e nem descaracteriza a irregularidade em tela.
8.131.	A aprovação de uma prestação de contas pelo concedente ou pelo Sistema de Controle Interno não afasta a atribuição constitucional deste Tribunal, atinente à verificação da regularidade da utilização de recursos públicos federais. O Tribunal de Contas da União não está adstrito ao juízo firmado pelo concedente dos recursos federais, possuindo ampla capacidade de deliberação, e exercendo, precipuamente, a privativa jurisdição sobre os responsáveis pelos valores repassados pela União, mediante convênio, acordo, ajuste ou outros instrumentos congêneres, a Estado, ao Distrito Federal ou a Município, ex vi do disposto no art. 71, inciso VI, da Constituição Federal/1988. Sendo assim, o TCU possui atribuição constitucional para realizar de forma autônoma e independente a apreciação da regularidade das contas dos gestores, e deles assemelhados legalmente, de bens e direitos da União. São nesse sentido os Acórdão 2531/2009-TCU-Segunda Câmara, 2.105/2009-TCU-1ª Câmara, 2.331/2008-TCU-1ª Câmara, 892/2008-TCU-2ª Câmara e 212/2002-TCU-2ª Câmara.
8.132.	No tocante ao fato de a Diretora da 3ª Diretoria Técnica da Secex-SP, à época, ter-se manifestado contrária à conversão da representação em TCE, opinião que teve concordância do Secretário de Controle Externo, o trâmite de todo processo no TCU segue o seguinte caminho: instrução pelo auditor, revisão pela diretora e análise final por parte do Secretário de Controle Externo. No caso em tela, houve divergência de opinião entre o auditor e a Diretora. A diretora propôs a oitiva dos responsáveis, antes da conversão da TCE, não externando qualquer opinião quanto ao mérito da questão abordada. O Secretário de Controle Externo concordou com a diretora quanto a essa fase processual para que os responsáveis fossem ouvidos anteriormente à conversão em TCE.
8.133.	Entretanto, o Exmo. Min. Relator Benjamim Zymler concordou com a posição do auditor, levando a proposta de conversão dos autos em TCE à 1ª Câmara, o que resultou no Acórdão 552/2015-TCU-Primeira Câmara. Portanto, a Fundação Butantan não pode inferir que as análises da Diretora e do Secretário foram contrárias à do auditor em relação ao mérito da questão da TCE, já que não houve posicionamento dos dirigentes da unidade quanto ao mérito. 
8.134.	Em relação ao arquivamento do Inquérito Civil que deu origem a esta TCE pelo Ministério Público Federal, deve-se esclarecer a independência das instâncias entre o MPU e o TCU, não havendo nenhuma dependência entre os processos. Assim, em função do princípio da independência entre as instâncias administrativa e penal, não há a necessidade de considerar tal arquivamento na análise do processo no âmbito do TCU. 
8.135.	Em relação à argumentação de o relatório da CGU ser genérico e inconclusivo pois não teria identificado com precisão as datas, os produtos e os valores dos supostos pagamentos em duplicidade, como já exposto nesta instrução, a duplicidade de pagamentos não foi objeto da nova citação direcionada à Fundação Butantan, não cabendo mais análises adicionais quanto a esse ponto, o qual não está sendo considerado para fundamentar a proposta de encaminhamento a ser realizada adiante. 
8.136.	Como já citado, consta dos autos Nota Explicativa na qual o próprio Ministério da Saúde detalha que o convênio foi celebrado somente com o intuito de reajustar valores do Contrato de Fornecimento 05/2003, como já admitido pelos técnicos do Ministério da Saúde. Um convênio sem Plano de Trabalho com as informações mínimas exigidas pela IN-STN 01/97, uma vez que foi considerado desnecessário, usando as palavras do Sr. Expedito Luna, técnico do Ministério da Saúde. Houve, portanto, a celebração de convênio sem objeto específico, sem plano de trabalho, com o objetivo único de somente repassar recursos referentes a valores de reajuste de um contrato anteriormente celebrado, sem que houvesse a comprovação do desequilíbrio econômico financeiro, conforme previsto pela Lei de Licitações. 
8.137.	O contrato de fornecimento 05/2003 foi celebrado tendo por objeto o fornecimento de imunobiológicos pela Fandação Butantan ao Ministério da Saúde, conforme previsto em sua cáusula primeira (peça 62, p. 6) . A Fundação Butantan alegou que houve aumento nos custos das matérias-primas utilizadas na produção e no controle de qualidade dos processos. 
8.138.	Na subcláusula segunda do Contrato 05/2003, assinado pelo Presidente da Fundação Butantan, não havia previsão de reajuste: "O preço contratado é fixo e irreajustável, e os valores e o cronograma físico-financeiro encontram-se discriminados na Cláusula Primeira deste Contrato". Ou seja, só poderia haver algum tipo de acordo para alteração dessa cláusula, no caso de desequilíbrio econômico-financeiro, como previsto na legislação: 
 (...) na hipótese de sobrevirem fatos imprevisíveis, ou previsíveis, porém de consequências incalculáveis, retardadores ou impeditivos da execução do ajustado, ou, ainda, em caso de força maior, caso fortuito ou fato do príncipe, configurando álea econômica extraordinária e extracontratual.
8.139.	Todas as condições acima deveriam ser provadas pela contratada, por meio de documentação juntada aos autos do processo, a fim de que fosse possível a celebração de algum tipo de reajuste. 
8.140.	A celebração de um convênio para repasse de valores a fim de cobrir custos de um contrato anterior, como já admitido pela técnica do Ministério da Saúde, Sra. Rosa Castália França Ribeiro Soares, não foi o instrumento adequado para alcançar o objetivo de reestabelecer o equilíbrio econômico-financeiro do contrato. Esta Corte da Contas, em sua publicação Licitações e contratos: orientações e jurisprudência do TCU / Tribunal de Contas da União. - 4. ed. rev., atual. e ampl. - Brasília: TCU, Secretaria-Geral da Presidência: Senado Federal, Secretaria Especial de Editoração e Publicações, 2010, indica que: 
Nas hipóteses expressamente previstas em lei, é possível à Administração, mediante acordo com o contratado, restabelecer o equilíbrio ou reequilíbrio econômico-financeiro do contrato. Reequilíbrio econômico-financeiro do contrato se justifica nas seguintes ocorrências: 
- fato imprevisível, ou previsível porém de consequências incalculáveis, retardadores ou impeditivos da execução do que foi contratado 
- caso de força maior, caso fortuito ou fato do príncipe, que configure álea econômica (probabilidade de perda concomitante à probabilidade de lucro) extraordinária e extracontratual. 
Além disso, para que possa ser autorizado e concedido o reequilíbrio econômico-financeiro do contrato pedido pelo contratado, a Administração tem que verificar: 
- os custos dos itens constantes da proposta contratada, em confronto com a planilha de custos que deve acompanhar a solicitação de reequilíbrio;
8.141.	Não obstante, deve-se ter em mente que o objeto do Convênio 2241/2003 consistia no aperfeiçoamento do processo produtivo das vacinas e soros hiperimunes. Não há detalhamento das metas, ações e objetivos do convênio no plano de trabalho aprovado, conforme se verifica na peça 26 do TC Processo 007.704/2013-5. Das prestações de contas do convênio, localizadas nas peças 27-36 do TC Processo 007.704/2013-5, verifica-se que os recursos foram empregados na aquisição de matérias primas, invólucros, ampolas, lacres/selos de alumínio e tampas de borracha, que foram empregados na produção das vacinas e dos soros, abrangendo ainda materiais de consumo e serviços de instalação, montagem e manutenção de equipamentos das linhas de produção dos produtos da Fundação Butantan. Muito embora não haja uma definição clara sobre no que exatamente consistiria o aperfeiçoamento do processo produtivo de vacinas e soros, entende-se que este não se confunde com a produção de vacinas e soros, objeto real das despesas do convênio. Portanto, conclui-se que os recursos transferidos foram utilizados em finalidade diversa da estabelecida no convênio, caracterizando a situação prevista no art. 7º, XII, alínea c da IN STN 01/97, que impõe a obrigatoriedade de restituição dos recursos, bem como infringência ao art. 8º, IV, da mesma norma e à cláusula segunda, II, 2.2 do termo de convênio.
8.142.	A jurisprudência desta Corte de Contas é pacífica no sentido de que compete ao gestor comprovar a boa e regular aplicação dos recursos públicos, cabendo-lhe o ônus da prova. Esse entendimento está assentado nos seguintes julgados: Acórdãos TCU 11/97 - Plenário; 87/97 - Segunda Câmara; 234/95 - Segunda Câmara; 291/96 - Segunda Câmara; 380/95 - Segunda Câmara; e Decisões 200/93 - Plenário; 225/95 - Segunda Câmara; 545/92 - Plenário; e encontra fundamento no art. 93 do Decreto-lei 200/67, o qual dispõe que: "Quem quer que utilize dinheiros públicos terá de justificar seu bom e regular emprego na conformidade das leis, regulamentos e normas emanadas das autoridades competentes."
8.143	No processo de Tomada de Contas Especial, realizador do princípio constitucional republicano do dever de prestar contas dos recursos públicos, tem o responsável o ônus de comprovar a boa e regular aplicação dos recursos que geriu, razão por que, uma vez realizada sua citação, tem o responsável o dever de trazer aos autos, a todo o tempo, todos os documentos e alegações de defesa que possua. Neste processo, verifica-se que à responsável foi deferida a regular oportunidade de defesa e que ela dela se valeu, não logrando afastar, contudo, sua responsabilidade.
8.144.	A proposta será no sentido de imputar o débito à Fundação Butantan em função de ter recebido verbas federais no âmbito de um convênio com o intuito de repactuar um contrato anterior já fora de sua vigência, sem ter apresentado dados objetivos para justificar o suposto reequilíbrio econômico financeiro, contrariando a Lei 8.666/93, em seu art. 65, II, 'd', e também indo de encontro à cláusula terceira, subcláusula segunda do próprio instrumento contratual, que determinava ser o preço ajustado fixo e irreajustável, o que resultou na celebração com o Ministério da Saúde do Convênio 2241/2003, sem objeto detalhado a ser executado, sem plano de trabalho e sem metas detalhadas a serem atingidas, contrariando o art. 2º, incisos I, II e III e § 1º da IN STN 01/97. Ademais, os recursos transferidos mediante o Convênio 2241/2003 foram utilizados em finalidade diversa da estabelecida no respectivo termo, cujo objeto era o aperfeiçoamento do processo produtivo de vacinas e soros, enquanto que os recursos foram empregados na produção de vacinas e soros, caracterizando a situação prevista no art. 7º, XII, alínea c da IN STN 01/97, que impõe a obrigatoriedade de restituição dos recursos, bem como infringência ao art. 8º, IV, da mesma norma e à cláusula segunda, II, 2.2 do termo de convênio.
Requerimentos
8.145.	Requereu a Fundação Butantan o arquivamento dos presentes autos, conforme previsão do art. 7º, II, da IN TCU 071/2012 c/c arts. 201, §3º e art. 212 do RI/TCU em reconhecimento pela ausência dos pressupostos de constituição e desenvolvimento válido e regular do presente processo em razão: 
	 - da inexistência do esgotamento das medidas administrativas internas para a elisão do suposto dano, com fundamento nos arts. 3º e 4º da IN/TCU 71/2012, arts. 201,§3º e 212 do RI/TCU e no art. 5º, LIV, da CF/88; 
	- da dispensa de instauração de Tomada de Contas Especial em razão do decurso de prazo de 10 anos em relação aos fatos geradores (ocorridos entre 15/3/2004 e 10/12/2004) , conforme previsão do art. 6º, II, da IN/TCU 71/2012, arts. 201, §3º e 212 do RI/TCU e art. 5º, LV, da CF/88;
	- da impossibilidade material para o exercício do contraditório e ampla defesa quanto às supostas irregularidades apontadas, em função do decurso do lapso temporal de 10 anos, previsto no art. 6º, II, da IN/TCU 71/2012, arts. 201, §3º e 212 do RI/TCU e no art. 5º, LV, da CF/88; 
	- da iliquidez do débito apontado nos presentes autos, em desconformidade com pressuposto essencial para a instauração de Tomada de Contas Especial, conforme art. 5º, I e §1º, I e II, e, ainda, art. 8º, I e II, da IN/TCU 71/2012 e art. 201, §3º e art. 212 do RI/TCU;
	- da inobservância ao princípio constitucional do devido processo legal e pelo atropelamento da Representação enquanto fase processual preliminar, essencial e indispensável, com fundamento nos arts. 3º e 4º da IN/TCU 071/2012, art. 212 do RI/TCU e art. 5º, LIV, da CF/88; e
	- da ausência dos pressupostos necessários para a instauração da Tomada de Contas Especial, com fundamento nos arts. 5º, I e §1º, I e II da IN/TCU 071/2012 c/c arts. 201, §3º e 212 do RI/TCU.
	Requereu também que seja julgada a Tomada de Contas Especial como improcedente no mérito, em função de estarem demonstradas: a adequação do instrumento de convênio, a suficiência do Plano de Trabalho aos objetivos propostos, o cumprimento do objeto proposto no Convênio MS 2241/2003 e a absoluta inexistência de dano ao Erário.
CONCLUSÃO
9.	De todo o exposto, o que se verifica nos presentes autos é que a Fundação Butantan, após a execução e fim da vigência do Contrato 05/2003, cujo objeto era o fornecimento de soros e vacinas ao Ministério da Saúde, solicitou um reajuste de valores em função de aumento de custos de matérias-primas e de materiais para controle de qualidade na produção dos imunobiológicos, objeto do contrato.
9.1.	Conforme previsão da Lei de Licitações e Contratos, somente provando um desequilíbrio econômico financeiro, haveria possibilidade de repasse de valores como reajuste do contrato pelo Ministério para a Fundação, ainda dentro da vigência do próprio Contrato. Deveria haver a incorporação aos autos das planilhas ou outros elementos que demonstrassem os aumentos das matérias primas e de todos os outros itens que causaram o suposto desequilíbrio. Tais planilhas não existem nos autos, nem foram apresentadas pela Fundação nessa nova oportunidade de apresentação das alegações de defesa.
9.2.	Entretanto, apesar da ausência de dados essenciais para comprovação do desequilíbrio econômico financeiro do Contrato, o Ministério da Saúde, por meio dos técnicos da área responsável pelos imunobiológicos, resolveu celebrar um convênio (2241/2003) no valor solicitado pela Fundação Butantan para resolver a questão da repactuação contratual. Segundo o Diretor da área técnica do Ministério, à época, Sr. Expedito Luna, não foi solicitado um plano de trabalho detalhado para o convênio pois considerou-o desnecessário, uma vez que se tratava somente um reajuste de valores em função do cenário econômico do país naquele momento (item 5.38) .
9.3.	Após sua execução, o convênio foi alvo de fiscalização por parte da Controladoria Geral da União, que verificou as seguintes irregularidades: utilização da figura do convênio para reajustar vacinas e soros fornecidos ao longo do ano de 2003, por meio de contrato de fornecimento; reajuste retroativo de soros e vacinas fornecidos; falta de detalhamento no Plano de Trabalho; e incompatibilidade entre as despesas previstas no plano de trabalho com o objetivo proposto no Termo de Convênio.
9.4.	As irregularidades apontadas pela CGU fizeram com que fosse realizada uma reanálise das prestações de contas por parte do Ministério da Saúde. Entretanto, verificou-se que a área responsável pela análise dos convênios simplesmente ignorou tais irregularidades em seus pareceres e aprovou com ressalvas a prestação de contas do convênio (item 6) .
9.4.	O pedido de reajuste de um contrato por parte da Fundação Butantan sem o acompanhamento de documentação objetiva a comprovar o aumento dos custos dos produtos adquiridos pelo MS pode ser explicado em função da ausência de recursos em seu caixa. 
9.5.	Em notícia de 2009, constata-se que a Fundação Butantan foi alvo de investigações do Ministério Público Estadual, que descobriu um desfalque de R$ 35 milhões no caixa da Fundação. Após algumas inquirições, constatou-se que os desvios ocorriam desde 2004, quando movimentações significativas entre contas da Fundação Butantan e de fornecedores chamaram a atenção do Conselho de Controle de Atividades Financeiras (COAF) . 
9.6.	Por conta desses desvios, o conselho curador do órgão afastou preventivamente o presidente da fundação, Isaias Raw, 82, professor emérito da Faculdade de Medicina da USP, por "gestão temerária". Considera-se oportuno transcrever parte de reportagem do Jornal Folha de São Paulo, de 19/9/2009 (in:http://www1.folha.uol.com.br/fsp/cotidian/ff1909200906.htm. Acesso em 22/9/2016) :
	O Ministério Público recomendou o afastamento de Raw porque ele insistia em manter uma administração "caseira", mesmo após a descoberta dos desfalques. Aos promotores, segundo a apuração, o médico alegava ser um cientista, preocupado com a produção, e não com a burocracia. 	(...) O esquema funcionava da seguinte forma: a fundação produzia vacinas e soros para o Ministério da Saúde. O valor da compra era depositado numa conta bancária da fundação. Em algumas compras, o número fornecido pelos funcionários era de uma conta inativa, da qual eles tinham a senha. (...) Quem comandava o esquema, de acordo com a Promotoria, era o então gerente financeiro da fundação, Adalberto da Silva Bezerra, acusado de maquiar os balanços e ocultar os desvios.
9.7.	Portanto, verifica-se a ausência de controles internos na Fundação Butantan à época dos fatos em análise. Em função dessa situação, a necessidade de um reajuste de cerca de R$ 5 milhões ao Ministério da Saúde pode ter sido originada por causa dos desvios que ocorreram desde 2004, causando um rombo em seu caixa.
9.8.	Constata-se que, desde 2004, a Fundação Butantan não possuía qualquer controle de seu caixa, custos ou até mesmo de suas contas bancárias. Não havia capacidade organizacional de obter os dados das despesas na produção dos diversos produtos fabricados. Portanto, não havia meios para obter as planilhas de custos do Contrato de Fornecimento MS 05/2003.  As alegações trazidas pela Fundação Butantan não discutem o mérito das irregularidades apontadas na citação, argumentando que o ônus da prova de trazer documentos com dados de que o reajuste era desnecessário é do TCU.
9.9.	No momento em que a Fundação Butantan alega que os repasses do MS não estariam sendo suficientes para cobrir seus custos dos produtos referentes ao Contrato de Fornecimento MS 05/2003, essa simples declaração não poderia ser aceita sem que houvesse planilhas de custos desses produtos. Se essas planilhas não existem, a diferença entre custo e despesas é baseada apenas no fluxo de caixa, ou seja, os valores que entram como receita e as despesas totais da Fundação. Constata-se que os controles internos da Fundação não foram suficientes para a identificação de desvios em um total de cerca R$ 35 milhões em seu caixa, acumulados de 2004 até 2009.
9.10.	Considera-se que não há justificativas para a utilização do instrumento convenial para remunerar diferenças de custos em contrato celebrado anteriormente entre o MS e a Fundação Butantan. Desse modo, foi utilizado instrumento inadequado (convênio) para reajustar retroativamente produtos adquiridos pelo MS.
9.11.	Em face da análise promovida nos itens 7 e 8, propõe-se rejeitar as alegações de defesa apresentadas pelo Sr. Isaías Raw, uma vez que não foram suficientes para sanear as irregularidades a ele atribuídas. Os argumentos de defesa da Fundação Butantan tampouco lograram afastar o débito a ela imputado. Considera-se também que as irregularidades referentes à ausência de justificativa técnica para o desequilíbrio econômico-financeiro de um contrato e à celebração de um convênio sem objeto detalhado e Plano de Trabalho afasta a boa-fé objetiva do Dr. Isaías Raw e da Fundação Butantan. Ademais, inexistem nos autos elementos que demonstrem sua boa-fé ou a ocorrência de outros excludentes de culpabilidade, o que permite ao Tribunal, desde já, apreciar o mérito das contas, conforme o art. 202, § 6º, do Regimento Interno do TCU, procedendo-se à sua condenação em débito. Face à constatação do transcurso de mais de dez anos desde o fato gerador até a medida que autorizou as citações dos responsáveis pelo TCU, resta caracterizada a prescrição da pretensão punitiva deste Tribunal quanto aos atos irregulares atribuídos ao Sr. Isaías Raw e à Fundação Butantan, com fundamento no disposto no subitem 9.1 do Acórdão 1441/2016-TCU-Plenário, o que impede a aplicação da multa prevista no art. 57 da Lei 8.443/1992. 
9.12.	Em relação aos técnicos do Ministério da Saúde que aprovaram a prestação de contas final do Convênio 2241/2003, apesar das irregularidades apontadas pela CGU, a avaliação é que seja proposta a rejeição das razões de justificativa apresentadas pelos Srs. Rubens Zapata Moreno (CPF XXX.860.088-XX) , Francisco Makoto Ohashi (CPF XXX.702.438-XX) e Marlene Aparecida Mazzo (CPF XXX.914.188-XX) , de modo que seja realizada a aplicação da multa prevista no art. 58, inciso II, da Lei Orgânica deste Tribunal. Também deve ser aplicada a multa prevista no art. 58, inciso II, da Lei Orgânica deste Tribunal, ao Sr. Diego de Angelo Polizio (CPF XXX.981.978-XX) , revel, uma vez que as razões trazidas pelos demais responsáveis não podem ser estendidas a ele. (item 5) 
9.13.	No tocante aos técnicos do Ministério da Saúde que aprovaram a celebração do Convênio 2241/2003 com a Fundação Butantan sem plano de trabalho detalhado, sem metas ou objetivos, a avaliação é que, apesar de terem sido rejeitadas as razões de justificativa apresentadas pela Sra. Carmen Lúcia Miranda Silvera (CPF XXX.370.881-XX) , pelo Sr. Expedito José de Albuquerque Luna (CPF 167.404.084- 91) e pela Sra. Rosa Castália França R. Soares  (CPF XXX.796.405-XX) , em função da prescrição da pretensão punitiva do Tribunal, não há como propor a aplicação de multa aos responsáveis (item 6) .
PROPOSTA DE ENCAMINHAMENTO
10.	Diante do exposto, submetemos os autos à consideração superior, propondo ao Tribunal:
	a) com fundamento nos arts. 1º, inciso I, 16, inciso III, alínea c, da Lei 8.443/1992 c/c os arts. 19 e 23, inciso III, da mesma Lei, e com arts. 1º, inciso I, 209, inciso III, , 210 e 214, inciso III, do Regimento Interno, que sejam julgadas irregulares as contas do Sr. Isaías Raw (CPF 045.360.53891) , na condição de Presidente, à época, da Fundação Butantan, e da Fundação Butantan (CNPJ 61.189.445/0001-56) , condenando-os, em solidariedade, ao pagamento das quantias a seguir especificadas, com a fixação do prazo de quinze dias, a contar das notificações, para comprovarem, perante o Tribunal (art. 214, inciso III, alínea "a", do Regimento Interno) , o recolhimento das dívidas aos cofres do Fundo Nacional de Saúde, atualizadas monetariamente e acrescidas dos juros de mora, calculados a partir das datas discriminadas, até a data dos recolhimentos, na forma prevista na legislação em vigor;
	Data da Ocorrência
	Valor Original (R$) 

	15/3/2004
	563.625,20

	15/3/2004
	502.315,80

	17/5/2004
	563.625,20

	17/5/2004
	502.315,80

	10/12/2004
	1.065.941,00

	19/4/2006
	1.065.941,00

	26/8/2006
	1.065.941,00

	20/7/2007
	 (51,88) 

	08/12/2008
	 (1.779,55) 

		Valor atualizado até 27/9/2016: R$ 19.279.527,39
	b) rejeitar as razões de justificativa dos Srs. Rubens Zapata Moreno (CPF XXX.860.088-XX) , Francisco Makoto Ohashi (CPF XXX.702.438-XX) e Marlene Aparecida Mazzo (CPF XXX.914.188-XX) em função de terem contrariado o art. 31, § 1º, da IN STN 01/97 e aplicar-lhes, individualmente, a multa prevista no art. 58, inciso II, da Lei 8.443/1992 c/c o art. 268, inciso I, do Regimento Interno, fixando-lhes o prazo de 15 (quinze) dias, a contar das notificações, para comprovarem, perante o Tribunal (art. 214, inciso III, alínea "a", do Regimento Interno) , os recolhimentos das dívidas aos cofres do Tesouro Nacional, atualizadas monetariamente desde a data do presente acórdão até a dos efetivos recolhimentos, se forem pagas após o vencimento, na forma da legislação em vigor;
	c) rejeitar as razões de justificativa apresentadas pela Sra. Carmen Lúcia Miranda Silvera (CPF XXX.370.881-XX) , pelo Sr. Expedito José de Albuquerque Luna (CPF 167.404.084- 91) e pela Sra. Rosa Castália França R. Soares (CPF XXX.796.405-XX) , deixando, entretanto, de propor a aplicação de multa, em função da prescrição da pretensão punitiva do Tribunal;
	d) considerar revel o Sr. Diego de Angelo Polizio (CPF XXX.981.978-XX) , nos termos do art. 12, § 3º, da Lei 8.443/92, aplicando ao responsável a multa prevista no art. 58, inciso II, da Lei 8.443/1992 c/c o art. 268, inciso I, do Regimento Interno, fixando-lhe o prazo de 15 (quinze) dias, a contar da notificação, para comprovar, perante o Tribunal (art. 214, inciso III, alínea "a", do Regimento Interno) , o recolhimento da dívida aos cofres do Tesouro Nacional, atualizada monetariamente desde a data do presente acórdão até a do efetivo recolhimento, se for paga após o vencimento, na forma da legislação em vigor;
	e) autorizar, desde logo, caso requerido pelos responsáveis, o pagamento das dívidas                                                                                                                                                                                                                                                                                                                                                                                                               em até 36 parcelas mensais e consecutivas, nos termos do art. 26 da Lei 8.443/1992 c/c o art. 217 do Regimento Interno, fixando-lhes o prazo de quinze dias, a contar do recebimento da notificação, para comprovarem perante o Tribunal o recolhimento da primeira parcela, e de trinta dias, a contar da parcela anterior, para comprovarem o recolhimento das demais parcelas, devendo incidir sobre cada valor mensal, atualizado monetariamente, os juros de mora devidos, na forma prevista na legislação em vigor;
	f) alertar os responsáveis de que a falta de comprovação do recolhimento de qualquer parcela importará o vencimento antecipado do saldo devedor, nos termos do art. 217, § 2º, do RITCU;
	g) autorizar, desde logo, nos termos do art. 28, inciso II, da Lei 8.443/1992, a cobrança judicial da dívida, caso não atendida a notificação;
	h) determinar ao Ministério da Saúde que, caso não atendidas as notificações, efetive o desconto das dívidas dos Srs. Rubens Zapata Moreno (CPF XXX.860.088-XX) , Francisco Makoto Ohashi (CPF XXX.702.438-XX) , Marlene Aparecida Mazzo (CPF XXX.914.188-XX) e Diego de Angelo Polizio (CPF XXX.981.978-XX) , em folha de pagamento, nos termos do art. 28, inciso I, da Lei n. 8.443/1992 c/c art. 219, inciso I, do Regimento Interno/TCU, tomando como parâmetro para o desconto o percentual mínimo estabelecido no art. 46 da Lei n. 8.112/1990, com a modificação feita pela M.P. n. 2.225-45, de 04/09/2001, após prévia comunicação aos servidores.
i) enviar cópia do Acórdão que vier a ser proferido, acompanhado do relatório e voto que o fundamentarem, à Procuradoria da República no Estado de São Paulo, na pessoa da Procuradora Lisiane C. Braecher, com vistas à instrução do Inquérito Civil Público nº 1.34.001.005046/2011-32;
j) dar ciência do acórdão que vier a ser proferido ao Ministério da Saúde."
2.	Por sua vez, o d. representante do Ministério Público junto ao Tribunal de Contas da União exarou o seguinte parecer (peça 87) :
"Trata-se de Tomada de Contas Especial (TCE) resultante de conversão de processo de Representação (TC-Processo 007.704/2013-5, apensado) formulada pelo Ministério Público Federal a respeito de irregularidades ocorridas na Fundação Butantan, relacionadas a recursos federais repassados por meio de convênios celebrados entre a aludida instituição e o Ministério da Saúde (MS) . A conversão da Representação em TCE foi promovida pelo Acórdão n.º 552/2015-TCU-1.ª Câmara (peça 1) , o qual determinou que a Secretaria de Controle Externo no Estado de São Paulo (Secex-SP) realizasse as citações e as audiências consignadas por aquela Unidade Técnica no curso da instrução do referido processo TC-Processo 007.704/2013-5 (peça 2, pp. 11-12) . 
2.	A fim de melhor contribuir para a contextualização dos fatos, a tabela a seguir sintetiza as irregularidades atribuídas a cada um dos responsáveis instados a se manifestarem nestes autos:
	Responsáveis
	Irregularidades

	Isaías Raw (Presidente da Fundação Butantan à época dos fatos) 
	Alteração do Contrato n.º 05/2003 - SERCO/FUNASA, cuja solicitação foi realizada pela Fundação Butantan fora de sua vigência, sem apresentação de planilha de custos para justificar o alegado desequilíbrio econômico financeiro, contrariando a Lei n.º 8.666/1993, em seu art. 65, II, "d", e também indo de encontro à cláusula terceira, subcláusula segunda do próprio instrumento contratual, que determinada ser o preço ajustado fixo e irreajustável, o que resultou na celebração com Ministério da Saúde do Convênio n.º 2.241/2003, sem objeto detalhado a ser executado, sem plano de trabalho e sem metas a serem atingidas, contrariando o art. 2.º, incisos I, II e III e § 1.º da IN STN n.º 01/97; e
Utilização dos recursos transferidos mediante o Convênio n.º 2.241/2003 em finalidade diversa da estabelecida no respectivo termo, cujo objeto era o aperfeiçoamento do processo produtivo de vacinas e soros, enquanto que os recursos foram empregados na produção de vacinas e soros, caracterizando a situação prevista no art., 7.º, XII, alínea "c" da IN STN n.º 01/97, que impõe a obrigatoriedade de restituição dos recursos, bem como infringência ao art. 8.º, IV da mesma norma e à cláusula segunda, II, 2.2 do termo de convênio.

	Fundação Butantan
	
	Diego de Angelo Polizio (Técnico responsável pelo Parecer GESCON n.º 2.733, de 9/8/2012) 
	Desconsideração da irregularidade apontada pela Controladoria-Geral da União (CGU) no Relatório de Auditoria n.º 195443/2007, de 18/6/2007, quanto à duplicidade de pagamento no Convênio n.º 2.241/2003, contrariando o art. 31, § 1.º, da IN STN n.º 01/97.

	Rubens Zapata Moreno (Técnico responsável pelo Parecer GESCON n.º 1.417, de 7/5/2013) 
	
	Francisco Makoto Ohashi (Chefe de Serviço de Acompanhamento e Análise de Prestação de Contas da Divisão de Convênios e Gestão, responsável pela aprovação do Parecer GESCON 2.733, de 9/8/2012, e do Parecer GESCON 1.417, de 7/5/2013) 
	
	Marlene Aparecida Mazzo (Chefe de Divisão de Convênios em São Paulo, responsável pela aprovação do Parecer GESCON 2.733, de 9/8/2012, e do Parecer GESCON 1.417, de 7/5/2013) 
	
	Carmen Lúcia Miranda Silveira (Coordenadora de Imunobiológicos do DVE/SVS/MS, à época dos fatos) 
	Aprovação de celebração de convênio sem Plano de Trabalho detalhado, estando ausente a descrição de despesas condizentes com o objeto "aperfeiçoamento do processo de produção de vacinas e soros hiperimunes" e produtos resultantes do investimento, contrariando a IN STN n.º 01/97, em seu art. 2.º, II e III, de modo a permitir a ocorrência de pagamento em duplicidade de vacinas e soros, causando prejuízo ao erário.

	Expedito José de Albuquerque Luna  (Diretor do DVE/SVS/MS, à época dos fatos) 
	
	Rosa Castália França Ribeiro Soares  (Coordenadora Geral do PNI Substituta, à época dos fatos) 
	
3.	Após promover as comunicações processuais pertinentes, a Secex-SP examinou as respectivas alegações de defesa e razões de justificativa dos responsáveis, exceto as do Senhor Diego de Angelo Polizio, o qual deixou transcorrer in albis o prazo para se manifestar, e propôs, em pareceres uniformes (peças 84-86) , entre outras medidas: 
	i) julgar irregulares as contas do Senhor Isaías Raw e da Fundação Butantan, condenando-os, em solidariedade, ao pagamento do débito apurado, equivalente ao valor do Convênio n.º 2.241/2003, de R$ 5.329.705,00 (cinco milhões e trezentos e vinte e nove mil e setecentos e cinco reais) , em valor históricos, abatendo-se as quantias já devolvidas, na forma da tabela inserta na alínea "a" do item 10 da proposta de encaminhamento lançada à peça 84, p. 45;
	ii) rejeitar as razões de justificativa dos Senhores Rubens Zapata Moreno e Francisco Makoto Ohashi e da Senhora Marlene Aparecida Mazzo, aplicando-lhes, individualmente, a multa prevista no art. 58, inciso II, da Lei n.º 8.443/1992 c/c o art. 268, inciso I, do Regimento Interno (RI/TCU) ;
	iii) considerar revel o Senhor Diego de Angelo Polizio, aplicando-lhe a multa capitulada nos mesmos dispositivos mencionados imediatamente acima; e
	iv) rejeitar as razões de justificativa apresentadas pelas Senhoras Carmen Lúcia Miranda Silveira e Rosa Castália França Ribeiro Soares e pelo Senhor Expedito José de Albuquerque Luna, deixando, entretanto, de propor a aplicação de multa, em razão da prescrição da pretensão punitiva.
- II -
4.	Concordamos, em essência, com a proposta da Unidade Técnica, porquanto as alegações e elementos apresentados pelos responsáveis não se evidenciaram hábeis a elidir as irregularidades que se lhes estão sendo atribuídas. Com efeito, os documentos que compõem o acervo dos autos permitem concluir que a Fundação Butantan e o MS celebraram um ajuste, revestido apenas formalmente das características de um convênio, com vistas unicamente a reajustar os valores do Contrato n.º 05/2003 (peça 62, pp. 6-13) , cujo objeto era o fornecimento de vacinas e soros. Com esse intento, celebraram o ajuste sem objeto definido ou plano de trabalho e metas devidamente detalhados, contrariando, assim, o art. 2.º, incisos I, II e III e § 1.º, da Instrução Normativa STN n.º 01/1997, norma referente aos convênios vigente à época.
5.	Corrobora esse fato a Nota Explicativa de lavra da própria Coordenadora de Imunobiológicos do MS, à época, que afirmou tratar-se o Convênio em questão de "reajuste de valares referentes ao Contrato n.º 5, de fornecimento de soros e vacinas, tendo em vista o contínuo aumento dos custos e matérias primas destinadas à produção e ao controle de qualidade de vacinas e soros" (peça 38 do TC-Processo 007.704/2013-5, apensado) .
6.	É de se notar que, na situação em comento, ainda que fosse relevada a utilização equivocada do instrumento convenial para promover o reajustamento de um negócio contratual não mais vigente, o que se faz apenas a título de exercício argumentativo, não há nos autos dados objetivos a justificar tal reajuste, uma vez que não há anexado nenhum cálculo, planilha ou quadro com a indicação das matérias primas ou dos insumos do controle de qualidade das vacinas e soros que teriam sofrido alterações em seus custos e estariam a demandar o reequilíbrio econômico-financeiro. A jurisprudência do Tribunal é pacífica no sentido de que a simples variação de preços não é causa suficiente para a realização de reequilíbrio econômico financeiro da avença, denotando-se essencial que se configure uma das hipóteses previstas no art. 65, inciso II, alínea "d", do Estatuto de Licitações e Contratos, associada à demonstração objetiva de que a execução do ajuste contratual tornou-se excessivamente onerosa para uma das partes contratantes (Acórdão 1085/2015-TCU-Plenário, de relatoria do Exmo. Ministro Benjamin Zymler) .
7.	Nesses termos, acompanhamos a Secex-SP, pois não há como acatar as alegações de defesa apresentadas pelo Senhor Isaías Raw e pela Fundação Butantan. Igualmente, endossamos a proposta da Unidade Técnica no tocante à rejeição das razões de justificativa apresentadas pelos demais responsáveis, eis que os técnicos do MS não trouxeram aos autos elementos aptos a desconstituir as irregularidades que recaem sobre as suas condutas ao aprovarem a celebração do Convênio n.º 2.241/2003, nas condições em que fora firmado, bem como ao ignorarem, quando da análise da prestação de contas do aludido termo, os achados apontados pela CGU no Relatório de Auditoria n.º 195443/2007 (peça 2, pp. 24-30, do TC-Processo 007.704/2013-5, apensado) , especialmente a duplicidade de pagamentos verificada no âmbito do Convênio n.º 2.241/2003.
8.	Todavia, no que tange especificamente aos agentes que aprovaram a celebração do convênio sem o devido detalhamento do plano de trabalho, com a ausência de descrição de despesas condizentes com o objeto ajustado e dos produtos resultantes da avença, com a clara intenção de promover o reajuste de valores de contrato não mais vigente, sem a demonstração objetiva dos motivos determinantes da equação de reequilíbrio econômico-financeiro, entendemos que as suas condutas foram decisivas para o prejuízo apurado nestes autos, razão por que devem responder solidariamente pelo débito a ser ressarcido aos cofres públicos.
9.	Para que se cumpra tal mister, faz-se necessário que se renovem as comunicações processuais dirigidas às Senhoras Carmen Lúcia Miranda Silveira e Rosa Castália França Ribeiro Soares e ao Senhor Expedito José de Albuquerque Luna, na forma de citação, a teor do inciso II do art. 12 da Lei n.º 8.443/1992, informando aos respectivos jurisdicionados acerca das ocorrências e dos débitos pelos quais estão sendo chamados a apresentarem alegações de defesa ou a recolherem aos cofres federais.
10.	Destaque-se que, caso o nobre Relator, acompanhando a jurisprudência da Corte que consigna ser a solidariedade passiva benefício do credor, o qual pode exigir de um ou de todos os devedores a integralidade da dívida, bem assim que a ausência de citação de terceiros solidários não obsta o prosseguimento do feito no TCU (Acórdão n.º 5.375/2016-TCU-1.ª Câmara, de relatoria do Exmo. Ministro José Múcio) , emitiremos, também, em observância ao preconizado no § 2.º do art. 62 do RI/TCU, proposta sucessiva de mérito, nos termos a seguir dispostos.
- III -
11.	Consoante mencionado anteriormente, nos parágrafos 4 a 7 da presente manifestação, anuímos com o encaminhamento formulado no âmbito da Secex-SP, sem prejuízo, contudo, de tecermos breves considerações.
12.	Ressalte-se, primeiramente, que não vislumbramos óbices a que os demais responsáveis ouvidos em audiência tenham suas contas julgadas irregulares no influxo da presente tomada de contas especial, sendo que o fundamento para o julgamento de suas contas repousaria sob o art. 16, inciso III, alínea "b", da Lei n.º 8.443/1992.
13.	Em relação aos agentes responsáveis pela emissão dos pareceres GESCON n.ºs 2.733, de 9/8/2012 (peça 40, pp. 2-5, do TC-Processo 007.740/2013-5, apensado) e 1.417, de 7/5/2013 (peça 40, pp. 30-34, do TC-Processo 007.704/2013-5, apensado) , nos quais desconsideraram as irregularidades apontadas pela CGU no Relatório de Auditoria n.º 195443/2007, de 18/6/2007, especialmente a duplicidade de pagamentos no Convênio n.º 2.241/2003, somos do entendimento de que tal conduta enseja gravidade tal que se subsome à aplicação da medida sancionadora capitulada no art. 60 da Lei n.º 8.443/1992, eis que não se deve esperar de um agente responsável por exercer a relevante tarefa de aferir a regular aplicação dos recursos públicos, conferindo, pois, eficácia ao princípio republicano da prestação de contas, uma atuação como a que se observa nos presentes autos. 
14.	Saliente-se que a responsável, Senhora Carmen Lúcia Miranda Silveira, além das razões de justificativa colacionadas à peça 61, fez a juntada de documentação também à peça 81 destes autos. A Secex-SP, ao instruir o feito, não fez menção à aludida peça 81. Inobstante esse fato, consideramos que não houve prejuízo à defesa da referida responsável e temos por despiciendo o retorno do processo à Unidade Técnica, para exame da referida peça, uma vez que a documentação nela contida não faz menção às questões especificamente tratadas nesta TCE, porquanto se refere ao Convênio n.º 510/2002, instrumento alheio à matéria revolvida nestes autos. 
15.	Finalmente, registre-se que quando da instrução que precedeu o Acórdão n.º 552/2015-TCU-1.ª Câmara (peça 1) , prolatado em sede de Representação, a Secex-SP havia proposto que, na oportunidade em que se decidisse o mérito do processo, fosse dada ciência ao MS de que não se utilize da forma convenial nos instrumentos celebrados com a Fundação Butantan, uma vez que se trata de aquisição remunerada de produtos (vacinas e soros) , conforme definido pelo art. 6.º, inciso III, da Lei n.º 8.666/1993, pelo que se exige a celebração de contratos seguindo o procedimento previsto Lei de Licitações e Contratos (peça 2, p. 10) . Ocorre que, na proposta ora examinada, não consta a expedição da referida ciência, de modo que ressaltamos a necessidade de expedir tal informação à Pasta Ministerial da Saúde, mas não na forma como alvitrada anteriormente, mas revestindo-se da natureza de determinação, a teor do que prevê o art. 250, inciso II, do RI/TCU.
- IV -
16.	Em face do exposto, este representante do Ministério Público, em discordância com a proposta consignada no âmbito da Unidade Técnica (peças 84-86) , sugere ao nobre Relator que, em sede de decisão preliminar, retorne os autos à Secex-SP, a fim de que sejam promovidas as regulares citações dos responsáveis indicados no parágrafo 9 deste parecer, nos termos do art. 12, inciso II, da Lei n.º 8.443/1992, observando os seus eventuais domicílios necessários.
17.	Alternativamente, na eventualidade de não ser acolhida a preliminar supra, considerando a jurisprudência da Corte que consigna ser a solidariedade passiva benefício do credor, o qual pode exigir de um ou de todos os devedores a integralidade da dívida, e que a ausência de citação de terceiros solidários não obsta o prosseguimento do feito no TCU (Acórdão n.º 5.375/2016-TCU-1.ª Câmara, de relatoria do Exmo. Ministro José Múcio) , e, igualmente em observância ao que resta preconizado no § 2.º do art. 62 do RI/TCU, aquiescemos parcialmente com a proposição de encaminhamento formulada pela Unidade Instrutiva, com o acréscimo de que sejam apenados os responsáveis Rubens Zapata Moreno, Francisco Makoto Ohashi, Marlene Aparecida Mazzo e Diego de Angelo Polizio com a sanção grafada no art. 60 da Lei n.º 8.443/1992, dada a gravidade de suas condutas ao examinarem a prestação de contas do convênio inquinado, bem assim de que os demais responsáveis também tenham suas contas julgadas irregulares, a teor do discorrido na Seção III deste parecer. 
18.	Ademais, reitera-se seja expedida determinação ao Ministério da Saúde, nos moldes previstos no art. 250, inciso II, do RI/TCU, no sentido de que aquela Pasta Ministerial não celebre convênios tendo por objeto o fornecimento de vacinas e soros, o que caracteriza a compra de bens, consoante a definição do art. 6.º, inciso III, da Lei n.º 8.666/1993, e, assim sendo, tais produtos devem ser objeto de instrumentos contratuais junto aos fornecedores, respeitando os dispositivos previstos no Estatuto de Licitações e Contratos, conforme aduzido no parágrafo 15 desta manifestação."
	É o Relatório.

8.1. Andrea Guatelli (143.797/OAB-SP), André Vinicius Righetto (305.115/OAB-SP) e outros, representando Fundação Butantan.

Procurador Rodrigo Medeiros de Lima.

TOMADA DE CONTAS ESPECIAL. CONVÊNIO. FORNECIMENTO DE VACINAS E SOROS. PAGAMENTOS EM DUPLICIDADE. DESTINAÇÃO DE recursos ORIUNDOS do Convênio PARA CUSTEAR A aquisição de vacinas e soros, os quais foram posteriormente fornecidos, a título oneroso, ao Ministério da Saúde. CITAÇÃO. AUDIÊNCIA. PRESCRIÇÃO DA PRETENSÃO PUNITIVA EM RELAÇÃO A ALGUNS RESPONSÁVEIS. CONTAS IRREGULARES. DÉBITO. MULTA. INABILITAÇÃO PARA O EXERCÍCIO DE FUNÇÃO DE CONFIANÇA OU CARGO EM COMISSÃO NO ÂMBITO DA ADMINISTRAÇÃO PÚBLICA. DETERMINAÇÃO.

TOMADA DE CONTAS ESPECIAL (TCE)

Secretaria de Controle Externo no Estado de São Paulo (Secex-SP).

Trago à apreciação deste Colegiado Tomada de Contas Especial (TCE) instaurada em decorrência do Acórdão 552/2015-TCU-Primeira Câmara, em face de irregularidades observadas em convênios celebrados entre a Fundação Butantan e o Ministério da Saúde, relatadas em representação do Ministério Público Federal, que foi apreciada no processo originador desta TCE (TC Processo 007.704/2013-5, em apenso aos presentes autos) .  
2.	Naquele feito, houve o exame do Convênio 2241/2003 (Siafi 497406) , por meio do qual o Ministério da Saúde repassou R$ 5.329.705,00 à Fundação Butantan com o suposto objetivo de prestar apoio financeiro para o aperfeiçoamento do processo produtivo das vacinas e soros hiperimunes, visando o fortalecimento do Sistema Único de Saúde - SUS.
3.	No entanto, houve apontamento por parte da CGU, em seu relatório de auditoria 195443/2007, que a referida avença foi celebrada com a intenção de realizar reajuste retroativo nos valores das vacinas e soros fornecidos pela convenente, em 2003, no âmbito de contrato celebrado com a Funasa.  Ademais, verificou-se que não houve detalhamento no Plano de Trabalho acerca dos dispêndios previstos para alcançar o objeto proposto.
4.	Após a realização das citações e do exame das alegações de defesa dos responsáveis, as condutas irregulares atribuídas aos defendentes foram delineadas de forma mais precisa, ensejando a expedição de novos ofícios citatórios.
5.	Pelo débito apurado, correspondente à totalidade dos valores transferidos no âmbito do Convênio 2241/2003, foram citados a Fundação Butantan e o Sr. Isaías Raw, na condição de Presidente da entidade e signatário do convênio, para que apresentassem alegações de defesa acerca dos seguintes fatos:
a) alteração do contrato 5/2003 - SERCO/FUNASA, cuja solicitação foi realizada pela Fundação Butantan fora de sua vigência, sem apresentação de planilha de custos para justificar o alegado desequilíbrio econômico-financeiro, contrariando a Lei 8.666/1993, em seu art. 65, inciso II, alínea "d", e também indo de encontro à cláusula terceira, subcláusula segunda do próprio instrumento contratual, que determinava que o preço ajustado seria fixo e irreajustável, o que resultou na celebração com o Ministério da Saúde do convênio 2241/2003, sem objeto detalhado a ser executado, sem plano de trabalho e sem metas detalhadas a serem atingidas, contrariando o art. 2º, incisos I, II e III e § 1º, da IN STN  1/1997;
b) utilização dos recursos transferidos mediante o Convênio 2241/2003 em finalidade diversa da estabelecida no respectivo termo, cujo objeto era o aperfeiçoamento do processo produtivo de vacinas e soros, enquanto que os recursos foram empregados na produção de vacinas e soros, caracterizando a situação prevista no art. 7º,  inciso XII, alínea "c" da IN STN 1/1997, que impõe a obrigatoriedade de restituição dos recursos, bem como infringência ao art. 8º, inciso IV, da mesma norma e à cláusula segunda, inciso II, 2.2 do termo de convênio.
6.	Outrossim, foi realizada audiência dos Srs. Rubens Zapata Moreno, Francisco Makoto Ohashi, Diego de Angelo Polizio e Marlene Aparecida Mazzo, em função das aprovações do Convênio 2241/2003 pelo Ministério da Saúde, exarando pareceres (Parecer GESCON 2733, de 9/8/2012 e Parecer GESCON 1417, de 7/5/2013) nos quais houve a omissão na análise da irregularidade apontada pela CGU em seu relatório de auditoria 195443/2007, de 18/6/2007, relativa à duplicidade de pagamento, a qual gerou prejuízo ao Erário. 
7.	Por fim, foi procedida a audiência dos responsáveis pela celebração de convênio sem que houvesse um Plano de Trabalho com detalhamento das despesas e dos produtos previstos. Tal conduta foi atribuída aos Srs. Expedito José de Albuquerque Luna, Carmen Lúcia Miranda Silvera e Rosa Castália França R. Soares. 
8.	Houve apresentação das alegações de defesa e razões de justificativa por parte dos responsáveis, com exceção do Sr. Diego de Angelo Polizio, o qual deixou transcorrer in albis o prazo para se manifestar, implicando a declaração de sua revelia e o prosseguimento do presente processo, nos termos do art. 12, § 3º, da Lei 8.443/1992.
9.	Analisadas as novas peças de defesa dos responsáveis, a então Secex-SP, em pareceres uníssonos, formulou as seguintes propostas e conclusões: 
i) julgar irregulares as contas do Senhor Isaías Raw e da Fundação Butantan, condenando-os, em solidariedade, ao pagamento do débito apurado, equivalente ao valor do Convênio 2.241/2003, de R$ 5.329.705,00, em valores históricos, abatendo-se as quantias já devolvidas, na forma da tabela inserta na instrução à peça 84, p. 45;
ii) em face da constatação do transcurso de mais de dez anos desde o fato gerador até a medida que autorizou as citações dos responsáveis pelo TCU, restou prescrita a pretensão punitiva do TCU quanto aos atos irregulares atribuídos ao Sr. Isaías Raw e à Fundação Butantan, com fundamento no disposto no subitem 9.1 do Acórdão 1441/2016-TCU-Plenário, o que impediria a aplicação da multa prevista no art. 57 da Lei 8.443/1992;
iii) rejeitar as razões de justificativa dos Senhores Rubens Zapata Moreno e Francisco Makoto Ohashi e da Senhora Marlene Aparecida Mazzo, aplicando-lhes, individualmente, a multa prevista no art. 58, inciso II, da Lei n.º 8.443/1992;
iv) considerar revel o Senhor Diego de Angelo Polizio, aplicando-lhe também a multa capitulada no art. 58, inciso II, da LO/TCU; e
v) rejeitar as razões de justificativa apresentadas pelas Senhoras Carmen Lúcia Miranda Silveira e Rosa Castália França Ribeiro Soares e pelo Senhor Expedito José de Albuquerque Luna, deixando, entretanto, de propor a aplicação de multa, em razão da prescrição da pretensão punitiva.
10.	 O Ministério Público junto ao TCU manifestou-se em essência de acordo com a proposta da unidade técnica. No entanto, o d. representante do Parquet ponderou que deveria haver citação dos agentes que aprovaram a celebração do convênio sem o devido detalhamento do plano de trabalho, com a ausência de descrição de despesas condizentes com o objeto ajustado e dos produtos resultantes da avença, com a clara intenção de promover o reajuste de valores de contrato não mais vigente, sem a demonstração objetiva dos motivos determinantes da equação de reequilíbrio econômico-financeiro. Dessa forma, no entendimento do Ministério Público de Contas, tais condutas teriam sido decisivas para o prejuízo apurado nestes autos, razão por que deveriam responder solidariamente pelo débito a ser ressarcido aos cofres públicos.
11.	Considerando a possibilidade dessa medida preliminar aventada não ser acolhida, visto que a solidariedade passiva é benefício do credor e que a ausência de citação de outros responsáveis solidários não obsta o prosseguimento dos autos, o MP/TCU também emitiu pronunciamento acerca do mérito, sugerindo que as contas dos demais responsáveis ouvidos em audiência também fossem julgadas irregulares com base no art. 16, inciso III, alínea "b", da Lei 8.443/1992.
12.	Ademais, o d. Procurador Rodrigo Medeiros de Lima formulou proposta de que os responsáveis Rubens Zapata Moreno, Francisco Makoto Ohashi, Marlene Aparecida Mazzo e Diego de Angelo Polizio fossem sancionados com a sanção de declaração de inabilitação para exercício de cargo em comissão ou função de confiança no âmbito da administração pública, nos termos do art. 60 da Lei 8.443/1992, dada a gravidade de suas condutas ao examinarem a prestação de contas do convênio ora em exame.
13.	Por fim, recordou proposta constante da primeira instrução de mérito da então Secex-SP no sentido de que fosse determinado ao Ministério da Saúde que não celebrasse convênios tendo por objeto o fornecimento de vacinas e soros, o que caracteriza a compra de bens, consoante a definição do art. 6.º, inciso III, da Lei n.º 8.666/1993, e, assim sendo, tais produtos deveriam ser objeto de instrumentos contratuais junto aos fornecedores, respeitando os dispositivos previstos na Lei 8.666/1993.
II
14.	Feita a devida contextualização do feito, observo que todas as razões de fato e de direito aduzidas pelos responsáveis foram devidamente analisadas pela instrução da unidade técnica, motivo pelo qual a adoto como razões de decidir.
15.	Com efeito, restou caracterizado que os recursos do Convênio 2241/2003 foram aplicados em finalidade diversa da estabelecida no respectivo instrumento, cujo objeto era o aperfeiçoamento do processo produtivo de vacinas e soros, o que enseja o julgamento pela irregularidade das contas dos responsáveis e a consequente condenação ao pagamento do débito constatado.
16.	Em vez da consecução do objeto conveniado, o qual diga-se de passagem não possuía plano de trabalho nem metas detalhadas a serem atingidas, os valores do ajuste foram supostamente empregados para promover o reequilíbrio econômico-financeiro do Contrato 5/2003, celebrado entre a Fundação Butantan e a Funasa. Para melhor compreensão do caso, cabe transcrever excerto da instrução de lavra da Secex-SP, inserta à peça 64:
"6.1 Do histórico do processo, constata-se que, na Nota Explicativa assinada pela Sra. Carmen Lucia Miranda Silvera, coordenadora de imunobiológicos do MS (peça 38 do processo apensado TC Processo 007.704/2013-5) , há a informação de que o convênio 2241/2003 seria um reajuste de valores do contrato 05/2003, firmado com a Funasa, cujo objeto era o fornecimento de vacinas e soros em função de aumento de custos das matérias primas destinadas à produção e ao controle de qualidade. 
6.2	Entretanto, não há anexado nenhum dado ou cálculo, planilha ou quadro com indicação das matérias primas ou dos insumos do controle de qualidade das vacinas e soros que sofreram alteração em seu custo. Sem que haja a apresentação de justificativa técnica por meio de uma planilha detalhando tal aumento, não há como comprovar a necessidade de reajuste dos valores das vacinas, pois tal medida contraria o previsto no art. 65, II, 'd' da Lei 8.666/93. 
6.3.	No âmbito do próprio contrato MS 05/2003 assinado pelo Presidente da Fundação Butantan, Dr. Isaías Raw, conforme sua cláusula terceira, subcláusula segunda (peça 62, p. 8) : "O preço contratado é fixo e irreajustável, e os valores e o cronograma físico-financeiro encontram-se discriminados na Cláusula Primeira deste Contrato".
6.4.	Assim, não se verificaram as condições objetivas do desequilíbrio econômico-financeiro previstas na legislação da execução de contratos para sua alteração. Além disso, foi utilizado um instrumento inadequado para seu reajuste, com a celebração de um convênio sem objeto detalhado a ser executado, sem plano de trabalho e sem metas detalhadas a serem atingidas, contrariando o art. 2º, incisos I, II e III e § 1º da IN STN  01/97. 
6.5.	Dos fatos apurados, constata-se que a duplicidade de pagamentos é corolário do fato de o contrato de fornecimento 05/2003 ter sido alterado, visando seu reequilíbrio econômico-financeiro, sem qualquer justificativa técnica e, para tanto, ter sido utilizado instrumento inadequado pelo Ministério da Saúde, na forma de um convênio sem objeto definido ("aperfeiçoamento do processo produtivo de vacinas e soros") e cujos recursos foram utilizados para custeio de insumos de vacinas e soros, serviços e outras despesas da Fundação Butantan. 
6.6.	Analisando-se a questão sob a ótica do convênio celebrado, não há igualmente suporte para a aprovação das despesas realizadas. O objeto do Convênio 2241/2003 era o aperfeiçoamento do processo produtivo das vacinas e soros hiperimunes. Não há detalhamento das metas, ações e objetivos do convênio no plano de trabalho aprovado, conforme se verifica na peça 26 do TC Processo 007.704/2013-5. Das prestações de contas do convênio, localizadas nas peças 27-36 do TC Processo 007.704/2013-5, verifica-se que os recursos foram empregados na aquisição de matérias primas, invólucros, ampolas, lacres/selos de alumínio e tampas de borracha, que foram empregados na produção das vacinas e dos soros, abrangendo ainda materiais de consumo e serviços de instalação, montagem e manutenção de equipamentos das linhas de produção dos produtos da Fundação Butantan. Muito embora não haja uma definição clara sobre no que exatamente consistiria o aperfeiçoamento do processo produtivo de vacinas e soros, entende-se que este não se confunde com a produção de vacinas e soros, objeto real das despesas do convênio. Portanto, conclui-se que os recursos transferidos foram utilizados em finalidade diversa da estabelecida no convênio, caracterizando a situação prevista no art. 7º, XII, alínea c da IN STN 01/97, que impõe a obrigatoriedade de restituição dos recursos, bem como infringência ao art. 8º, IV, da mesma norma e à cláusula segunda, II, 2.2 do termo de convênio."
17.	A mencionada Nota Explicativa, datada de 21/10/2003 (peça 38 do processo apensado TC Processo 007.704/2013-5) , descreve de que forma ocorreu o reequilíbrio econômico-financeiro do Contrato 5/2003 e de que forma foi composto o valor do Convênio 2241/2003, in verbis: 
"Informamos que o referido Convênio trata-se de reajuste de valores referentes ao Contrato nº 5, de fornecimento de soros e vacinas, tendo em vista o contínuo aumento dos custos de matérias primas destinadas à produção e ao controle de qualidade de vacinas e soros. 
Em reunião firmada entre o Instituto Butantan e o Sr. Fernando Antônio Brandão, Assessor do Subsecretário de Assuntos Administrativos, ficou acertado um reajuste de preço da vacina contra a Hepatite B e dos soros, conforme descrito abaixo: 
¿ foram adquiridas 32 milhões de doses da vacina contra Hepatite B, no ano de 2003, no valor de R$ 0,84 por dose, perfazendo um total de R$ 26.880.000. Com o reajuste proposto, o valor da dose passaria a ser de R$ 0,97125, reajustando o valor total para R$ 31.080.000. A diferença entre o valor reajustado (R$ 31.080.000) e o firmado no contrato (R$ 26.880.000) é de R$ 4.200.000, que está sendo pleiteado por meio deste processo; 
¿ o reajuste proposto para os soros foi de 8%, e para as outras vacinas, reajuste variado, perfazendo um total de R$ 1.129.705,00; 
¿ somando-se o reajuste da vacina contra Hepatite B (R$ 4.200.000) e o reajuste das outras vacinas e soros (R$ 1.129.705,00) completa-se o valor do presente convênio R$ 5.329.705,00."
18.	Ressalto ainda a existência de robustos indícios de que o Ministério da Saúde, por meio do Convênio 2241/2003, teria custeado as matérias primas e a manutenção das linhas de produção de soros e vacinas, os quais, por sua vez, foram fornecidos ao Ministério como objeto em outros convênios, com utilização de recursos federais.
19.	Para exemplificar as evidências de duplicidade de pagamento, destaco a irregularidade apontada pela CGU em seu relatório de auditoria 195443/2007, de 18/6/2007 (peça 2, p.27, do TC Processo 007.704/2013-5, em apenso) , na qual teria havido a compra de vacinas BCG do Instituto Ataulpho de Paiva (Nota Fiscal 1118, de 23/12/2004 - peça 37, p. 2, do TC Processo 007.704/2013-5) - no valor de R$ 255.237,00. A mesma vacina foi objeto do Convênio 39/2004 - Nota Fiscal 015766, de 28/4/2005 (peça 37, p.4, TC Processo 007.704/2013-5) , em cuja aquisição o Ministério da Saúde despendeu o mesmo valor. Constata-se, portanto, que a Fundação Butantan pagou a compra da vacina do Instituto Ataulpho de Paiva com recursos provenientes do Convênio 2241/2003 e recebeu igual montante do MS pela mesma vacina por meio do Convênio 39/2004.
20.	A suposta duplicidade de pagamento foi objeto da primeira citação dos responsáveis e foi matéria aprofundada por meio de diligência ao então Ministério da Transparência, Fiscalização e Controle, ocasião em que foram fornecidos os papéis de trabalho do relatório da CGU e, também, houve a explicação, por parte do coordenador da auditoria, de que não havia como rastrear univocamente com provas documentais a duplicidade de pagamento dos recursos repassados no âmbito do Convênio 2241/2003 em relação aos convênios 39/2004, 62/2004, 13/2005, 28/2005 e 10/2006, tendo sido identificada somente a correspondência temporal entre os instrumentos analisados.
21.	Portanto, considerando a duplicidade de pagamentos como critério para constituição do débito, seria possível condenar os responsáveis citados apenas pelo valor de R$ 255.237,00, fato que ensejou nova citação dos responsáveis, nos termos já apresentados neste voto.
22.	Assim, faço todas essas considerações apenas para reforçar o elevado nível de reprovabilidade das irregularidades observadas no convênio em apreço, mas enfatizo que o fundamento do débito ora imputado aos responsáveis decorre precipuamente do desvio de finalidade do objeto do Convênio 2241/2003.
III
23.	Dessa forma, acompanho os exames realizados pela unidade instrutiva. Tenho tão somente um reparo pontual a fazer na conclusão da Sec-SP de que houve prescrição da pretensão punitiva do TCU em relação aos responsáveis citados pelo débito, visto que não ocorreu o transcurso de dez anos entre as datas dos fatos geradores de algumas parcelas do débito e o ato que autorizou a primeira citação, no caso o Acórdão 552/2015-TCU-Primeira Câmara, prolatado na sessão de 10/2/2015.
24.	Observo que o Convênio 2241/2003 foi celebrado em 25/12/2003, mas teve sua vigência prorrogada até 21/5/2007, bem como houve liberação de parcelas nas seguintes datas:
	Ordem Bancária
	Data
	Crédito (R$) 

	400030
	15/3/2004
	563.625,20

	400031
	15/3/2004
	502.315,80

	402010
	17/5/2004
	563.625,20

	402011
	17/5/2004
	502.315,80

	405796
	10/12/2004
	1.065.941,00

	404894
	19/4/2006
	1.065.941,00

	904277
	26/8/2006
	1.065.941,00

25.	Assim, as liberações de recursos aplicados irregularmente ocorreram até 2006, não havendo de se falar em prescrição da pretensão punitiva do TCU ao menos quanto a essas parcelas do débito.
26.	Quanto à proposta de novas citações formuladas pelo Parquet, com as vênias de estilo, considero que tal medida não se amolde aos princípios da duração razoável do processo e da racionalidade processual. Além disso, consoante diversos julgados desta Corte de Contas, a ausência de citação de outros responsáveis solidários pelo débito não obsta o andamento regular do processo de tomada de contas especial, tendo em vista que o instituto da solidariedade passiva constitui benefício exclusivo do credor.
27.	Com base nessas considerações, entendo que a presente tomada de contas especial deva ser apreciada no mérito nesta oportunidade.
28.	Assim, considerando os exames realizados pela unidade técnica, com as propostas adicionais sugeridas pelo MP/TCU, julgo irregulares as contas da Fundação Butantan e do Sr. Isaías Raw, condenando-os ao pagamento do débito apurado nos autos.
29.	Cabe também aplicar aos referidos responsáveis a multa prevista no art. 57 da citada lei, porquanto não houve a incidência da prescrição da pretensão punitiva, nos termos do Acórdão 1441/2016-TCU-Plenário, cujo valor fixo em R$ 200.000,00 (duzentos mil reais) para cada responsável.
30.	Acompanho o MP/TCU no sentido de também julgar irregulares as contas dos demais responsáveis ouvidos em audiência. Considerando que não houve prescrição da pretensão punitiva do TCU em relação aos responsáveis Diego de Angelo Polizio, Francisco Makoto Ohashi, Marlene Aparecida Mazzo e Rubens Zapata Moreno, com fundamento no art. 58, inciso II, da Lei 8.443/1992, aplico multa no valor individual de R$ 30.000,00 (trinta mil reais) pela emissão de pareceres com a omissão na análise da irregularidade apontada pela CGU em seu relatório de auditoria 195443/2007, de 18/6/2007, relativa à duplicidade de pagamento, a qual gerou prejuízo ao Erário. 
31.	Também acolho a proposta adicional do MP/TCU de sancionar os mencionados responsáveis com a pena de inabilitação para o exercício de cargo em comissão ou função de confiança, visto que os pareceres emitidos fizeram menção ao relatório da CGU, demonstrando que o seu teor era inequivocamente conhecido pelos signatários dos pareceres. Todavia, os apontamentos da CGU foram simplesmente ignorados pelos referidos responsáveis, fato que julgo ser suficiente para que esta Corte de Contas considere graves as infrações cometidas, aplicando a pena prevista no art. 60 da Lei 8.443/1992, pelo período de 5 (cinco) anos.
	Ante o exposto, voto por que seja adotada a deliberação que ora submeto a este Colegiado.
TCU, Sala das Sessões Ministro Luciano Brandão Alves de Souza, em 27/2/2018.
BENJAMIN ZYMLER 
Relator